ACORDAO-COMPLETO-2450322

ACÓRDÃO 128/2022 ATA 2/2022 - PLENÁRIO

VISTOS, relatados e discutidos estes autos do Relatório de Auditoria tendo como objeto o Edital 216/2020-00, relativo à contratação de empresa para elaboração dos projetos básico e executivo de engenharia e execução das obras para reconstrução do Lote C, na rodovia BR-319/AM, segmento compreendido entre o km 198,2 e o km 250,0 (extensão total de 51,8 km) , sob a égide do Regime Diferenciado de Contratações - Contratação Integrada (RDC-CI) ;   
ACORDAM os Ministros do Tribunal de Contas da União, reunidos em Sessão Plenária, ante as razões expostas pelo Relator, em:
9.1. dar ciência, nos termos do art. 2º da Resolução TCU 315/2020, ao Departamento Nacional de Infraestrutura de Transportes, que:
9.1.1. no âmbito do contrato decorrente do Edital 216/2020-00, a aprovação de projeto executivo para as obras de reconstrução do segmento C da BR319/AM, contemplando solução para o acabamento da terraplenagem que não preveja, obrigatoriamente, a estabilização química com o uso de cal, bem como em camada com espessura mínima de 60 cm, configura perda da qualidade do objeto contratado, em afronta ao princípio da vinculação ao instrumento convocatório (Lei 12.462/2011, art. 3º) ;
9.1.2. no âmbito do contrato decorrente do Edital 216/2020-00, a aprovação de projeto executivo para as obras de reconstrução do segmento C da BR319/AM, contemplando solução de pavimentação que apresente parâmetros críticos de análise mecanicista (tensões, deformações e deslocamentos críticos) que traspassem os valores limites observados na solução referencial do anteprojeto de pavimentação, configura perda de qualidade do objeto contratado, em afronta ao princípio da vinculação ao instrumento convocatório (Lei 12.462/2011, art. 3º) ; 
9.1.3. a ausência de normativo que defina a metodologia a ser adotada em avaliações mecanísticas de pavimentos em anteprojetos e projetos de obras rodoviárias está em desacordo com o item 9.1.2 do Acórdão 1994/2013-TCU-Plenário;
9.1.4. a caracterização de solos compressíveis com base em sondagens à percussão (SPT) com espaçamento superior a 500 m mostra-se incompatível com o nível de detalhamento requerido para os estudos geotécnicos em fase de anteprojeto, nos termos da Portaria 496/2014 DG/DNIT; 
9.1.5. a caracterização de empréstimos e ocorrências de materiais granulares com base em apenas um único ensaio não pode ser considerada como suficiente para uma avaliação segura do volume utilizável e definição das características dos materiais, nos termos da Portaria 496/2014 DG/DNIT;
9.2. encaminhar cópia do presente acórdão ao Departamento Nacional de Infraestrutura de Transportes e ao Instituto Brasileiro do Meio Ambiente e dos Recursos Naturais Renováveis, dando-lhes ciência de que o inteiro teor da deliberação poderá ser consultado no endereço www.tcu.gov.br/acordaos;
9.3. arquivar o presente processo, nos termos do inc. V do art. 169 do Regimento Interno do TCU.

Relatório de auditoria que teve como objeto o edital de licitação para contratação de empresa para elaboração dos projetos básico e executivo de engenharia e execução das obras para reconstrução do Lote C, na rodovia BR-319/AM, relativo ao segmento compreendido entre o km 198,2 e o km 250,0 (extensão total de 51,8 km).

Departamento Nacional de Infraestrutura de Transportes e Instituto Brasileiro do Meio Ambiente e dos Recursos Naturais Renováveis.

3. Interessado: Congresso Nacional.

13.1. Ministros presentes: Bruno Dantas (na Presidência), Walton Alencar Rodrigues, Augusto Nardes, Aroldo Cedraz (Relator), Raimundo Carreiro e Jorge Oliveira.
13.2. Ministros-Substitutos convocados: Augusto Sherman Cavalcanti e André Luís de Carvalho.
13.3. Ministros-Substitutos presentes: Marcos Bemquerer Costa e Weder de Oliveira.

ACORDAO-COMPLETO-2547257

Acórdão 2480/2022 - Plenário

AROLDO CEDRAZ

Cuida-se da auditoria realizada no Departamento Nacional de Infraestrutura de Transportes - DNIT, tendo como objeto o Edital 216/2020-00, relativo à contratação de empresa para elaboração dos projetos básico e executivo de engenharia e execução das obras para reconstrução do Lote C, na rodovia BR-319/AM, sob a égide do Regime Diferenciado de Contratações.
2.	A equipe de fiscalização, instruindo os autos à peça 48, produziu o relatório parcialmente transcrito a seguir:
Apresentação
Trata-se de fiscalização realizada no Departamento Nacional de Infraestrutura de Transportes - DNIT entre 24/6/2020 e 15/8/2020, tendo como objeto o Edital 216/2020-00 (Evidência 10) , relativo à contratação de empresa para elaboração dos projetos básico e executivo de engenharia e execução das obras para reconstrução do Lote C, na rodovia BR-319/AM, relativo ao segmento compreendido entre o km 198,2 e o km 250,0 (extensão total de 51,8 km) , sob a égide do Regime Diferenciado de Contratações - Contratação Integrada (RDC-CI) .
I.1. Importância socioeconômica
Segundo o Edital 216/2020-00, a BR-319, também conhecida como rodovia Álvaro Maia, é uma rodovia diagonal que liga duas capitais da região Norte, Porto Velho (RO) e Manaus (AM) , totalizando uma extensão de 918,8 km. Ao longo de todo o seu percurso, a BR-319 permite acesso a diversas cidades tais como: Humaitá/AM, Lábrea/AM, Manicoré/AM, Careiro/AM, Manaquiri/AM, Autazes/AM e Careiro da Várzea/AM. Além disso, é a única ligação rodoviária entre Manaus e uma capital mais meridional, integrando os estados do Amazonas e de Roraima com o restante do país.
A rodovia BR-319 sofreu muito desgaste desde que foi inaugurada (1976) e tornou-se praticamente intransitável, levando à situação atual de extensos trechos com elevada presença de água na pista (atoleiros) , queda de pontes e escorregamentos da plataforma estradal.
A execução da obra de reconstrução da BR-319, segmento C, se justifica pelas condições atuais da rodovia, seriamente danificada, visando melhorar as condições de segurança e trafegabilidade da via, durante todas estações do ano, estimular o desenvolvimento regional, aumentando a competitividade da economia local, e melhorar a mobilidade da população.
Portanto, no âmbito social, a restauração/reconstrução do segmento C da BR-319 visa promover o maior acesso da população residente a serviços básicos de saúde e educação, concentrados em Manaus e Porto Velho. Também promoverá uma rota mais rápida e barata para quem necessite viajar utilizando o modal rodoviário pelo estado do Amazonas ou a outras regiões do país. No âmbito econômico, a rodovia tem como objetivo ser uma opção de escoamento da produção industrial de Manaus para o centro-sul país, que perde competitividade pelo tempo de chegada ao mercado consumidor, viabilizando, assim, a alternativa de modal rodoviário. Também facilitará o escoamento da produção local tanto dos municípios produtores do interior em direção as capitais, quanto entre os municípios produtores. Por fim, a rodovia também poderá contribuir na promoção do desenvolvimento do Ecoturismo, com imenso potencial no Amazonas.
Introdução 
I.2. Deliberação que originou o trabalho 
A presente auditoria foi realizada em cumprimento ao Despacho de 1/7/2020 da Coinfra proferido no âmbito do TC Processo 024.759/2020-1, peça 3.
As razões que motivaram esta auditoria relacionam-se aos seguintes aspectos:
a) risco inerente ao tipo de contratação (RDC-CI) ;
b) oportunidade, em face da possibilidade de correção de irregularidades antes da abertura da licitação, inicialmente prevista para o dia 5/8/2020;
c) materialidade, diante do significativo valor do orçamento referencial (sigiloso) ; e
d) relevância, haja vista a importância do empreendimento para a região. 
Cumpre informar que a relatoria desse processo foi atribuída ao Exmo. Ministro Aroldo Cedraz, em observância ao art. 18-A da Resolução-TCU 175, de 25/5/2005, o qual estabelece que os processos constituídos em razão de fiscalização de obras públicas, ainda que não incluídos no plano de fiscalização destinado a atender as exigências da Lei de Diretrizes Orçamentárias, serão sorteados entre os ministros e os ministros-substitutos.
I.3. Visão geral do objeto 
O objeto desta auditoria é o Edital 216/2020-00, relativo à contratação de empresa para elaboração dos projetos básico e executivo de engenharia e execução das obras para reconstrução do Lote C, na rodovia BR-319/AM.
O referido Lote C contempla o segmento compreendido entre os km 198,2 e 250,0 da BR319/AM, com 51,8 km de extensão, cuja localização está demonstrada na figura a seguir: 
Figura 1 - Mapa de situação do trecho
Fonte: Anteprojeto de engenharia.
Os serviços objeto do Edital 216/2020-00 serão executados de forma indireta sob a égide do Regime Diferenciado de Contratações - Contratação Integrada (RDC-CI) . Adotou-se o critério de menor preço para julgamento das propostas e o modo de disputa aberto.
O anteprojeto de engenharia foi elaborado pelo Consórcio EE - Rodovias Amazonas, formado pelas empresas Enecon S.A.- Engenheiros e Economistas Consultores e Engevix Engenharia e Projetos S.A., por meio do Contrato SR-00582/2018-00, que tem por objeto a prestação de serviços técnicos de supervisão e de apoio para a execução das ações de manutenção e de restauração da malha rodoviária federal sob a jurisdição da Superintendência Regional no DNIT no estado do Amazonas (Evidência 11) . 
A aprovação do anteprojeto de engenharia foi realizada pela Diretoria de Planejamento e Pesquisa do DNIT, conforme Portaria 304/2020 (Evidência 12) . A responsabilidade pelo termo de referência é, igualmente, da Diretoria de Planejamento e Pesquisa, mas também da Coordenação-Geral de Construção Rodoviária do DNIT, conforme informação constante no referido documento (Evidência 10, p. 111) .
O Edital 216/2020-00 foi publicado em 24/6/2020, com data de abertura das propostas inicialmente prevista para 5/8/2020 (Evidência 7) . Em 10/8/2020, ou seja, durante o período desta fiscalização, o edital foi retificado, inclusive em face das discussões técnicas promovidas entre a equipe de auditoria e o DNIT, tendo sido realizadas alterações no anteprojeto de engenharia (formalizadas conforme Portaria 4788/2020 - Evidência 13) , e no termo de referência. Em face da retificação, a data de abertura das propostas foi adiada para o dia 22/9/2020 (Evidência 9) .
O valor estimado da licitação é sigiloso, data-base do orçamento: abril/2019.
I.4. Objetivo e questões de auditoria 
A presente auditoria teve por objetivo fiscalizar o Edital 216/2020-00 - RDC-CI, relativo à contratação das obras de reconstrução da BR-319/AM - km 198,2 - km 250,0.
A partir do objetivo do trabalho e a fim de avaliar em que medida os recursos estão sendo aplicados de acordo com a legislação pertinente, formularam-se as questões adiante indicadas:
Questão 1: O edital de licitação tem cláusulas que visam garantir a contratação de profissionais e empresas qualificados sem restringir a competitividade?
Questão 2: O anteprojeto do RDC-CI contempla os requisitos mínimos exigidos para o tipo de empreendimento?
Questão 3: Os preços dos serviços definidos no orçamento da obra são compatíveis com os valores de mercado?
Questão 4: Existe licença prévia ambiental para a licitação das obras?
I.5. Metodologia utilizada 
Os trabalhos foram realizados em conformidade com as Normas de Auditoria do Tribunal de Contas da União (Portaria-TCU 280, de 8/12/2010, alterada pela Portaria-TCU 168, de 30/6/2011) e com observância aos Padrões de Auditoria de Conformidade estabelecidos pelo TCU (Portaria-Segecex 26, de 19/10/2009) .
A metodologia utilizada constituiu-se da análise documental, indagação escrita, pesquisas em sistemas informatizados (Sistema Eletrônico de Informações/DNIT - SEI) , procedimentos de revisão analítica, comparação com a legislação vigente e a jurisprudência do TCU e conferência de cálculos.
No que concerne à avaliação da compatibilidade do preço contratado com o valor de mercado, aplicou-se a metodologia da Curva ABC. Em auxílio, utilizou-se a ferramenta Sistema de Auditoria de Orçamentos de Obras (SAO) desenvolvido pelo TCU.
I.6. Limitações inerentes à auditoria 
Ressalta-se que, em face das restrições impostas pela pandemia de Covid-19 durante o período desta fiscalização, não foi realizada inspeção in loco do trecho rodoviário.
I.7. Volume de recursos fiscalizados 
O orçamento do RDC-CI é sigiloso. 
I.8. Benefícios estimados da fiscalização 
Entre os benefícios estimados desta fiscalização pode-se mencionar: a correção de sobrepreço com consequente redução do valor estimativo da licitação em 7,85%; a implementação, no instrumento convocatório, de melhores garantias de qualidade da obra a ser entregue pelo contratado, reduzindo-se, ainda, o risco de impasses futuros entre o DNIT e o contratado, que refletiriam em atrasos na execução do empreendimento; e a possibilidade de melhoria dos normativos do DNIT a serem aplicados em contratações futuras.
Achados de auditoria 
I.9. Ausência de garantia de viabilidade ambiental da obra
Verificaram-se indícios de que a licitação objeto do Edital RDC-CI 216/2020-00 está sendo realizada sem a imprescindível garantia da viabilidade ambiental das obras a serem contratadas, haja vista os indícios de que objeto a ser realizado, definido de acordo com o anteprojeto e o termo de referência, não atende às condicionantes estabelecidas pelo órgão ambiental (IBAMA) no âmbito do Termo de Acordo e Compromisso, firmado em 27/6/2007, bem como no Ofício 225/2020/DILIC, em afronta ao art. 9º, § 2º, inc. I, alínea "d", da Lei 12.462/2011. 
Consoante o referido dispositivo legal, no caso de contratação integrada, o instrumento convocatório deverá conter anteprojeto de engenharia que contemple os parâmetros de adequação aos impactos ambientais. 
Verifica-se, portanto, a necessidade de que, previamente à instauração da licitação no RDC-CI, seja feita uma avaliação do impacto ambiental do empreendimento a ser realizado, de modo a atestar a sua viabilidade ambiental.
Tal avaliação, a princípio, deve ser procedida mediante o licenciamento ambiental prévio por parte do órgão responsável. 
Vale lembrar que, nos termos do inciso I do art. 8º da Resolução Conama 237/1997, a licença prévia (LP) deve ser requerida ainda na fase de avaliação da viabilidade do empreendimento, uma vez que é no processo de concessão da LP que se examina a viabilidade ambiental, autorizando se for o caso a sua localização e concepção tecnológica, como também que são estabelecidas as condições (requisitos básicos e condicionantes) a serem consideradas no desenvolvimento do projeto executivo. 
Ademais, conforme a Cartilha de Licenciamento Ambiental, elaborada por este Tribunal de Contas com a colaboração do Instituto Brasileiro do Meio Ambiente e dos Recursos Naturais Renováveis - IBAMA (Brasília, 2004) - Evidência 25, p. 20, a licença prévia possui extrema importância no atendimento ao princípio da precaução (inciso IV do art. 225 da Constituição Federal - CF) , tendo em vista que é nessa fase que são levantados os prováveis impactos ambientais e sociais do empreendimento; são avaliados tais impactos (magnitude e abrangência) ; são formuladas medidas a fim de eliminar ou atenuar os impactos; são ouvidos os órgãos ambientais das esferas competentes, como também os órgãos e entidades setoriais; são discutidos com a comunidade os impactos ambientais e respectivas medidas mitigadoras e é tomada a decisão a respeito da viabilidade ambiental do empreendimento.   
Portanto, a licença prévia somente é concedida se o órgão ambiental competente julgar que o empreendimento é adequado do ponto de vista ambiental, que as implicações dos impactos negativos podem ser assimiladas sem comprometer o meio e seus benefícios esperados justificam o prosseguimento das demais etapas.
Nesse sentido, cabe destacar que esta Egrégia Corte de Contas, por meio do Acórdão 2725/2016-TCU-Plenário (Relator: Walton Alencar Rodrigues) , de 26/10/2016 (Evidência 25, p. 2-3) , proferido no âmbito do TC Processo 024.950/2014-9, que teve como objetivo avaliar os procedimentos utilizados pelo DNIT para elaboração, análise e aprovação de anteprojetos a serem utilizados no âmbito do Regime Diferenciado de Contratações (RDC) , especificamente no regime de contratação integrada (RDC-CI) , expediu a seguinte determinação à autarquia federal:
9.1. determinar ao Dnit que, no prazo de 60 dias:
 (...) 
9.1.3. apresente ao Tribunal plano de ação com vistas a exigir a obtenção da licença prévia ambiental antes da licitação de obras pelo regime de contratação integrada do RDC, em conformidade com os princípios da eficiência e da economicidade estabelecidos nos arts. 37 e 70 da Constituição Federal, de 5/10/1988, bem como com a alínea "d" do inciso I do §2º do art. 9º da Lei 12.462/2011 (Lei do RDC) c/c 10º da Lei 6.938, de 31 de agosto de 1981; (grifou-se) 
Ressalta-se, entretanto, que, no presente caso, a contratação integrada das obras para pavimentação/reconstrução do Segmento C da rodovia BR-319/AM está sendo licitada sem a formalização de uma licença prévia ambiental específica.
Em vez disso, consta no item 8.2 do Anexo I - Termo de Referência do Edital RDC-CI 216/2020-00 (Evidência 10, p. 79) que as obras de recuperação do pavimento no Segmento C (km 177,8 ao km 250) já teriam sido autorizadas pelo IBAMA, em 27/6/2007, quando da celebração do Termo de Acordo e Compromisso - TAC (Evidência 10, p. 126-133) . De acordo com o Edital RDC-CI 216/202000, os termos do referido TAC autorizam o DNIT a dar prosseguimento (retomar) às obras de pavimentação/reconstrução no Segmento C da rodovia em questão, paralisadas desde 2010. 
Nesse contexto, vale enfatizar que o licenciamento ambiental da rodovia BR-319/AM foi motivo de divergência entre DNIT e IBAMA ao longo de vários anos, conforme demonstrado no Histórico do Licenciamento Ambiental do Segmento C (Apêndice A) . 
Isso se deu, sobretudo, porque a rodovia BR-319/AM foi construída e pavimentada anteriormente à vigência da legislação ambiental atual, com a edição dos normativos legais específicos para tratar do tema, como por exemplo a Lei 6.938/1981, que instituiu a Política Nacional do Meio Ambiente; o Decreto 4.340/2002, que instituiu a necessidade de obtenção de licenças ambientais de operação corretiva ou retificadora de todos os empreendimentos implantados em território nacional antes do ano de 2002; e a Portaria Interministerial 273/2004-MT/MMA, que definiu as diretrizes para o Programa Nacional de Regularização de Rodovias Federais.
A celebração do TAC pôs fim a essa controvérsia ao permitir a continuidade das obras de restauração/pavimentação em segmentos específicos da BR-319/AM sem a formalização do licenciamento ambiental prévio (como é o caso das obras do Segmento C) . Contudo, a dispensa da formalização de uma LP ficou condicionada ao atendimento de uma série de premissas.
1.1. Por exemplo, nos termos do parágrafo segundo, cláusula I do TAC (Evidência 10, p. 128) , somente é autorizada dar continuidade às obras no Segmento C que tenham por objeto a "finalização das obras de pavimentação/reconstrução da rodovia e a instalação/substituição de obras-de-arte, bem como a mitigação dos impactos ambientais já desenvolvidos, recuperação de áreas degradadas, e controle e prevenção dos processos erosivos e assoreamento de cursos d'água nos locais com intervenções".
1.2. Nesse sentido, o TAC, no item XII da Cláusula Terceira (Evidência 10, p. 129-132) , demandou a execução de diversos programas ambientais de controle e de controle dos impactos gerados, tais como, Plano de Gerenciamento Ambiental, Plano Ambiental de Construção, Programa de Monitoramento de Fauna, Programa de Monitoramento de Qualidade da Água, Programa de Educação Ambiental, Programa de Comunicação Social, Programa de monitoramento e controle da faixa de domínio, Plano de Gerenciamento de Riscos e Plano de Ação de Emergência, entre outras informações.    
1.3. Inclusive, o Termo de Referência do Edital RDC-CI 216/2020-00 (Evidência 10, p. 79) ,  estabeleceu que faz parte do escopo da empresa contratada elaborar o Plano Ambiental de Construção, que deverá estabelecer  mecanismos eficientes que garantam o controle, monitoramento e mitigação dos impactos gerados, incluindo os seguintes itens: Prevenção, Monitoramento e Controle de Processos Erosivos, Controle de Supressão de Vegetação, Gerenciamento de Resíduos Sólidos e Efluentes Líquidos, Prevenção de Endemias, nos termos da Cláusula Terceira do TAC.
Ressalta-se, também, que o processo de licenciamento ambiental da BR-319/AM tem sido objeto de discussão na esfera judicial, conforme demonstrado no Apêndice B deste relatório.  
No âmbito da Ação Civil Pública 0005716-70.2005.4.01.3200 (ACP) , em 29/8/2008, proferiu-se decisão de mérito determinando ao DNIT, que "somente inicie/dê início às obras de recuperação da BR-319, nos trechos selecionados como sendo a ampliação da capacidade da rodovia no TAC celebrado com o IBAMA, após a obtenção da licença ambiental perante o IBAMA, na forma indicada no TAC". (Evidência 25, p. 88-101) 
Diante da relevância da questão ambiental em relação às obras da BR-319/AM e de modo a viabilizar o empreendimento, em 28/5/2020, o DNIT encaminhou ao IBAMA o Ofício 60465/2020/CGMAB/DPP/DNIT/SEDE (Evidência 25, p. 102-106) , a fim de esclarecer que as intervenções pretendidas objetivam a finalização da pavimentação projetada e iniciada em 2007, que já contemplava uma adequação da plataforma. Para tanto, ressaltou que as obras vão ocorrer "nos estritos limites fixados pelo Termo de Acordo e Compromisso celebrado entre DNIT e IBAMA, em 2007, bem como nos contornos dados pela sentença exarada no âmbito da Ação Civil Pública de nº 0005716-70.2005.4.01.3200" e que já havia desenvolvido e aprovado um anteprojeto de engenharia. 
Assim, ao final, solicitou ao IBAMA a "ratificação da autorização (...) , conforme Cláusula I, parágrafo segundo do Termo de Acordo e Compromisso celebrado (...) em 2007, para que, por estarem os serviços descritos enquadrados, o DNIT possa executar, conforme escopo do anteprojeto elaborado neste ano de 2020, as obras ainda pendentes de conclusão no Segmento C".
Em 9/6/2020, o IBAMA encaminhou resposta ao questionamento do DNIT, dada por meio do Ofício 225/2020/DILIC (Evidência 25, p. 107-108) , ratificando a autorização concedida no TAC, como também estabelecendo que o DNIT deverá respeitar o disposto no Termo de Acordo e Compromisso e os termos fixados pela sentença no âmbito da Ação Civil Pública 0005716-70.2005.4.01.3200. 
Além disso, estipulou os limites para as intervenções a serem executadas no Segmento C da rodovia BR-319/AM/RO, a saber: 
estão expressamente vedadas obras de ampliação de capacidade, as quais dependem de prévio licenciamento ambiental;
o DNIT somente dará prosseguimento às obras da rodovia no SEGMENTO C que tenham por objetivo a finalização das obras de pavimentação/reconstrução e a instalação/substituição de obras-de-arte, bem como a mitigação dos impactos ambientais já desenvolvidos, recuperação de áreas degradadas, e controle e prevenção dos processos erosivos e assoreamento de cursos d'água nos locais com intervenções;
dado o caráter de conclusão de obras inacabadas, eventuais alterações de projeto devem limitar-se a incorporar as intervenções já regularmente autorizadas e executadas, bem como as medidas de controle ambiental solicitadas por esta Autarquia, vedadas alterações que causem incremento do impacto ambiental negativo. (grifou-se) 
Tendo esse TAC como o documento principal que fundamenta a liberação ambiental do empreendimento, o Edital RDC-CI 216/2020-00, em seu Anexo II - Atos Preparatórios, item 1.1.11 (Evidência 10, p. 136) , estabeleceu que todas as intervenções a serem planejadas pela empresa contratada deverão estar de acordo com o disposto no TAC, como também seguirão os limites expressos pelo IBAMA, por intermédio do Ofício 225/2020/DILIC (Evidência 25, p. 107-108) . 
Ocorre que, não obstante a autorização do IBAMA, restam dúvidas, a serem apresentadas a seguir, sobre a adequação do escopo da obra a ser executada na contratação em curso aos termos estabelecidos no TAC e, por consequência, no Ofício 225/2020/DILIC. 
À vista disso, passa-se à análise das alterações realizadas pelo DNIT para atualização do projeto original contempladas no Anteprojeto Engenharia para Reconstrução do Segmento C da Rodovia BR-319/AM parte integrante do Edital RDC-CI 216/2020.  
Conforme já relatado, o IBAMA, ao validar a autorização consignada no TAC, ressaltou que as intervenções a serem realizadas no Segmento C deverão se restringir à conclusão das obras de pavimentação/reconstrução, de instalação/substituição de obras-de-arte, como também a mitigação dos impactos ambientais já desenvolvidos, recuperação de áreas degradadas, controle e prevenção dos processos erosivos e assoreamento de cursos d'água nos locais com intervenções (Evidência 25, p. 107) .
Destacou ainda que eventuais alterações de projeto deverão se limitar a incorporar as intervenções já autorizadas ou executadas, como também as medidas de controle ambiental solicitadas pelo IBAMA, sendo vedadas alterações que venham a causar incremento de impacto ambiental negativo. (Evidência 25, p. 108) 
O DNIT, por sua vez, ao requerer a autorização ao órgão ambiental (Ofício 60465/2020/CGMAB/DPP/DNIT SEDE, Evidência 25, p. 103 e 105) , esclareceu que teria sido necessário realizar ajustes para a atualização do projeto. Tais ajustes foram efetivados considerando o tempo transcorrido desde a paralisação das obras, as contínuas ações de manutenção nos trechos não pavimentados do Segmento C que modificaram as características do leito estradal e a necessidade de incorporar as passagens de fauna requeridas pelo IBAMA. Conforme o DNIT, com os ajustes de projeto promoveram-se adequações aos serviços para que fosse tecnicamente possível concluí-los. Ademais, no entendimento da autarquia, esses ajustes seriam benéficos e não gerariam impacto incremental negativo. 
Ainda, de acordo com a autarquia, os serviços de terraplenagem, drenagem, pavimentação e sinalização seriam executados "com o exclusivo intuito de concluir obras não finalizadas no segmento em questão (portanto enquadradas no TAC e dentro dos limites da sentença) ", aos quais seriam acrescentados apenas os serviços necessários à instalação das passagens de fauna definidas anteriormente junto ao IBAMA. (Evidência 25, p. 106) 
Ocorre que, relativamente à atualização do projeto, constata-se o risco de que o empreendimento venha a ser inviabilizado por parte do próprio IBAMA, uma vez que há indicativos de que as obras propostas possam não atender as condições impostas pelo órgão ambiental, mediante o Ofício 225/2020/DILIC, sobretudo por não se limitarem a incorporar as intervenções já regularmente autorizadas e executadas, ou por causarem incremento do impacto ambiental negativo. 
Nesse diapasão, alude-se à solução indicada para a nova plataforma da rodovia. 
1.4. O anteprojeto de reconstrução da BR-319/AM prevê a execução de uma nova plataforma sobre a estrutura anteriormente construída que se converterá em corpo de aterro. Sobre esse corpo de aterro será construída a camada final de acabamento de terraplenagem com 60 cm de espessura (reforço do subleito - tracejado) , sub-base (verde) , base (laranja) e revestimento (traço preto) , conforme mostra a Figura 2 a seguir:      
Figura 2 - Seção Transversal Tipo
Fonte: Anteprojeto de Engenharia para Reconstrução do Segmento C da Rodovia BR-319/AM - Volume 2 - parte integrante do Termo de Referência do Edital 216/2020 (Evidência 25, p. 112) 
1.5. Já o projeto original de reconstrução, que balizava as obras à época do TAC, embora também tenha previsto a adequação da plataforma da rodovia, apresentou solução técnica diversa, composta por reciclagem da camada final existente em uma espessura de 20 cm, sub-base, base e revestimento, conforme demonstra a Figura 3 abaixo:
Figura 3 - Seção Transversal Tipo
Fonte: Projeto Executivo Projeto Executivo de Engenharia de Melhoramentos e Pavimentação da Rodovia BR-319/AM, segmento entre o km 166 e o km 370, Maia Melo Ltda - Tomo II (Evidência 25, p. 110) e Ofício 101/2020/SLD/SPPI/CC/PR (p.118) .
1.6. Cabe destacar ainda que, além de contemplarem soluções distintas de estrutura de pavimento, há uma diferença entre a ampliação de plataforma (alargamento) das duas soluções, conforme demonstrado no quadro de características técnicas abaixo:
Quadro 1 - Comparativo entre características técnicas da pista 
	 Características        Seção Transversal (larguras) 
	Projeto Executivo de Engenharia - Maia Melo Abril/2002 - Segmento: km 166 - km 370 - extensão: 204,0 km
 (Antigo) 
	Anteprojeto - Consórcio EE-Rodovias Amazonas/DNIT     Agosto/2020 - Segmento: km 198,2 - km 250 - extensão: 51,8 km 
 (Novo) 

	Largura total da plataforma
 (superfície acabada) 
	9,30 m
	12,00 m

	Largura total das pistas
	7,00 m
	7,20 m

	Largura acostamentos
	1,00 m para cada lado
	0,90 m para cada lado

	Largura para dispositivos de drenagem
	0,15 m para cada lado
	1,00 m para cada lado

	Largura para implantação de defensas
	-
	0,50 m para cada lado

Elaboração própria.
Fonte: Projeto Executivo Projeto Executivo de Engenharia de Melhoramentos e Pavimentação da Rodovia BR-319/AM, segmento entre o km 166 e o km 370, Maia Melo Ltda (Evidência 25, p. 111) ; Anteprojeto de Engenharia para Reconstrução do Segmento C da Rodovia BR-319/AM - Volume 1 - parte integrante do Termo de Referência do Edital 216/2020 (Evidência 25, p. 114) .
1.7. Portanto, embora o anteprojeto de reconstrução e o projeto original de reconstrução tenham a mesma concepção, qual seja, a pavimentação com a adequação da plataforma da rodovia BR-319/AM, eles apresentam soluções de engenharia distintas, o que pode gerar, eventualmente, acréscimos de impacto ambiental negativo.
Ressalta-se que a nova solução proposta será implementada até mesmo em um segmento de dez quilômetros (km 205 - km 215) que, conforme informação do próprio DNIT (Ofício 60465/2020/CGMAB/DPP/DNIT SEDE, Evidência 25, p. 103-104) , já havia sido pavimentado pelo Exército Brasileiro entre os anos de 2008 e 2009.
Além disso, a elevação do greide da plataforma atual em função da melhoria das condições de drenagem e da instalação de passagens de faunas subterrâneas, segundo o anteprojeto, acarretará um grande volume de terraplenagem correspondente a aterros (Evidência 25 - p. 117) . Conforme anteprojeto, serão necessários 1.204.299,00 m³ de material escavado em caixas de empréstimo para a execução completa da obra. (Evidência 25, p. 113) 
1.8. Como seria esperado, verificou-se também que houve um significativo acréscimo de volume de terraplenagem em relação ao projeto original de reconstrução da rodovia, conforme demonstrado a seguir:
Tabela 1 - Comparativo Volume de Terraplenagem
	Serviço de Terraplenagem
	Escavação (Empréstimos) 
	Escavação média (Empréstimos)  
	Compactação de aterro
	Compactação de aterro média

	Projeto Executivo de Engenharia - Maia Melo Abril/2002 - Segmento: km 166 - km 370 - extensão: 204,0 km  (Antigo)  
	2.673.772,25 m³
	13.106,72 m3/km
	2.305.713,00 m³
	11.302,51 m³/km

	Anteprojeto - Consórcio EE-Rodovias Amazonas/DNIT     Agosto/2020 - Segmento: km 198,2 - km 250 - extensão: 51,8 km (Novo) 
	1.204.299,00 m³
	23.249,01 m3/km
	926.384 m³
	17.883,86 m3/km

	Acréscimo percentual do serviço previsto no Anteprojeto (Novo) em relação ao Projeto Original (Antigo) 
		77,3%
		58,2%

Elaboração própria.
Obs: Estimativa de acréscimo de escavação em caixas de empréstimo (projeto original x anteprojeto) 
Aesc = (23.249,01 - 13.106,72) x 51,8 = 525.370,622 m3
Fonte: Projeto Executivo Projeto Executivo de Engenharia de Melhoramentos e Pavimentação da Rodovia BR-319/AM, segmento entre o km 166 e o km 370, Maia Melo Ltda - TOMO II (Evidência 25, p. 109) ;
Fonte: Anteprojeto de Engenharia para Reconstrução do Segmento C da Rodovia BR-319/AM - Volume 2 - parte integrante do Termo de Referência do Edital 216/2020 (Evidência 25, p. 113) .    
* Cálculo Escavação média: 2.673.772,25/204 = 13.106,72 m3/km
  1.204.299,00/51,8 = 23.249,01 m3/km
** Cálculo Compactação de aterrro média: 2.305.713,00/204 = 11.302,51 m3/km
   926.384,00/51,8 = 17.883,86 m3/km
1.9. Por meio da Tabela 1, nota-se que o projeto original de reconstrução, para 204 km de rodovia, previa a execução do quantitativo de 2.305.713,00 m³ para o serviço de compactação de aterro (11.302,51 m3/km) . Em contrapartida, o anteprojeto de reconstrução prevê, para apenas 51,8 km, um quantitativo de 926.384,00 m³ (17.883,86 m3/km) , ou seja, um incremento de 58,2% em relação ao projeto original da rodovia.
1.10. Cabe destacar que os aterros constituem itens de serviço cuja implementação requer a obtenção de material, no caso solo, oriundo de escavações realizadas no leito da rodovia a ser implantada (cortes) e/ou em depósitos naturais localizados fora da plataforma da rodovia (caixas de empréstimos/jazidas) . No caso em questão, o anteprojeto previu a utilização de material proveniente de caixas de empréstimos/jazidas. (Evidência 25, p. 113) 
1.11. Assim, esse incremento de quantitativo para o serviço de compactação de aterro representou um acréscimo de 525.370,622 m3 de escavação em caixas de empréstimos/jazidas, ou seja, um incremento de 77,38% em relação ao projeto original da rodovia, o que pode gerar, eventualmente, maior impacto ambiental negativo.
Outro ponto a destacar é a previsão de serviços de desmatamento e destocamento em quantidade (área) significativa, conforme consta no orçamento de referência (Evidência 24, p. 2 - peça sigilosa) , sem que o anteprojeto apresente informação/localização onde serão executados esses serviços preliminares, ou mesmo uma comparação em relação ao que estava previsto no projeto original de reconstrução. 
1.12. Além disso, consoante o Ofício 1012/2007/CGMAB/DPP, de 31/8/2007 (Evidência 25, p. 115-116) , enviado ao IBAMA em atendimento às condicionantes estabelecidas no TAC, o Segmento C já havia sido desmatado, portanto, em princípio, à época não mais seriam necessárias novas supressões de vegetação. 
1.13. Assim sendo, verificam-se indícios de que a inclusão, no anteprojeto, de expressivo quantitativo de serviços adicionais de desmatamento e destocamento em relação ao projeto anterior representa um acréscimo de impacto ambiental negativo.
Diante do exposto, propõe-se a realização de oitiva do DNIT e do IBAMA, para manifestação acerca da adequação do Edital RDC-CI 216/2020-00 aos ditames do Termo de Acordo e Compromisso, haja vista os indicativos de que os serviços propostos podem não estar limitados a incorporar as intervenções já regularmente autorizadas e executadas, ou podem causar incremento do impacto ambiental negativo, sobretudo pelo fato de: 
a) o objeto a ser licitado prever soluções para o corpo estradal distintas das previstas no projeto original, considerando inclusive aumento da plataforma acabada;
b) o objeto a ser licitado contemplar a reconstrução com adequação da plataforma da rodovia existente, inclusive em trechos que já teriam sido anteriormente concluídos; 
c) haver acréscimo de aproximadamente 58,2% no volume de terraplenagem em relação ao projeto original de reconstrução da rodovia; 
d) haver sido incluído expressivo quantitativo de serviços adicionais de desmatamento e destocamento em relação ao projeto anterior.
I.10. Ausência de requisitos técnicos do anteprojeto
Verificou-se que o anteprojeto de engenharia considerou estudos insuficientes para a caracterização dos trechos em solo mole e das caixas de empréstimo de material para terraplenagem, contrariando o disposto na Portaria DNIT 496/2014, assim como na Lei 12.462/2011, art. 9º, § 2º, inc. I.
A Lei 12.462/2011 estabelece, em seu art. 9º, § 2º, inc. I, que: 
§ 2º No caso de contratação integrada:
I - o instrumento convocatório deverá conter anteprojeto de engenharia que contemple os documentos técnicos destinados a possibilitar a caracterização da obra ou serviço (...) 
Nas obras rodoviárias a cargo do DNIT, os documentos técnicos necessários para tal caracterização estão especificados na Portaria DNIT 496/2014. As premissas definidas nessa portaria devem ser atendidas quando da elaboração, apresentação, análise e aceitação de anteprojetos de engenharia para licitação de obras no âmbito do RDC, conforme determina a Instrução de Serviço DNIT 13/2019.
Conforme será demonstrado a seguir, constatou-se que, no anteprojeto das obras do Segmento C da BR-319/AM, os requisitos da Portaria DNIT 496/2014 não foram plenamente seguidos, no que diz respeito à caracterização dos trechos em solo mole e das caixas de empréstimo de material para terraplenagem.
III.2.1. Estudos para caracterização dos trechos em solo mole.
Verificou-se a insuficiência de estudos no anteprojeto para a caracterização de trechos de solo mole, uma vez que essa caracterização foi realizada com base em ensaios de sondagem à percussão (SPT) em número insuficiente e em desacordo com os requisitos para os estudos geotécnicos de anteprojetos estabelecidos na Portaria 496/2014 DG/DNIT.
A definição das áreas de solo mole no anteprojeto da BR-319/AM se deu com base em dados de 41 sondagens à percussão (SPT) realizadas ao longo do trecho de 51,8 km. Parte dessas sondagens indicou a ausência de solos moles, e outra parte indicou a presença de solos moles, seja em camadas superficiais, seja em camadas em profundidade (Evidência 14, p. 58-85, e Evidência 15, p. 1-54) .
Os resultados dessas sondagens serviram para enquadrar todo o segmento da rodovia em um determinado tipo de perfil típico de fundação. Para esse enquadramento, o anteprojeto considerou dois possíveis critérios: 
critério da meia distância entre sondagens, o qual estabelece que, entre duas sondagens consecutivas, metade da distância entre estas seria caracterizada segundo o perfil referente à sondagem anterior, e a outra metade conforme o perfil referente à sondagem subsequente; e
critério dos 20% da distância entre sondagens, o qual estabelece que, entre duas sondagens consecutivas, 20% da distância entre estas seria caracterizada segundo o perfil de sondagem com pior fundação.
Assim, cada sondagem serviu para caracterizar um determinado segmento da rodovia. Com base no critério da meia distância entre sondagens, 54% da extensão do trecho da rodovia BR-319 encontra-se assentado em fundação competente. O restante, 46% em fundações com ocorrências de solos compressíveis superficiais ou em profundidade. Por sua vez, conforme o critério dos 20% entre sondagens, 68% da extensão do trecho da rodovia BR-319 encontra-se assentado em fundação competente. O restante, 32% em fundações com ocorrências de solos compressíveis superficiais ou em profundidade (Evidência 14, p. 39) . 
Ocorre que, ao adotar tal procedimento para a caracterização dos trechos em solo mole, o anteprojeto descumpriu os requisitos previstos na Portaria 496/2014 DG/DNIT, especialmente quanto à suficiência dos ensaios de sondagem (Evidência 27) .
Conforme cálculo apresentado na Evidência 26, verificou-se que, pelo critério da meia distância entre sondagens, a extensão média por sondagem dos segmentos caracterizados como sendo de solo mole foi de 1.262 m. Observou-se, ainda, a situação extrema de um único ensaio de SPT caracterizar um segmento de solo mole de 4.040 m de extensão (Evidência 14, p. 43) . 
Pelo critério dos 20% da distância entre sondagens, a extensão média de solo mole caracterizado por sondagem é menor (875 m) , e chega-se a caracterizar um segmento de solo mole com extensão de 2.660 m com uma única sondagem (Evidência 14, p. 44) .
No que diz respeito aos estudos geotécnicos, a Portaria 496/2014 DG/DNIT estabelece:
2.4.1. Estudos Geotécnicos específicos para o corpo estradal
Os estudos geotécnicos deverão ser conduzidos de acordo com a Instrução de Serviço IS-206. O escopo deste item de serviço é descrito a seguir.
 (...) 
2.4.1.2. Estudo do Subleito e de Cortes
Os materiais a serem movimentados na terraplenagem, bem como os materiais constituintes do subleito deverão ser caracterizadas geotecnicamente através da realização de ensaios de tipos e quantidades suficientes, a serem definidas no plano de sondagens/investigações, atendendo-se o mínimo de 01 (uma) a cada 500 m.
 (...) 
As sondagens e coleta de amostras dos cortes para investigação de subleito deverão ser conduzidas ao longo dos segmentos de corte, incluindo horizontes subjacentes ao greide de terraplenagem previsto, para fins de orientação na elaboração dos projetos de pavimentação, terraplenagem e drenagem profunda. Deverão ser realizadas ao longo do eixo de projeto, com espaçamento máximo de 500 m em 500 m, localizados de forma a se ter no mínimo uma sondagem representativa em cada corte, atingindo a profundidade de, no mínimo, 1,50 m abaixo do greide do projeto geométrico, atendendo a sequência eixo, bordo direito, eixo, bordo esquerdo. Quando houver variações consideráveis de material para o subleito, o espaçamento entre as sondagens deverá ser diminuído, de tal forma que permita a perfeita caracterização do subleito estudado.
 (...) 
No caso de existência de solos moles e processos erosivos (comprometendo o corpo estradal) , deverão ser disponibilizadas informações específicas, inclusive relatório de visita técnica, objetivando subsidiar o desenvolvimento do Anteprojeto de Engenharia para RDCi. (grifou-se) 
Ao ser questionado pela equipe de auditoria, o DNIT, por meio da Diretoria de Planejamento e Pesquisa, manifestou seu entendimento no sentido de que a Portaria 496/2014 DG/DNIT não descreveria ou orientaria as ações a serem adotadas, em fase de anteprojeto, quanto às áreas de solos compressíveis e nos locais de implantação dos aterros. 
Nota-se, contudo, que, em que pese a norma não seja específica ao estabelecer as premissas de estudos a serem realizados em trechos em solo mole, não parece ser razoável admitir como suficiente a caracterização da forma como se deu no anteprojeto. 
Conforme o trecho da Portaria 496/2014 DG/DNIT transcrito acima, atribui-se, em linhas gerais, a condução dos estudos geotécnicos aos ditames da IS-206, que é a norma que direciona os estudos geotécnicos em fase de projeto básico e projeto executivo.  
Ao tratar do estudo do subleito, a IS-206 estabelece que, na fase de projeto básico, devem ser executadas sondagens no corpo estradal em intervalos de no máximo 500 metros. Ademais, especifica que, "nas áreas de solos compressíveis e nos locais de implantação dos aterros, deverão ser determinadas as espessuras médias das camadas moles e os valores preliminares das coesões e coeficientes de adensamento, obtidos por sondagem e ensaios especiais, conforme as determinações contidas na norma DNER PRO 381/98 - Projeto de Aterros sobre Solos Moles para Obras Viárias". Esta última, por sua vez, estabelece que "quando o depósito tiver mais que 100 m de extensão, as sondagens a percussão deverão ser realizadas com intervalo não superior a 100 m".
De fato, verifica-se que a Portaria 496/2014 DG/DNIT, ao detalhar o escopo do estudo do subleito, reiterou as diretrizes da IS-206 no que se refere ao intervalo máximo de 500 m para as sondagens do corpo estradal, sendo, porém, omissa quanto aos requisitos para os ensaios em trechos de solo mole.
Entretanto, não faz sentido admitir que tal omissão justificaria a caracterização de solos moles em fase de anteprojeto do modo como se procedeu no caso em análise.
Ora, ao estabelecer requisito equivalente ao previsto para a fase de projeto básico quanto aos ensaios de sondagem do corpo estradal, a Portaria 496/2014 DG/DNIT deixa evidente que tais estudos são importantes para a caracterização da obra em fase de anteprojeto. Não haveria porque ser menos restritivo em relação aos trechos em solo mole, que representam um componente de projeto muito mais sensível, tanto é que a IS-206 requer uma maior precisão de ensaios para fins de caracterização.
Portanto, ratifica-se a insuficiência dos estudos do anteprojeto da BR-319/AM para a caracterização de trechos de solo mole.
Deve-se ressaltar que, para fins da quantificação dos serviços adotada no orçamento referencial da licitação, considerou-se o critério dos 20% da distância entre sondagens, segundo o qual, entre duas sondagens, em que uma apontasse a presença de solos compressíveis e outra não, a extensão de solo mole seria equivalente a 20% da distância entre tais sondagens (e não 50%, tal como adotado no critério da meia distância entre sondagens) . Segundo esclarecimentos prestados pela Diretoria de Planejamento e Pesquisa (DPP/DNIT) , essa medida foi adotada em face das incertezas técnicas e visando à diminuição dos custos do anteprojeto com consequente transferência desse risco à contratada.
Com efeito, tal medida adotada pelo DNIT reduz o risco de dano ao erário decorrente de uma eventual superestimativa do orçamento de referência frente a uma possível situação real da obra em que os volumes de solo mole se mostrem inferiores aos quantificados no anteprojeto. Verifica-se inclusive, que, mesmo se tendo indicado a presença de solos moles em uma extensão de até 24 km (quase metade do trecho a ser contratado) , o custo dos serviços de tratamento de solos moles considerado na planilha orçamentária referencial não apresenta grande relevância em relação ao preço total estimado para obra - cerca de 6% do valor total da obra e 20% do valor total dos serviços de terraplenagem. 
Por outro lado, aumenta-se o risco de insucesso do empreendimento, que seria advindo caso as quantidades reais de solo mole sejam demasiadamente superiores às previstas em anteprojeto (mesmo se considerada a parcela adicional de risco supostamente incorporada ao orçamento referencial) , a tal ponto de inviabilizar a execução da obra, por demandarem custos insuportáveis pelo contratado. Nessa hipótese, incorrer-se-ia à Administração Pública um dano possivelmente até maior, associado a uma obra inconclusa.
Nesse contexto, também cabe sopesar a variabilidade dos custos envolvidos no tratamento dos solos compressíveis, haja vista a diferença entre as soluções a serem adotadas em função das caraterísticas geotécnicas do material. Ou seja, uma caraterização insuficiente da extensão, largura e profundidade dos solos compressíveis pode acarretar fragilidades importantes na orçamentação da obra. 
Ao tratar desse tema, a norma DNER PRO 381/98 ensina:
4.5 Fase de projeto básico
4.5.1 Na fase de projeto básico há necessidade de bem caracterizar os depósitos de solos moles identificando extensões, espessuras e propriedades geotécnicas. Um projeto básico com dados geotécnicos em quantidade e qualidade permitem soluções de projeto bem estudadas e econômicas.
Por estas razões todos os esforços de investigação deverão estar concentrados nesta fase.
4.5.2 As investigações poderão ser realizadas em duas fases: a primeira, objetiva somente a obtenção do perfil geotécnico e constará simplesmente de sondagens a percussão segundo a norma ABNT NBR 6484, sendo pelo menos uma em cada depósito mole. Quando o depósito tiver mais que 100 m de extensão, as sondagens a percussão deverão ser realizadas com intervalo não superior a 100 m. Estes estudos permitirão elaborar um perfil geotécnico detalhado.
4.5.3 Esta primeira fase é em geral suficiente para trechos de solo mole com menos de 3 m de espessura, pois nesse caso é economicamente viável a remoção total da camada mole, eliminando-se totalmente o problema. Entretanto, sempre que a espessura exceder a 3 m, deverão ser estudadas alternativas mais econômicas de se conviver com o solo mole. Nesse caso, investigações geotécnicas mais detalhadas são necessárias para se determinar propriedades geotécnicas do solo mole.
A citada norma também apresenta uma avaliação preliminar das soluções a serem adotadas em função da profundidade do solo compressível e sua influência no custo do tratamento desse material. Para tanto, apresenta a figura reproduzida abaixo:
Figura 4 - Comparativo de custos para soluções para tratamento de solos compressíveis
Fonte: DNER PRO-381/98
Com base nos gráficos da Figura 4, resta evidente a necessidade de se proceder uma caraterização minuciosa das fundações com solos compressíveis, haja vista que para bolsões de solo mole com profundidade superiores a aproximadamente 3,0 m as soluções a serem adotadas se multiplicam e os custos envolvidos são severamente acrescidos.
Assim, diante do exposto, propõe-se a oitiva do DNIT para que se manifeste sobre a insuficiência dos estudos do anteprojeto da BR-319/AM para a caracterização de trechos de solo mole, bem como sobre os riscos advindos da incerteza quanto à suficiência do preço orçado para os serviços.
III.2.1. Estudos para caracterização das caixas de empréstimo.
Verificou-se que a caracterização dos materiais de terraplenagem oriundos de caixas de empréstimo foi realizada com base em ensaios geotécnicos insuficientes, em desacordo com os requisitos estabelecidos na Portaria 496/2014 DG/DNIT.
O indício de irregularidade refere-se especialmente aos empréstimos de materiais destinados a corpo de aterro. A caracterização dos materiais se deu com base em apenas um único ensaio por caixa de empréstimo.
Sobre os estudos geotécnicos, a Portaria 496/2014 DG/DNIT estabelece:
2.4. Estudos Geológicos e Geotécnicos
 (...) 
Fazem parte do presente escopo a elaboração do plano detalhado de sondagens, as consequentes recomendações referentes às obras-de-arte especiais e à estabilização de maciços, com base nas Instruções de Serviços IS-202, IS-206 e as seguintes recomendações:
 (...) 
2.4.2. Estudos de Empréstimo e Ocorrências de Materiais Granulares
Os estudos de áreas de empréstimo de materiais para terraplenagem e pavimentação deverão ser feitos com base nas indicações e necessidade do anteprojeto objetivando:
suprimento de déficit de materiais para composição dos aterros (corpo de aterro e acabamento da terraplenagem) ;
utilização como material de substituição nos segmentos em corte, nos quais os materiais ao nível do greide de terraplenagem não possuam características geotécnicas satisfatórios;
utilização como material granular para pavimentação
Da mesma forma, os estudos realizados (sondagens e ensaios) deverão ser suficientes para uma avaliação segura do volume utilizável e definição das características dos materiais.
Observa-se que a Portaria 496/2014 DG/DNIT determina que os ensaios nas áreas de empréstimo devem ser suficientes para uma avaliação segura do volume utilizável e para definição das características dos materiais.
No caso do anteprojeto do Segmento C da BR-319/AM, a princípio, não se pode considerar que um único ensaio seja suficiente para caracterizar uma caixa de empréstimo, sobretudo por duas razões principais.
A primeira razão é a divergência entre os resultados dos ensaios adotados no anteprojeto e os resultados de ensaios realizados em época anterior, nas mesmas áreas de empréstimo, porém com um maior nível de detalhamento. O quadro a seguir demonstra a divergência entre os resultados de ensaios de Índice de Suporte Califórnia (ISC) entre as duas campanhas de ensaios:
	Quadro 2 - Comparativo entre ensaios 2017/2018 x 2019.

		Empréstimo
	2019
	2017/2018

		Número de ensaios
	ISC (%) 
	Número de ensaios
	ISC (%) (médio) 

	Caixa 1
	1
	2,00
	5
	5,60

	Caixa 2
	1
	2,20
	10
	5,40

	Caixa 3
	1
	2,70
	8
	5,60

	Caixa 4
	1
	3,50
	8
	6,00

	Caixa 5
	1
	6,10
	8
	6,10

	Caixa 6
	1
	2,70
	8
	5,00

	Caixa 8
	1
	4,14
	10
	5,60

	Caixa 11
	1
	8,19
	5
	5,60

	Caixa 12
	1
	9,40
	5
	5,20

	Caixa 15
	1
	3,50
	10
	6,10

	Caixa 16
	1
	2,70
	5
	5,40

	Caixa 17
	1
	5,10
	5
	5,60

	Caixa 18
	1
	6,10
	5
	5,40

	Caixa 19
	1
	2,80
	5
	5,40

	Caixa 20
	1
	4,80
	5
	5,40

	Caixa 21
	1
	4,70
	5
	5,80

	Caixa 22
	1
	5,20
	5
	5,80

	Caixa 23
	1
	8,00
	25
	9,30

	Fonte: elaboração própria com base nos dados do anteprojeto (Evidência 18, p. 15-33) .
	
Ou seja, a obtenção de resultados muito divergentes dos observados na campanha de ensaios anterior justificaria, no mínimo, a realização de novos ensaios com o objetivo de aferir o valor adequado.
A segunda razão é a importância dos resultados desses ensaios, sobretudo os de ISC, visto que foram utilizados para o dimensionamento do pavimento em fase de anteprojeto. Essa premissa torna-se bastante relevante pelo fato de tratar-se de uma contratação integrada, na qual o contratado pode alterar a solução de pavimentação referencial. 
No anteprojeto, o pavimento foi dimensionado considerando um ISC de subleito de 3%, valor que é resultado aproximado da média obtida dos ensaios (2019) menos o desvio padrão - Xmin, conforme se verifica na Evidência 21, p. 6. 
Supondo que o contratado encontre material de empréstimo suficiente para o corpo de aterro com ISC=4%, por exemplo, poderá adotar uma estrutura de pavimento menos robusta (e certamente menos onerosa) do que a prevista no anteprojeto, atendendo ao mesmo desempenho. Ressalta-se que essa hipótese traria, em tese, uma redução de custo para o particular, e não para a Administração, pois no RDCCI o preço do contrato é definido no certame, antes da elaboração e aprovação do projeto básico/executivo.
Vale ainda dizer que, na campanha de ensaios de 2017/2018, não se verificou uma amostra sequer cujo resultado de ensaio de ISC tenha sido inferior a 5%. Tomando por base esses ensaios, e adotando o cálculo estatístico do valor mínimo entre os mínimos de cada caixa de empréstimo, o ISCmin encontrado é de 4,23%, conforme demonstrado na Evidência 28. 
De todo modo, observa-se uma deficiência da normatização do DNIT a respeito do tema, uma vez que a Portaria 496/2014 DG/DNIT não especifica de forma objetiva, qual seria o número de ensaios suficientes para uma adequada caracterização dos empréstimos e ocorrências de materiais granulares para a obra.
Avalia-se que a ausência de uma definição objetiva acerca do nível de detalhamento a ser exigido para esses ensaios configura uma fragilidade para as contratações integradas no RDC, haja vista que os estudos geotécnicos representam uma parte fundamental do anteprojeto de engenharia, pois é a partir destes que se definem os aspectos mais importantes relativos a uma obra rodoviária, que são a terraplenagem e a pavimentação.
As incertezas nesse estudo podem elevar os riscos do empreendimento, acarretando dano ao erário, em caso de superdimensionamento do anteprojeto, ou prejuízos eventualmente não suportáveis pelo contratado, no caso de subdimensionamento do anteprojeto.
Diante do exposto, propõe-se a realização de oitiva do DNIT para que se manifeste sobre a ausência de normativo contemplando requisitos de detalhamento objetivos para os estudos de empréstimos e ocorrências de materiais granulares nos anteprojetos de engenharia para contratações integradas no RDC, bem como em razão das incertezas que as fragilidades nos estudos geotécnicos das caixas de empréstimos podem acarretar neste caso concreto, em especial a possibilidade de superdimensionamento da solução de pavimentação prevista no anteprojeto.  
I.11. Falha no estabelecimento de premissas de garantia de qualidade do objeto licitado
Verificou-se que, no Edital 216/2020-00 originalmente publicado, não foram estabelecidas premissas suficientes para garantir que o objeto a ser entregue pelo contratado apresente qualidade e desempenho compatíveis ou superiores aos previstos no anteprojeto, em descordo com os preceitos do art. 3 º da Lei 12.462/2011.
Tais premissas relacionam-se aos projetos de terraplenagem e pavimentação, bem como aos serviços de implantação de defensas metálicas e de meios fios.
Ressalta-se que, como se verá a seguir, parte das impropriedades foram sanadas pelo DNIT no decorrer da auditoria, mediante alterações promovidas no termo de referência e no anteprojeto de engenharia, as quais ensejaram a prorrogação da data de abertura da licitação para o dia 22/9/2020.
III.3.1. Falha no estabelecimento de premissas de garantia de qualidade quanto ao projeto de pavimentação
O anteprojeto de pavimentação foi desenvolvido no intuito de obter as dimensões (espessuras) das camadas constituintes do pavimento, bem como indicar as características mecânicas dos materiais que constituirão a estrutura, de tal forma a dotá-lo de boas condições funcionais e estruturais, ao longo do período de projeto de dez anos.
Conforme consta do Volume 1 do anteprojeto (Evidência 21, p. 6) , para o dimensionamento do pavimento na fase de anteprojeto, foi adotada a seguinte metodologia:
- Dimensionamento das espessuras mínimas recomendadas pelos Métodos do DNIT (Método do Dr. Murilo Lopes de Souza) - definição de critérios de ruína associado ao pacote estrutural de proteção ao subleito.
- Avaliação mecanística mediante análises pelo modelo da elasticidade linear, com o uso do software AEMC, de modo a determinar as tensões e deformações atuantes no pavimento dimensionado pelo método anterior, comparando-as aos parâmetros admissíveis, segundo a atual literatura técnica de reconhecida validade.
Especialmente com relação à análise mecanística, conforme mencionado, fez-se o uso do software AEMC, que é um programa de Análise Elástica de Múltiplas Camadas que calcula tensões e deformações em estruturas de pavimentos com até oito camadas sob carregamento de rodas do tipo eixo rodoviário.
Em síntese, foram inseridos, no AEMC, dados sobre algumas possíveis estruturas a serem adotadas para o pavimento. Os valores então calculados pelo software foram comparados com valores admissíveis obtidos da literatura técnica aplicável ao tema.
Conforme consta do anteprojeto, após as análises, chegaram-se a quatro alternativas de soluções. Conhecidas essas alternativas, realizou-se uma análise econômica comparativa, a fim de escolher aquela de menor custo. 
Assim, ao final, adotou-se a seguinte estrutura de pavimento: 
Figura 5 - Solução referencial de pavimento do anteprojeto
	Concreto Betuminoso Usinado a Quente - CBUQ (6 cm) 

	Tratamento Superficial Duplo

	Base em Solo-Brita-Cimento (18 cm) 

	Sub-base em Solo Melhorado com Cal (15 cm) 

	Acabamento da terraplenagem em Solo Melhorado com Cal (60 cm) 

Fonte: elaboração própria com base nas informações do anteprojeto (Evidência 21, p. 18) .
Deve-se ressaltar, contudo, que, como se trata de uma contratação integrada, a solução adotada no anteprojeto de engenharia é referencial, ou seja, pode ser alterada pelo contratado. Nesse sentido, é esperado que o edital defina as condições que balizarão os limites para essa possibilidade de alteração.
No caso do Edital 216/202000, tais condições estão estabelecidas no seu Anexo I - Termo de Referência. 
Vale destacar que, em face de questionamentos feitos pela equipe de auditoria, bem como por parte de interessado no âmbito do processo licitatório, acerca das possibilidades de alteração da solução de pavimento, o DNIT promoveu uma revisão do Termo de Referência, tendo incluído novas premissas para o projeto a ser executado pelo contratado.
Na versão do Termo de Referência originalmente publicada (Evidência 8, p. 74-116) , definiu-se que o número "N" a ser adotado no dimensionamento não poderia ser menor que aquele considerado no anteprojeto. Ademais, foram estabelecidas as seguintes premissas para o projeto de pavimentação: 
O projeto de pavimentação deve ser desenvolvido com base em dados recentes, levando em conta os novos estudos de tráfego e de geotecnia a serem realizados pela própria Contratada, visto que as soluções do Anteprojeto são de caráter referencial. Em virtude desses novos estudos, poderão ser propostas soluções diferentes daquela apresentada no Anteprojeto, a depender da necessidade e da comprovação de igual ou melhor desempenho.
 (...) 
Para o desenvolvimento do Projeto de Pavimentação, deve-se considerar que as faixas de aceleração e desaceleração deverão ter a mesma solução de pavimentação prevista para a faixa de rolamento adjacente. Além disso, deve-se adotar a vida útil de projeto indicada no Anteprojeto de Engenharia.
O projeto deverá identificar claramente as deflexões admissíveis, por camada, para fins de acompanhamento e aceitação dos serviços. Deverão ser realizados ensaios geotécnicos específicos de módulo resiliente para todas as camadas estruturais que comporão o pavimento.
Para o dimensionamento do pavimento, devem ser utilizados no mínimo o método do DNIT e a análise mecanicista, e a solução mais segura, tanto em termos de espessura das camadas, como de desempenho mecanístico, deverá ser adotada, devendo serem utilizadas as premissas e metodologias, principalmente quanto à aderência entre camadas, previstas no anteprojeto de engenharia. As alterações efetivadas ainda estarão sujeitas à aceitação e aprovação pelo DNIT. Os coeficientes de equivalência estrutural devem seguir os normativos existentes ou os resultados obtidos na Pista Experimental da AASHTO, com modificações julgadas oportunas.
Na nova versão do Termo de Referência (Evidência 10, p. 74-111) , foram acrescidas as seguintes condições a serem exigidas para o projeto de pavimentação:
Considerando a característica dos solos locais, com alta susceptibilidade à umidade, será obrigatório o uso da cal no reforço do subleito, bem como na sub-base. O projeto mecanicista deverá atender as premissas adotadas no Anteprojeto, ligadas aos conceitos de aderência entre camadas.
Dadas as características climáticas da região, o ligante asfáltico a ser indicado para o revestimento do pavimento deverá ser o CAP-30/45, conforme especificado no Anteprojeto.
Além disso, no novo Termo de Referência, estabeleceu-se um limite máximo para a deflexão no topo do pavimento: 57×102 mm, considerando as condições de aderência entre camadas definidas no anteprojeto - que corresponde ao valor da deflexão na superfície do pavimento verificada na análise mecanística da solução referencial do anteprojeto.
Avalia-se que as alterações promovidas pelo DNIT no Termo de Referência tiveram fundamental importância, haja vista que a definição de premissas de forma mais clara reduziu a possibilidade de dubiedades de interpretações por parte dos licitantes, o que poderia levar ao comprometimento da isonomia e competitividade do certame, bem como o risco de recebimento futuro de uma rodovia com qualidade aquém da expectativa do DNIT.
Ressalta-se, ainda, o risco de dano erário que estaria associado ao não estabelecimento de premissas claras quanto a soluções de materialidade relevante no anteprojeto, tais como a explicitação da obrigatoriedade de utilização do ligante asfáltico CAP30/45 e de cal na sub-base e no acabamento da terraplenagem, que, juntos, representam 27% do orçamento referencial total. 
Segundo a redação original do edital, existia o risco de que tais insumos, previstos pelo DNIT quando da elaboração da estimativa do valor global da contratação, não fossem de fato utilizados pelo contratado, que, em razão da ausência de requisito específico de aceitação do projeto executivo, poderia optar por solução mais barata e de menor qualidade, com o objetivo de maximizar seu lucro em prejuízo da sociedade que receberia uma obra de pior qualidade.
A título de exemplo, demonstra-se, na Evidência 34 (peça sigilosa) , a expressividade da diferença de custo entre as soluções adotadas em anteprojeto para o ligante asfáltico (CAP-30/45) e para o acabamento da terraplenagem (solo tratado com cal) , e outras possíveis soluções que poderiam ser aventadas pelo contratado, caso se mantivessem os termos originais do edital.
Ademais, não havendo uma clara definição de critérios objetivos para se aferir o desempenho de outras alternativas frente às soluções propostas no anteprojeto, as discussões técnicas em fase de projeto passariam a ser dotadas de subjetividade, fato que poderia levar o DNIT a aceitar soluções de qualidade e custo inferiores, ou, de outro modo, poderia gerar impasses, que acarretariam atrasos na execução ou mesmo o abandono da obra por parte do contratado.
Diante da relevância do tema e mesmo tendo sido promovidas importantes alterações no Termo de Referência, entende-se que ainda permanecem fragilidades no estabelecimento de premissas para o projeto de pavimentação. Essas fragilidades decorrem, especificamente, da ausência de uma normatização (procedimentos a serem adotados) para a realização da análise mecanística, bem como da existência de dubiedades quanto à definição da solução da camada final de terraplenagem. 
Tais pontos serão melhor abordados a seguir.
III.3.1.1. Ausência de normatização para a realização da análise mecanística
Constatou-se a ausência de normativo que defina a metodologia a ser adotada na avaliação mecanística quando da análise e aceitação do projeto básico e executivo a ser elaborado pela empresa vencedora do certame da contratação integrada, acarretando a necessidade de emprego, pela equipe do DNIT, de parcela de subjetividade na avaliação do projeto de pavimentação, o que configura afronta ao princípio da impessoalidade previsto no art. 3º da Lei 12.462/2011.
Ao tratar do escopo do projeto de pavimentação, o Termo de Referência estabeleceu as premissas a serem seguidas pelo contratado no dimensionamento do pavimento, conforme segue: 
Para o dimensionamento do pavimento, devem ser utilizados no mínimo o método do DNIT e a análise mecanicista, e a solução mais segura, tanto em termos de espessura das camadas, como de desempenho mecanístico, deverá ser adotada, devendo serem utilizadas as premissas e metodologias, principalmente quanto à aderência entre camadas, previstas no anteprojeto de engenharia.
Definiu-se, portanto, a necessidade de adoção da metodologia de análise mecanística, tal como previsto no anteprojeto. 
Conforme já mencionado, a avaliação mecanística realizada no anteprojeto contemplou análises pelo modelo da elasticidade linear, com o uso do software AEMC, de modo a determinar as tensões e deformações atuantes no pavimento, comparando-as aos parâmetros admissíveis, segundo a atual literatura técnica de reconhecida validade.
O anteprojeto cita que a definição dos parâmetros admissíveis seguiu modelos de fadiga, quais sejam:
modelo de fadiga relacionado à deflexão do pavimento, proposto por Ernesto Preussler e Salomão Pinto, em 1983 (leva em consideração a deflexão recuperável do pavimento de concreto asfáltico) ;
modelo de fadiga relacionado à deformação de tração na fibra inferior no revestimento de CBUQ, proposto pela Federal Highway Administration (FHWA,1976) ;
modelo de fadiga relacionado à tensão de tração na fibra inferior das camadas de solo-brita-cimento e BGTC, proposto por Nascimento (2017) ;
modelo de fadiga relacionado à tensão de tração na fibra inferior das camadas de solo-cimento e solo-cal, proposto por Ceratti (1991) ;
modelo de fadiga relacionado à tensão vertical no topo da camada do subleito, proposto por Yoder e Witczak; leva em consideração a deformação de compressão na face superior do subleito, que pode levar ao afundamento em trilha de rodas; e
modelo de fadiga relacionado à deformação vertical no topo da camada do subleito, proposto por Dormon & Metcalf, 1965.
Não obstante o fato de o anteprojeto haver explicitado os modelos de fadiga então adotados como referência para o seu dimensionamento, não deixou claro que esses modelos serão obrigatoriamente aplicados na avaliação mecanicista a ser empregada quando da análise e aceitação do projeto básico/executivo de pavimentação a ser elaborado pelo contratado. 
Sendo assim, não se descarta a possibilidade de que o contratado proponha soluções baseadas em outros modelos de fadiga, que, eventualmente, lhe proporcionem alguma vantagem construtiva ou econômica, mas que, com base nos modelos adotados de anteprojeto, não se mostrem tecnicamente adequadas ou não possuam desempenho superior.
Ademais, considera-se que a premissa de se utilizarem parâmetros admissíveis "segundo a atual literatura técnica de reconhecida validade" é imprecisa, dando margem à subjetividade na definição dos modelos de fadiga passíveis de serem utilizados. 
Nesse sentido, avalia-se que a elaboração de um normativo técnico, que defina quais os modelos de fadiga a serem aceitos para fins de análises mecanísticas de projetos de pavimentação no âmbito do DNIT, seria uma medida capaz de solucionar esse problema, evitando impasses no processo de elaboração e aceitação do projeto executivo já em fase contratual. 
Ressalta-se que, quanto a esse ponto, a SeinfraRodoviaAviação já se posicionou anteriormente de modo favorável à utilização de normativos técnicos amparados pela administração pública para subsidiar a análise mecanística, conforme relatório do Acórdão 1835/2020-TCU-Plenário (Relatora Min. Ana Arraes - TC Processo 009.942/2018-1) . Vale dizer, inclusive, que, naquela oportunidade, o projetista havia proposto uma estrutura de pavimento dimensionada segundo critérios não devidamente reconhecidos, e que o DNIT, após alertas por parte da equipe técnica deste Tribunal, decidiu alterar o projeto, passando então a adotar os critérios propostos em normativo da administração pública, no caso, a norma IP-DE-P00/001 - DER/SP. Segue trecho do relatório:
55. Outrossim, considera-se acertada a decisão do DNIT, tomada após a diligência do TCU, no sentido de reavaliar o dimensionamento adotado na primeira versão da RPFO encaminhada a este Tribunal, optando ao final por balizar a definição da estrutura do pavimento da BR-135/MA - Lote 2 em normativos técnicos aceitos pela administração pública, no caso, a norma IP-DE-P00/001 do DER/SP. 
56. Estabelecer um disciplinamento segundo critérios próprios de cada projetista, tal como propôs inicialmente a supervisora, pode culminar na adoção de diferentes soluções de pavimentação para um mesmo trecho de rodovia, dependendo do entendimento de cada responsável pela elaboração do projeto. Ademais, projetos elaborados nesses termos estariam carentes de critérios técnicos formalmente estabelecidos, prejudicando sua avaliação, seja por parte do DNIT, seja por parte dos órgãos de controle. 
57. Segundo a norma IP-DE-P00/001 - DER/SP, a verificação mecanicista da estrutura de pavimento é realizada por meio da análise de deslocamentos, tensões e deformações, e, no caso dos pavimentos flexíveis, são considerados críticos o deslocamento vertical recuperável máximo na superfície do revestimento asfáltico, a deformação horizontal específica de tração na fibra inferior do revestimento e a deformação vertical de compressão no topo do subleito (IP-DE-P00/001, item 5.4.3.1, alínea 'c' - peça 115) .
58. Ou seja, não consta, dentre os critérios considerados nessa norma para fins da verificação mecanicista de pavimentos flexíveis, a previsão de se efetuar a comparação direta entre o valor da tensão de tração na superfície inferior do revestimento (extraído do ELSYM5) e o valor da resistência à tração por compressão diametral da mistura asfáltica (obtido em ensaio laboratorial) , tampouco na temperatura específica de 40ºC, critério este proposto pela supervisora no dimensionamento previsto na primeira versão da RPFO.
Além disso, verifica-se que, no caso do próprio anteprojeto ora em análise, houve alteração de premissas de análise. 
Na verificação mecanística adotada no anteprojeto original (Evidência 20, p. 7) , definiu-se, como sendo um dos parâmetros críticos a ser analisado, a tensão de tração na fibra inferior da camada de base, adotando o modelo de fadiga para solos estabilizados com cimento proposto por Ceratti (1991) .
A versão do anteprojeto revisada durante a auditoria (Evidência 21) alterou essa premissa, passando a considerar como sendo crítica, a deformação de tração na fibra inferior da camada de base, adotando o parâmetro admissível calculado segundo o modelo de fadiga para base cimentada tipo BGTC, proposto por Nascimento (Estudo de Desempenho à Fadiga de Base Cimentada Tipo BGTC na BR-101/SE - São Cristóvão, 2017 - Evidência 29) .
Há de se fazer uma ressalva quanto ao fato de que, no texto do anteprojeto de pavimentação já retificado (Evidência 21, p. 7) , cita-se que foi adotado o "modelo de fadiga relacionado à tensão de tração na fibra inferior das camadas de solo-brita-cimento e BGTC, proposto por Nascimento (2017) ". Entretanto, constata-se que, na verificação mecanística, a avaliação foi feita com base no parâmetro de deformação, também proposto nesse mesmo estudo, conforme Evidência 21, p. 10. Apesar da dubiedade de informações do anteprojeto, entende-se que o parâmetro adotado foi apenas o de deformação, uma vez que foi este que balizou a análise.
Desse modo, carece de justificativa o fato de o DNIT ter desconsiderado o modelo de fadiga relacionado à tensão de tração na fibra inferior da camada do solo-brita-cimento e ter adotado exclusivamente a verificação feita com base no parâmetro de deformação.
Ainda sobre esse tema, tomando por base a instrução de projeto IP-DE-P00/001 do Departamento de Estradas de Rodagem de São Paulo (DER/SP) , mesmo que não seja esta uma norma obrigatória a ser seguida pelo DNIT, observa-se que a verificação mecanicista da base (ou sub-base) cimentada se dá por meio da avaliação pelo parâmetro de tensão, e não de deformação, conforme se verifica no trecho a seguir transcrito (item 5.4.3.2, "c", da norma IP-DE-P00/001 do DER/SP) :
Para pavimento de estrutura semi-rígida valem as mesmas considerações realizadas para pavimentos flexíveis com relação à verificação mecanicista da estrutura dimensionada.
No entanto, são considerados críticos o deslocamento vertical recuperável máximo na superfície do revestimento asfáltico, a deformação horizontal de tração na fibra inferior do revestimento asfáltico, a tensão horizontal de tração na fibra inferior da camada cimentada e a deformação vertical de compressão no topo do subleito.
Diante do exposto, verificam-se indícios de irregularidade consubstanciados na ausência do registro das justificativas que embasaram a mudança do modelo de fadiga adotado com relação à camada de base, bem como a alteração do parâmetro crítico, antes relacionado à tensão de tração, e agora relacionado à deformação de tração. Outro indício de irregularidade encontra-se materializado nas dubiedades existentes no anteprojeto no que se refere a tais parâmetros. Ademais, ausência de normativo técnico no âmbito do DNIT que defina os procedimentos a serem adotados na avaliação mecanística revela uma fragilidade quando da análise e aceitação do projeto básico e executivo a ser elaborado pela empresa vencedora do certame da contratação integrada, acarretando a necessidade de emprego, pela equipe do DNIT, de parcela de subjetividade na avaliação do projeto de pavimentação, e dando margem à possibilidade de ocorrência de impasses, atrasos no processo de aceitação do projeto e perda de qualidade do objeto entregue.    
Dados esses indícios de irregularidade, propõe-se a realização de oitiva do DNIT, para que se manifeste sobre: 
os riscos associados a uma possível subjetividade na análise do dimensionamento do pavimento a ser apresentado pelo contratado, em decorrência da falta de normativo técnico no âmbito do DNIT que defina quais os modelos de fadiga a serem aplicados nas análises mecanísticas de projetos de pavimentação;
as razões da alteração do modelo de fadiga adotado para a camada de base em solo-brita-cimento, bem como da alteração do parâmetro admissível, antes relacionado à tensão de tração, e agora relacionado à deformação de tração; e
a existência de dubiedades de informação no anteprojeto no que se refere ao parâmetro admissível para camada de base (tensão ou deformação de tração) .
III.3.1.2.  Existência de dubiedades quanto à definição da solução da camada final de terraplenagem
A concepção de pavimento adotada no anteprojeto de engenharia previu o emprego de cal nas camadas finais de terraplenagem (60 cm) , com base nas seguintes justificativas: 
Mesmo que os cálculos indiquem, para algumas das hipóteses, que os parâmetros admissíveis são atingidos, o fato dos materiais de subleito serem excessivamente expansivos e com curvas de compactação bastante "aguçadas" indica a necessidade de estabilização química mediante emprego de melhoradores de desempenho tipo cal, para as camadas finais de terraplenagem, sob pena de que a suscetibilidade do material à água torne seu desempenho inadequado mesmo com pequenas variações de umidade.
Ocorre que, ao estabelecer as premissas para o projeto de pavimentação, o Termo de Referência não trouxe garantias de que a referida solução para tratamento da camada final de terraplenagem proposta em anteprojeto seja executada. Isso porque, no projeto de pavimentação reportou-se à tal camada do pavimento como sendo um reforço de subleito (e não uma camada final de terraplenagem) e, ainda, sem especificar a sua espessura, conforme transcrito a seguir:
Considerando a característica dos solos locais, com alta susceptibilidade à umidade, será obrigatório o uso da cal no reforço do subleito, bem como na sub-base.  
Avalia-se que tal premissa, da forma como foi posta, pode dar margem ao entendimento, por parte do licitante, de que não haveria a obrigatoriedade de uso da cal em toda a camada final de terraplenagem. 
Ademais, verifica-se, inclusive, que, do ponto de vista do desempenho mecanístico, uma estrutura com ISC de subleito de 4% (apenas 1% a mais que o ISC de subleito adotado no anteprojeto - 3%) , atenderia aos parâmetros admissíveis com o emprego de cal em uma camada de apenas 20 cm de espessura, conforme simulação feita no AEMC apresentada no quadro a seguir:
Quadro 3 - Comparativo entre parâmetros mecanísticos da solução de anteprojeto e de solução hipotética
	Parâmetros admissíveis considerados na análise mecanística 
 (valores limites máximos exigidos, calculados segundo as equações de fadiga definidas no anteprojeto) 

	D (0,01 mm) 
	¿ rev (m/m) 
	¿t base (m/m) 
	¿t sub-base (MPa) 
	¿v subl (MPa) 
	¿ subl (m/m) 

	75,5
	3,22E-04
	1,64E-04
	0,48
	1,05
	4,43E-04

	Parâmetros calculados no AEMC para a solução de anteprojeto
 (CBUQ = 6 cm, BASE Solo-Brita-Cimento = 18 cm, SUB-BASE Solo Melhorado com Cal = 15 cm, CAMADA FINAL DA TERRAPLENAGEM em Solo Melhorado com Cal = 60 cm, SUBLEITO com ISC=3%) 

	D (0,01 mm) 
	¿ rev (m/m) 
	¿t base (m/m) 
	¿t sub-base (MPa) 
	¿v subl (MPa) 
	¿ subl (m/m) 

	57
	0,00E+00
	1,12E-04
	0,0372
	0,0294
	7,80E-05

	Parâmetros calculados no AEMC para a solução hipotética
 (CBUQ = 6 cm, BASE Solo-Brita-Cimento = 18 cm, SUB-BASE Solo Melhorado com Cal = 15 cm, CAMADA FINAL DA TERRAPLENAGEM em Solo Melhorado com Cal = 20 cm, SUBLEITO com ISC=4%) 

	D (0,01 mm) 
	¿ rev (m/m) 
	¿t base (m/m) 
	¿t sub-base (MPa) 
	¿v subl (MPa) 
	¿ subl (m/m) 

	51,4
	0,00E+00
	1,18E-04
	0,042
	0,0149
	1,05E-04

Fonte: elaboração própria, com base nas informações do anteprojeto (Evidência 21, p. 11-12) e de simulação realizada no AEMC (Evidência 30) . Detalhamento dos parâmetros avaliados: D (deflexão na superfície do revestimento) ; ¿ rev  (deformação de tração na fibra inferior do revestimento de CBUQ) ; ¿t base (deformação de tração na fibra inferior da camada de base) ; ¿t sub-base (tensão de tração na fibra inferior da camada de sub-base) ; ¿v subl (tensão vertical no topo da camada do subleito) ; ¿ subl (deformação vertical no topo da camada do subleito) .
Adicionalmente, vale ressaltar que o custo total da execução da camada final dos aterros com tratamento com cal previsto no orçamento referencial possui significativa materialidade (Evidência 23, p. 2 - peça sigilosa) e é muito superior ao custo da execução caso realizada sem esse tipo de tratamento. Ou seja, a diminuição da espessura da camada de solo a ser tratada com cal traria um ganho financeiro considerável para o contratado.
Destarte, ratifica-se a existência de risco de proposição de solução distinta, por parte do licitante/contratado, que não contemple o uso da cal em toda a camada final da terraplenagem (60 cm) , o que, no entendimento desta equipe de auditoria, configuraria uma perda de qualidade em relação à solução referencial do anteprojeto, tomando por base, inclusive, a própria justificativa trazida neste documento. 
Diante do exposto, propõe-se a realização de oitiva do DNIT para que se manifeste sobre a questão.
III.3.2. Falha no estabelecimento de premissas de garantia de implantação de defensas metálicas
Verificou-se que, apesar de o anteprojeto de engenharia original haver adotado a implantação de defensas metálicas em toda a extensão do trecho (e incluído o respectivo custo na estimativa de valor global da licitação) , tal premissa não foi indicada no termo de referência como uma exigência a ser cumprida pelo contratado.
O escopo do projeto de obras complementares apresentado no termo de referência original (Evidência 8, p. 88) definiu, quanto às defensas, que:
As defensas estão previstas segundo a ABNT NBR-15486/2007 e em segmentos que antecedem e sucedem obras-de-arte especiais (cabeceiras de pontes) e locais potencialmente perigosos, tais como altura do aterro segundo a NBR-15486/2007 ou lados externos de trechos com curvas acentuadas.
No caso do segmento C da BR-319/AM, o fator determinante no anteprojeto para a adoção de defensas em toda a extensão da rodovia foi a altura dos aterros. 
Entretanto, não obstante a geometria prevista para a rodovia contar com aterros relativamente altos (neste caso, superiores a 1,5 m) em grande parte da sua extensão, parte do trecho (cerca de 14% do lado direito e 50% do lado esquerdo - Evidência 31, p. 53) possui aterros inferiores a 1,5 m (limite para dispensa do uso de defensas, conforme a norma NBR-15486/2007) . 
Sendo assim, o contratado atenderia o termo de referência executando um quantitativo de defensas inferior ao adotado no anteprojeto de engenharia.
Ademais, a inexecução das defensas em sua extensão total poderia acarretar dano ao erário, sobretudo considerando que o serviço representava o item mais relevante da planilha orçamentária do anteprojeto (Evidência 23, p. 7 - item sigiloso) .
Com a alteração do edital, conforme novos Termo de Referência (Evidência 10, p. 87) e orçamento referencial (Evidência 24 - peça sigilosa) , o DNIT excluiu a previsão de execução de defensas no âmbito da presente contratação, optando-se por executá-las por meio de contrato específico. Contudo, manteve no escopo do contrato a elaboração do projeto executivo contemplando a análise quanto à necessidade de implantação de defensas.
Tendo em vista as medidas adotadas, considera-se sanada a irregularidade não sendo necessárias propostas de encaminhamento.
III.3.3. Falha no estabelecimento de premissas de garantia de implantação de meios fios.
Verificou-se que o orçamento referencial considerou a execução de meios fios em toda a extensão da rodovia, embora tal premissa não tenha sido indicada no termo de referência originalmente publicado como uma exigência a ser cumprida pelo contratado.
O termo de referência original (Evidência 8, p. 74-116) não havia feito qualquer menção específica à implantação de meios fios, indicando apenas os normativos aplicáveis ao tema, os quais deveriam ser seguidos na execução do projeto de drenagem
Nem mesmo o anteprojeto de engenharia original havia deixado clara essa premissa, pois estabeleceu apenas que: " (...) para este Anteprojeto, o meio-fio foi concebido lateralmente à via, com o duplo objetivo de promover a segurança viária e ainda conduzir ao deságue seguro as águas".
A ausência da referida premissa nos documentos do edital poderia acarretar a inexecução dos meios fios na extensão total prevista, uma vez que os normativos técnicos não exigem tal solução nos termos adotados no anteprojeto. 
A publicação IPR-739 - Diretrizes Básicas para Elaboração de Estudos e Projeto Rodoviários - Instruções para Acompanhamento e Análise - prevê que os meios-fios "devem ser adotados nos aterros superiores a 3 metros e nas travessias urbanas" e que, para adotá-los em outras situações, faz-se necessária justificativa técnica (IPR-739, p. 452) .
No caso em questão, a maior parte da rodovia apresentará aterros inferiores a três metros (Evidência 31, p. 53) , sendo assim, seria possível que o contratado atendesse o termo de referência executando um quantitativo de meios-fios bastante inferior ao adotado no orçamento.
Ademais, essa inexecução poderia acarretar dano ao erário, sobretudo considerando que a implantação de meios fios representa um item relevante da planilha orçamentária do anteprojeto, conforme Evidência 23, p. 4 (peça sigilosa) .
Com a alteração do edital, o Termo de Referência passou a tratar a questão (Evidência 10, p. 85) , definindo que:
No caso dos meio-fio  (sic) , a extensão prevista no Anteprojeto aprovado deverá ser obedecida tendo em vista a característica da região pela alta pluviometria, disciplinando a drenagem. Além disso, não serão aceito (sic)  modelo diverso daquele previsto no Anteprojeto.
Tendo em vista as medidas adotadas, considera-se sanada a irregularidade, não sendo necessárias propostas de encaminhamento.
I.12. Falha na quantificação e precificação de serviços no orçamento de referência da licitação
Constataram-se falhas na quantificação e precificação de serviços no orçamento das obras do Lote C da BR-319/AM que culminaram num sobrepreço de 7,85% do valor originalmente estimado pelo DNIT (Evidências 32 e 33 - peças sigilosas) , em desacordo ao estabelecido no inciso II, art. 9º da Lei 12.462/2011. 
Ressalta-se que, como se verá a seguir, o DNIT, ao tomar ciência das falhas durante a auditoria, providenciou as devidas correções no orçamento referencial. 
III.4.1. Erro no quantitativo do serviço de "concreto asfáltico - CBUQ - faixa B": 
A planilha de serviços do orçamento original considerou o quantitativo de 51.789,69 t desse serviço para execução da obra, no entanto, a memória de cálculo do anteprojeto de engenharia estabelece que o quantitativo necessário para execução do serviço é de 34.532,46 t. 
Em resposta a questionamento por meio do Ofício 02-135/2020 - Equipe de Auditoria, a autarquia, por intermédio do Ofício 88256/2020/ACE-DG/DG/DNIT SEDE (Evidência 2 - peça sigilosa) , justificou que teria havido uma redução no volume de CBUQ no anteprojeto de engenharia que não teria sido considerada no orçamento, o que seria corrigido. 
Essa falha acarretou um sobrepreço no item de serviço "concreto asfáltico - CBUQ - faixa B - areia e brita comerciais", bem como nos itens referentes a aquisição e transporte de CAP 30/45, conforme demonstrado na Evidência 32 (peça sigilosa) . 
Por meio do Ofício 94514/2020/ACE-DG/DG/DNIT SEDE (Evidência 6 - peça sigilosa) , o DNIT apresentou novo orçamento, corrigindo o quantitativo excedente dos itens de CBUQ e de CAP 30/45. 
Assim, considera-se sanada a irregularidade, não sendo necessárias propostas de encaminhamento.
III.4.2. Erro no quantitativo de "fornecimento e implantação de placa em aço - película III+III": 
A planilha de serviços do orçamento original estabeleceu o quantitativo de 11.961,20 m², no entanto, a memória de cálculo do anteprojeto de sinalização permite obter um quantitativo aproximado de 378 m². 
Em resposta a questionamento feito por meio do Ofício de Requisição 04-135/2020 - Equipe de Auditoria, o DNIT informou, por meio do Ofício 88269/2020/ACE - DG/DG/DNIT SEDE (Evidência 4)  que teria ocorrido um erro de fórmula no somatório desse item, o que seria devidamente corrigido no orçamento. 
O impacto financeiro desse erro de quantificação no orçamento foi significativo, conforme demonstra a Evidência 32 (peça sigilosa) . 
Por meio do Ofício 94514/2020/ACE-DG/DG/DNIT-SEDE (Evidência 6 - peça sigilosa) , a autarquia enviou novo orçamento, tendo corrigido o quantitativo de placas em aço.
Assim, considera-se sanada a irregularidade, não sendo necessárias propostas de encaminhamento.
III.4.3. Antieconomicidade na forma de execução do serviço de conformação de caixas de empréstimos e jazidas 
Para remunerar o serviço de conformação das caixas de empréstimo e jazidas, o orçamento  original adotou o item de serviço "conformação do terreno", que prevê, em sua composição, a execução do serviço de forma manual (sem uso de equipamentos) , com custo total materialmente relevante, conforme Evidência 23, p. 2 (peça sigilosa) . 
Ao ser questionado pela equipe de auditoria (Ofício de Requisição 02-135/2020 - Equipe de Auditoria) acerca do referido serviço, inclusive sobre forma de execução, o DNIT, mediante o Ofício 87635/2020/ACE - DPP/DPP/DNIT SEDE (Evidência 2 - peça sigilosa) , esclareceu: 
Com relação a escolha do serviço "conformação de aterro manual", de fato, reconhecemos não ser o mais adequado, haja vista a magnitude das áreas a serem conformadas. Dessa forma, o serviço em questão poderá ser alterado para "Regularização de superfície com motoniveladora". 
Assim procedendo, o DNIT, por meio do Ofício 94514/2020/ACE-DG/DG/DNIT-SEDE (Evidência 6 - peça sigilosa) , apresentou novo orçamento, no qual passou a adotar, para o referido serviço, o item "regularização de superfície com motoniveladora", cujo preço unitário é significativamente inferior, o que importou em considerável redução no orçamento, conforme demonstra a Evidência 32 (peça sigilosa) . 
Assim, considera-se sanada a irregularidade, não sendo necessárias propostas de encaminhamento.
Esclarecimentos sobre a adequação do preço contratado
No que concerne à avaliação da compatibilidade do preço orçado com o valor de mercado, aplicou-se a metodologia da Curva ABC (Evidência 33 - peça sigilosa) , que é ferramenta útil para examinar, com razoável precisão, a ocorrência de eventual sobrepreço/superfaturamento. Em auxílio, utilizou-se o Sistema de Auditoria de Orçamentos de Obras (SAO) desenvolvido pelo TCU.
Na análise empreendida, selecionaram-se trinta itens de serviços do orçamento de referência da licitação, que representaram uma amostra de 80,00% do valor total.
Após a análise, apurou-se um sobrepreço potencial de 9,81% em relação à amostra analisada e de 7,85% sobre o orçamento do edital de licitação do DNIT.
Conforme relatado no Achado III.4, após questionamento da equipe de auditoria do TCU em relação aos itens com sobrepreço, a autarquia revisou o orçamento, corrigindo efetivamente os itens que apresentavam falhas. 
Conclusão 
Trata-se de fiscalização realizada no Departamento Nacional de Infraestrutura de Transportes - DNIT entre 24/6/2020 e 15/8/2020, tendo como objeto o Edital 216/2020-00, relativo à contratação de empresa para elaboração dos projetos básico e executivo de engenharia e execução das obras para reconstrução do Lote C, na rodovia BR-319/AM, sob a égide do Regime Diferenciado de Contratações - Contratação Integrada (RDC-CI) .
Neste trabalho, foram apontados os seguintes indícios de irregularidade:
Achado III.1 - Ausência de garantia de viabilidade ambiental da obra: trata-se de indícios de que a licitação está sendo realizada sem a imprescindível garantia da viabilidade ambiental das obras a serem contratadas, haja vista que não está suficientemente claro que o empreendimento atende as condicionantes estabelecidas pelo órgão ambiental (IBAMA) ;
Achado III.2 - Ausência de requisitos técnicos do anteprojeto: trata-se da constatação de que estudos geotécnicos do anteprojeto se mostraram insuficientes para uma adequada caracterização dos trechos em solo mole e das caixas de empréstimo de material para terraplenagem, contrariando o disposto na Portaria DNIT 496/2014, assim como na Lei 12.462/2011.
Achado III.3 - Falha no estabelecimento de premissas de garantia de qualidade do objeto licitado: constatou-se a ausência de premissas suficientes para garantir que o objeto a ser entregue pelo contratado apresente qualidade e desempenho compatíveis ou superiores aos previstos no anteprojeto, em descordo com os preceitos do art. 3 º da Lei 12.462/2011. Tais premissas relacionam-se aos projetos de terraplenagem e pavimentação, bem como aos serviços de implantação de defensas metálicas e de meios fios.
Achado III.4 - Falha na quantificação e precificação de serviços no orçamento de referência da licitação: refere-se a incorreções no orçamento estimativo, que culminaram num sobrepreço de 7,85% do valor originalmente estimado pelo DNIT, em desacordo ao estabelecido no inciso II, art. 9º da Lei 12.462/2011.
Diante do Achado III.1, propõe-se a oitiva do DNIT e do IBAMA para manifestação acerca da adequação do objeto do Edital RDC-CI 216/2020 às condicionantes estabelecidas no Termo de Acordo e Compromisso, firmado em 27/6/2007, e no Ofício 225/2020/DILIC, haja vista os indícios de descumprimento de premissas neles constantes, a exemplo dos indicativos de que os serviços propostos podem não estar limitados a incorporar as intervenções já regularmente autorizadas e executadas, ou podem causar incremento do impacto ambiental negativo.
O Achado III.2 também enseja proposta oitiva do DNIT, para manifestação sobre as irregularidades, haja vista os indícios de descumprimento dos termos estabelecidos na Portaria DNIT 496/2014, especialmente no que se refere à suficiência dos estudos geotécnicos realizados para embasar as soluções de engenharia constantes do anteprojeto. 
Quanto ao Achado III.3, parte das impropriedades foram sanadas pelo DNIT ainda no decorrer da auditoria, mediante alterações promovidas no termo de referência e no anteprojeto de engenharia, as quais ensejaram a prorrogação da data de abertura da licitação para o dia 22/9/2020. Quanto às falhas ainda pendentes, associadas ao projeto de pavimentação, propõe-se a realização de oitiva do DNIT.
No que se refere ao Achado III.4, não são necessárias propostas de encaminhamento, já que o DNIT, ao tomar ciência das falhas durante a auditoria, providenciou as devidas correções no orçamento referencial. 
A partir dos resultados do trabalho, pode-se também responder as questões de auditoria formuladas.
1.14. Com relação à Questão 1 (O edital de licitação tem cláusulas que visam garantir a qualidade dos serviços sem restringir a competitividade do certame?) , com base nos elementos analisados, não se verificaram irregularidades nas cláusulas do Edital 216/2020-00 quanto aos aspectos citados.
1.15. Sobre a Questão 2 (O anteprojeto do RDC-CI contempla os requisitos mínimos exigidos para o tipo de empreendimento?) , a resposta é negativa, haja vista os Achados III.2 e III.3.
1.16. Quanto à Questão 3 (Os preços dos serviços definidos no orçamento da obra são compatíveis com os valores de mercado?) , apontou-se sobrepreço no orçamento de referência da licitação inicialmente adotado pelo DNIT, o qual, entretanto, foi tempestivamente corrigido ainda durante os trabalhos de auditoria, conforme relatado no Achado III.4.
1.17. Sobre a Questão 4 (Existe licença prévia ambiental para a licitação das obras?) , a resposta negativa, uma vez que não há licença prévia, entretanto o empreendimento está sendo licitado com base em um Termo de Ajuste e Compromisso, cuja validade está sendo objeto de questionamento ao DNIT e ao IBAMA, conforme Achado III.1.
Entre os benefícios estimados desta fiscalização pode-se mencionar: a correção de sobrepreço com consequente redução do valor estimativo da licitação em 7,85%;a implementação, no instrumento convocatório, de melhores garantias de qualidade da obra a ser entregue pelo contratado; e a possibilidade de melhoria dos normativos do DNIT a serem aplicados em contratações futuras. 
 Por fim, há de se ressaltar a proatividade dos gestores do DNIT, tendo em vista que boa parte das medidas saneadoras que seriam propostas em decorrência dos achados da auditoria, especialmente relacionadas aos Achados III.3 e III.4, foram tempestivamente providenciadas, mediante as alterações promovidas no termo de referência e no anteprojeto de engenharia e a revisão do preço referencial da licitação.
Proposta de encaminhamento
Ante todo o exposto, submetem-se os autos à consideração superior, propondo que o Tribunal:
a) determine, nos termos do inciso V, art. 250 do Regimento Interno do TCU, a oitiva do Departamento Nacional de Infraestrutura de Transportes, para que se manifeste sobre os seguintes indícios de irregularidade:
a.1) indícios de inadequação do objeto do Edital RDC-CI 216/2020 às condicionantes estabelecidas pelo IBAMA no Termo de Acordo e Compromisso, firmado em 27/6/2007, e no Ofício 225/2020/DILIC, haja vista que os serviços propostos no escopo do anteprojeto e do termo de referência podem não estar limitados a incorporar as intervenções já regularmente autorizadas e executadas, ou podem causar incremento do impacto ambiental negativo, sobretudo pelo fato de: 
a.1.1) 	o objeto a ser licitado adotar soluções para o corpo estradal distintas das previstas no projeto original, considerando inclusive aumento da plataforma acabada;
a.1.2) 	o objeto a ser licitado contemplar a reconstrução com adequação da plataforma da rodovia existente, inclusive em trechos que já teriam sido anteriormente concluídos; 
a.1.3) 	haver acréscimo de aproximadamente 58,2% no volume de terraplenagem em relação ao projeto original de reconstrução da rodovia; 
a.1.4) haver sido incluído expressivo quantitativo de serviços adicionais de desmatamento e destocamento em relação ao projeto anterior;
a.2) insuficiência dos estudos do anteprojeto da BR-319/AM para a caracterização de trechos de solo mole, em desacordo com a Lei 12.462/2011, art. 9º, § 2º, inc. I, e com interpretação extraída da Portaria 496/2014 DG/DNIT, e os consequentes riscos de dano ao erário ou de insucesso do empreendimento advindos da incerteza quanto à suficiência do preço orçado para os serviços;
a.3) insuficiência dos estudos geotécnicos do anteprojeto da BR-319/AM para a caracterização das caixas de empréstimo, em desacordo com a Lei 12.462/2011, art. 9º, § 2º, inc. I, e com interpretação extraída da Portaria 496/2014 DG/DNIT e os consequentes riscos de dano ao erário advindos da incerteza quanto à representatividade do preço orçado para os serviços de terraplenagem e pavimentação;
a.4) falhas no estabelecimento de premissas de garantia de qualidade do projeto de pavimento, em descordo com os preceitos do art. 3 º da Lei 12.462/2011, sobretudo em decorrência de:
a.4.1) dubiedades quanto à definição da solução da camada final de terraplenagem, acarretando risco de proposição, por parte do licitante/contratado, de solução que não contemple o uso da cal em toda a camada final da terraplenagem (60 cm) , o que, conforme justificativa no próprio anteprojeto, configuraria uma perda de qualidade em relação à solução referencial do anteprojeto.
a.4.2) subjetividade na análise do dimensionamento do pavimento a ser apresentado pelo contratado, em decorrência da falta de normativo técnico no âmbito do DNIT que defina quais os modelos de fadiga a serem aplicados nas análises mecanísticas de projetos de pavimentação;
a.4.3) ausência de registro das justificativas que embasaram a alteração do modelo de fadiga adotado para a camada de base em solo-brita-cimento, bem como a alteração do parâmetro admissível, antes relacionado à tensão de tração, e agora relacionado à deformação de tração; e
a.4.4) dubiedades de informação no anteprojeto no que se refere ao parâmetro admissível para camada de base (tensão ou deformação de tração) .
b) determine, nos termos do inciso V, art. 250 do Regimento Interno do TCU, a oitiva do Instituto Brasileiro do Meio Ambiente e dos Recursos Naturais Renováveis, para que, no prazo de quinze dias, se manifeste sobre a validade do Termo de Acordo e Compromisso como instrumento balizador do licenciamento ambiental das obras do segmento C da BR-319/AM, haja vista os indicativos de que os serviços propostos no escopo do Edital RDC-CI 216/2020-00 podem não estar limitados a incorporar as intervenções já regularmente autorizadas e executadas, ou podem causar incremento do impacto ambiental negativo, sobretudo pelo fato de: 
b.1) 	o objeto a ser licitado prever soluções para o corpo estradal distintas das previstas no projeto original, considerando inclusive aumento da plataforma acabada;
b.2) 	o objeto a ser licitado contemplar a reconstrução com adequação da plataforma da rodovia existente, inclusive em trechos que já teriam sido anteriormente concluídos; 
b.3) 	haver acréscimo de aproximadamente 58,2% no volume de terraplenagem em relação ao projeto original de reconstrução da rodovia; 
b.4) 	haver sido incluído expressivo quantitativo de serviços adicionais de desmatamento e destocamento em relação ao projeto anterior.
3.	Por meio do despacho de peça 51, acolhi a proposta de encaminhamento da unidade técnica especializada e autorizei a promoção das oitivas, conforme o relatório da fiscalização.
4.	Após a promoção das comunicações processuais pertinentes, foram apresentados, pelo Dnit e pelo IBAMA, as justificativas requeridas. Ato contínuo, a equipe responsável pelo exame do processo no âmbito da Secretaria de Fiscalização de Infraestrutura Rodoviária e de Aviação Civil produziu a instrução final de mérito transcrita a seguir (peça 69) , cuja proposta de encaminhamento contou com a anuência do escalão dirigente da referida unidade técnica especializada (peças 70/71) :
	INTRODUÇÃO
Trata-se de análise das respostas às oitivas direcionadas ao Departamento Nacional de Infraestrutura de Transportes (DNIT) e ao Instituto Brasileiro do Meio Ambiente e dos Recursos Naturais Renováveis (Ibama) , em razão de indícios de irregularidades apurados na Fiscalização 135/2020, realizada no Edital 216/2020-00, relativo à contratação de empresa para elaboração dos projetos básico e executivo de engenharia e execução das obras para reconstrução do Lote C, na rodovia BR-319/AM, no segmento compreendido entre o km 198,2 e o km 250,0 (extensão total de 51,8 km) , sob a égide do Regime Diferenciado de Contratações - Contratação Integrada (RDC-CI) .
HISTÓRICO
A referida fiscalização foi realizada no âmbito do Fiscobras 2020, no período de 24/5/2020 a 15/8/2020.
Segundo o Relatório de Fiscalização 135/2020 (peça 48) , foram apontados os seguintes indícios de irregularidade:
a) Achado III.1 - Ausência de garantia de viabilidade ambiental da obra: verificaram-se indícios de que a licitação objeto do Edital 216/2020-00 estaria sendo realizada sem a imprescindível garantia da viabilidade ambiental das obras a serem contratadas, haja vista os indícios de que o objeto a ser realizado, definido de acordo com o anteprojeto e o termo de referência, não atenderia às condicionantes estabelecidas pelo órgão ambiental (Ibama) no âmbito do Termo de Acordo e Compromisso (TAC) , firmado em 27/6/2007, em afronta à Lei 12.462/2011, art. 9º, § 2º, inciso I, alínea "d". 
b) Achado III.2 - Ausência de requisitos técnicos do anteprojeto: em síntese, verificou-se que o anteprojeto de engenharia considerou estudos insuficientes para a caracterização dos trechos em solo mole e das caixas de empréstimo de material para terraplenagem, contrariando o disposto na Portaria DNIT 496/2014, assim como na Lei 12.462/2011, art. 9º, § 2º, inciso I. 
c) Achado III.3 - Falha no estabelecimento de premissas de garantia de qualidade do objeto licitado: apontou-se que, no Edital 216/2020-00, não foram estabelecidas premissas suficientes para garantir que o objeto a ser entregue pelo contratado apresente qualidade e desempenho compatíveis ou superiores aos previstos no anteprojeto, em descordo com os preceitos do art. 3º da Lei 12.462/2011. Ressalta-se que parte das impropriedades foram sanadas pelo DNIT no decorrer da auditoria, mediante alterações promovidas no termo de referência e no anteprojeto de engenharia, as quais ensejaram a prorrogação da data de abertura da licitação para o dia 22/9/2020.
d) Achado III.4 - Falha na quantificação e precificação de serviços no orçamento de referência da licitação: constataram-se falhas na quantificação e precificação de serviços no orçamento das obras do Lote C da BR-319/AM que culminaram num sobrepreço de 7,85% do valor originalmente estimado pelo DNIT, em desacordo ao estabelecido no inciso II do § 2º do art. 9º da Lei 12.462/2011. Ressalta-se que o DNIT, ao tomar ciência das falhas durante a auditoria, providenciou as devidas correções no orçamento referencial.
Diante do Achado III.1, a equipe de auditoria propôs a oitiva do DNIT e do Ibama para manifestação acerca da adequação do objeto do Edital 216/2020-00 às condicionantes estabelecidas no Termo de Acordo e Compromisso, firmado em 27/6/2007, e no Ofício 225/2020/DILIC, emitido pela Diretoria de Licenciamento Ambiental do Ibama, haja vista os indícios de descumprimento de premissas neles constantes, a exemplo dos indicativos de que os serviços propostos podem não estar limitados a incorporar as intervenções já regularmente autorizadas e executadas, ou podem causar incremento do impacto ambiental negativo.
O Achado III.2 também ensejou proposta oitiva do DNIT, para manifestação sobre as irregularidades, haja vista os indícios de descumprimento dos termos estabelecidos na Portaria DNIT 496/2014, especialmente no que se refere à suficiência dos estudos geotécnicos realizados para embasar as soluções de engenharia constantes do anteprojeto. 
Quanto ao Achado III.3, parte das impropriedades foram sanadas pelo DNIT ainda no decorrer da auditoria, mediante alterações promovidas no termo de referência e no anteprojeto de engenharia, as quais ensejaram a prorrogação da data de abertura da licitação para o dia 22/9/2020. Quanto às falhas ainda pendentes, associadas ao projeto de pavimentação, propôs-se a realização de oitiva do DNIT.
No que se refere ao Achado III.4, não foram necessárias propostas de encaminhamento, já que o DNIT, ao tomar ciência das falhas durante a auditoria, providenciou as devidas correções no orçamento referencial. 
Após a concordância do titular da unidade técnica (peça 50) , o relatório foi submetido ao relator, Ministro Aroldo Cedraz, em 24/8/2020. 
O relator acolheu a proposta de encaminhamento da unidade técnica, determinando, mediante despacho (peça 51) , a promoção das oitivas mencionadas.  
Os ofícios das oitivas foram enviados em 28/8/2020, tendo as unidades jurisdicionadas tomado ciência na mesma data, conforme peças 52-55.
Em 14/9/2020, as partes ingressaram com pedido de dilação de prazo para atendimento às oitivas. O DNIT solicitou a prorrogação do prazo para o dia 16/9/2020 (peça 57) . O Ibama, por sua vez, apresentou esclarecimentos preliminares, e solicitou o prazo adicional de cinco dias para complementação da sua resposta (peça 58) .
Em 16/9/2020, o DNIT apresentou sua manifestação, acostada à peça 60. 
Em 21/9/2020, o Ibama encaminhou sua manifestação complementar, acostada à peça 61.
Exame Técnico
A presente instrução tem o objetivo de analisar as respostas apresentadas pelo DNIT e pelo Ibama em cumprimento às oitivas determinadas no despacho do Ministro Relator à peça 51.
As manifestações das unidades jurisdicionadas e as análises desta unidade técnica serão apresentadas de forma separada por achado do Relatório de Fiscalização 135/2020.
 Achado III.1 - Ausência de garantia de viabilidade ambiental da obra.
I.1. Síntese da irregularidade
Verificaram-se indícios de que a licitação objeto do Edital 216/2020-00 estaria sendo realizada sem a imprescindível garantia da viabilidade ambiental das obras a serem contratadas, haja vista indicativos de que objeto a ser realizado, definido de acordo com o anteprojeto e o termo de referência, não atenderia às condicionantes estabelecidas pelo órgão ambiental (Ibama) no âmbito do Termo de Acordo e Compromisso (TAC) , firmado em 27/6/2007, bem como no Ofício 225/2020/DILIC (emitido pela Diretoria de Licenciamento Ambiental do Ibama) , em afronta à Lei 12.462/2011, art. 9º, § 2º, inc. I, alínea "d". 
O referido TAC foi firmado com objetivo de possibilitar a continuidade das obras de restauração/pavimentação em segmentos específicos da BR-319/AM, sem a necessidade de formalização do licenciamento ambiental prévio. 
Nos termos desse TAC, no que diz respeito ao segmento C em questão, foi autorizada a continuidade dos serviços que tenham por objeto a "finalização das obras de pavimentação/reconstrução da rodovia e a instalação/substituição de obras-de-arte, bem como a mitigação dos impactos ambientais já desenvolvidos, recuperação de áreas degradadas, e controle e prevenção dos processos erosivos e assoreamento de cursos d'água nos locais com intervenções".
Diante da relevância da questão ambiental em relação às obras da BR-319/AM e de modo a viabilizar o empreendimento, o DNIT, em 28/5/2020, ou seja, previamente à publicação do Edital 216/2020-00, encaminhou ao Ibama o Ofício 60465/2020/CGMAB/DPP/DNIT/SEDE (peça 36, p. 102-106) , a fim de esclarecer que as intervenções pretendidas objetivariam a finalização da pavimentação projetada e iniciada em 2007, que já contemplava uma adequação da plataforma. Para tanto, ressaltou que as obras iriam ocorrer "nos estritos limites fixados pelo Termo de Acordo e Compromisso celebrado entre DNIT e Ibama, em 2007, bem como nos contornos dados pela sentença exarada no âmbito da Ação Civil Pública de nº 0005716-70.2005.4.01.3200" e que já havia desenvolvido e aprovado um anteprojeto de engenharia. 
Assim, ao final, solicitou ao Ibama a "ratificação da autorização (...) , conforme Cláusula I, parágrafo segundo do Termo de Acordo e Compromisso celebrado (...) em 2007, para que, por estarem os serviços descritos enquadrados, o DNIT possa executar, conforme escopo do anteprojeto elaborado neste ano de 2020, as obras ainda pendentes de conclusão no Segmento C".
Vale esclarecer que, com relação à citada Ação Civil Pública 0005716-70.2005.4.01.3200, proferiu-se, em 29/8/2008, decisão de mérito determinando ao DNIT, que "somente inicie/dê início às obras de recuperação da BR-319, nos trechos selecionados como sendo a ampliação da capacidade da rodovia no TAC celebrado com o Ibama, após a obtenção da licença ambiental perante o Ibama, na forma indicada no TAC". (peça 36, p. 88-101) 
Em 9/6/2020, o Ibama encaminhou resposta ao questionamento do DNIT, dada por meio do Ofício 225/2020/DILIC (peça 36, p. 107-108) , ratificando a autorização concedida no TAC, como também estabelecendo que o DNIT deveria respeitar o disposto no Termo de Acordo e Compromisso e os termos fixados pela sentença no âmbito da Ação Civil Pública 0005716-70.2005.4.01.3200. 
Além disso, estipulou os limites para as intervenções a serem executadas no segmento C da rodovia BR-319/AM, a saber: 
estão expressamente vedadas obras de ampliação de capacidade, as quais dependem de prévio licenciamento ambiental;
o DNIT somente dará prosseguimento às obras da rodovia no Segmento C que tenham por objetivo a finalização das obras de pavimentação/reconstrução e a instalação/substituição de obras-de-arte, bem como a mitigação dos impactos ambientais já desenvolvidos, recuperação de áreas degradadas, e controle e prevenção dos processos erosivos e assoreamento de cursos d'água nos locais com intervenções;
dado o caráter de conclusão de obras inacabadas, eventuais alterações de projeto devem limitar-se a incorporar as intervenções já regularmente autorizadas e executadas, bem como as medidas de controle ambiental solicitadas por esta Autarquia, vedadas alterações que causem incremento do impacto ambiental negativo. (grifou-se) 
Ocorre que, ao analisar o anteprojeto do Edital 216/2020-00, a equipe de auditoria identificou que as obras a serem realizadas poderiam não estar cumprindo os limites estabelecidos pelo Ibama, já que contemplariam modificações em relação ao que havia sido previsto no projeto original da rodovia, em especial: alterações das soluções para a estrutura de pavimento, aumento da largura da plataforma da rodovia e acréscimos de volumes de terraplenagem e de áreas de desmatamento. Por essa razão, vislumbrou-se o risco de embargos futuros à obra decorrentes do descumprimento das condicionantes impostas pelo órgão ambiental.
Assim, realizou-se a oitiva do DNIT, assim como do Ibama, para manifestação quanto à adequação do objeto do Edital 216/2020-00 aos ditames do TAC e do Ofício 225/2020/DILIC, em face dos indicativos de que os serviços propostos poderiam não estar limitados a incorporar as intervenções já regularmente autorizadas e executadas, ou poderiam causar incremento do impacto ambiental negativo, sobretudo pelo fato de: 
a) o objeto a ser licitado prever soluções para o corpo estradal distintas das previstas no projeto original, considerando inclusive aumento da plataforma acabada;
b) o objeto a ser licitado contemplar a reconstrução com adequação da plataforma da rodovia existente, inclusive em trechos que já teriam sido anteriormente concluídos; 
c) haver acréscimo de aproximadamente 58,2% no volume de terraplenagem em relação ao projeto original de reconstrução da rodovia; 
d) haver sido incluído expressivo quantitativo de serviços adicionais de desmatamento e destocamento em relação ao projeto anterior.
I.2. Manifestação do Ibama
De início, o Ibama, por meio do Ofício 855/2020-GABIN (peça 58, p. 1-2) , comunicou a esta Corte de Contas que havia encaminhado ao DNIT o Ofício 348/2020 a fim de solicitar informações adicionais para subsidiar a análise técnica quanto à adequação do Edital 216/2020-00 aos ditames do Termo de Acordo e Compromisso (TAC) .
Informou ainda que o TAC, sob o ponto de vista jurídico, continuaria válido, e que a aderência ao TAC implicaria o atendimento às premissas ambientais presentes à época da formalização do acordo, as quais tinham por objetivo "o ajuste da rodovia a uma condição de operação ambientalmente adequada".
Desta forma, segundo o Ibama, o escopo da obra deve ser a finalização de pavimentação/reconstrução da rodovia, instalação/substituição de obras-de-arte, mitigação dos impactos ambientais já desenvolvidos, recuperação de áreas degradadas, controle e prevenção d processos erosivos e assoreamento de cursos d'água nos locais com intervenções. Não se trataria, no presente caso, de obras ampliação de capacidade, que exigem o licenciamento ambiental prévio.
Assim, conforme o Ibama, as obras no segmento C devem se limitar a incorporar as intervenções já regularmente autorizadas e executadas, como as medidas de controle ambientais solicitadas pelo instituto, sendo proibidas as alterações que acarretem incremento de impacto ambiental negativo.
Como incremento negativo, de acordo com o entendimento do Ibama, haveria o impacto ambiental gerado além dos já esperados para esse tipo de empreendimento, considerando as condições atuais da rodovia.
Nesse ponto, explicou que, atualmente, a rodovia apresenta condições adversas que precisariam ser corrigidas pela obra em tela, tais como, problemas de drenagem em áreas adjacentes ao leito estradal, travessias não adequadas para a incorporação de passagem de fauna, e que, além disso, seria necessário ajustar o sistema de drenagem para mitigar os processos erosivos em curso e para a efetiva recuperação de áreas degradadas.
Ressaltou ainda que tais adequações demandariam ajustes no projeto, que estão inseridos no escopo requerido pelo Ibama, mas não configurariam acréscimo de impacto, já que visam reduzir os impactos negativos observados atualmente na rodovia.
Por fim, solicitou a este Tribunal prorrogação de prazo a fim de complementar sua resposta, tendo em vista que aguardava as informações adicionais requeridas ao DNIT para consolidar seu entendimento acerca da questão suscitada.
Posteriormente, o Ibama encaminhou o Ofício 868/2020-GABIN (peça 61, p. 1) , em complementação ao Ofício 855/2020-GABIN (peça 58) , comunicando que ratifica o entendimento de que o anteprojeto do Edital 216/2020-00 "é aderente ao Termo de Acordo e Compromisso - TAC firmado entre o Ibama e DNIT, considerando que o anteprojeto contempla elementos técnicos que atendem aos compromissos de mitigação dos impactos ambientais firmados pelo DNIT no TAC".
Adicionalmente, encaminhou a Nota Técnica 7/2020/NLA-PE/DITEC-PE/SUPES-PE (peça 61, p. 2-3) elaborada pela Diretoria de Licenciamento Ambiental (DILIC) do Ibama, com base nas informações adicionais apresentadas pelo DNIT, que contempla a análise quanto aos possíveis indícios de inadequação entre o TAC e o anteprojeto do DNIT.
A princípio, a DILIC atestou que a solução prevista para o corpo estradal seria distinta à prevista originalmente. Ponderou, porém, que as alterações visariam a atender a compromissos firmados pelo DNIT no âmbito do TAC, tal como a exigência de mitigar de impactos ambientais relacionados à fauna e aos processos erosivos.
Explicou que as passagens de fauna não estavam contempladas no projeto original à época da formalização do TAC (em 2007) , tendo sido propostas e aprovadas posteriormente (em 2009) , mediante o Ofício 464/2009/CGMAB/DPP e Nota Técnica 119/2009/COTRA/CGTMO/ DILIC/IBAMA, respectivamente, o que teria ensejado a revisão de projeto.
Da mesma forma, a necessidade de implantação de dispositivos de drenagem para adequar o sistema de drenagem ao regime hídrico da região também teria demandado a revisão de projeto, já que o projeto original apresentava falhas que comprometiam a segurança estrutural da rodovia, conforme documentado em pareceres técnicos elaborados pelo Exército Brasileiro e pelo então Ministério dos Transportes.
Informou ainda que, segundo justificativa do DNIT, seria necessário elevar o greide e alargar a plataforma da rodovia para implantar tais dispositivos, como também em razão de questões técnicas e normativas. Logo, a adequação da plataforma, inclusive em trechos já concluídos anteriormente, seria indispensável.
Quanto ao incremento de volume de terraplenagem, a mencionada diretoria expôs que, em virtude de elevação do greide, o aumento de volume de terraplenagem já era esperado. Ponderou, entretanto que, embora a exploração de materiais acarrete impactos negativos, tais impactos seriam temporários e seriam mitigados com práticas de gestão ambiental incorporadas no TAC.
Relativamente ao quantitativo adicional de serviço de desmatamento e destocamento, consoante a DILIC, tal quantitativo não importaria, necessariamente, em incremento de impacto ambiental não previsto.
Destacou ainda que o controle de supressão de vegetação seria efetivado mediante a Autorização de Supressão de Vegetação (ASV) , cuja autorização é expedida pelo Ibama. Portanto, não haveria óbice para a execução do aludido serviço, desde que sejam obedecidos os limites estabelecidos pela ASV.
Por fim, considerou válido o argumento do DNIT de que será necessária a limpeza da plataforma da rodovia após o longo interstício sem a execução de serviços de reconstrução.
À vista disso, a DILIC concluiu que o anteprojeto do Edital 216/2020-00 se manteria aderente aos limites estabelecidos no Termo de Acordo e Compromisso (TAC) .
I.2.1. Análise
Primeiramente, em relação à manifestação do Ibama, cabe trazer alguns esclarecimentos a respeito da afirmação da autarquia de que "não se está discutindo nesse caso em obras de ampliação de capacidade, as quais dependem de prévio licenciamento ambiental" (peça 58, p. 1) .
Tais esclarecimentos mostram-se pertinentes na medida em que a obra em questão foi enquadrada, à época da formalização do TAC, como ampliação de capacidade.
Naquele período, conforme demonstrado à peça 46, o Ibama realizou vistoria técnica para verificar o enquadramento das obras previstas na rodovia BR319/AM nos quesitos e procedimentos contemplados Portaria Interministerial 273-MT/MMA (peça 46, p. 51-54) .
Com base nas observações e dados obtidos durante aquela vistoria técnica, a autarquia emitiu o Parecer Técnico 091/2005 - COAIR/CGLIC/DILIQ/IBAMA (peça 46, p 98-112) , concluindo que, relativamente aos trechos 3 e 4, as obras não poderiam ser enquadradas como restauração, nos termos da referida portaria, mas como a definição de ampliação de capacidade de rodovias pavimentadas, especificada no art. 2º, inciso IV da Portaria Interministerial 273-MT/MMA.
Nesse contexto, a sentença judicial 287/2008 (peça 47, p. 94) , exarada no âmbito Ação Civil Pública 0005716-70.2005.4.01.3200 (2005.32.00.005731-4) , esclareceu que o segmento C incluía a extensão identificada, no laudo elaborado pelo Ibama, como sendo o trecho 4 e estendia-se por cerca de 50 km sobre o segmento correspondente ao trecho 3.
Além disso, a sentença pontuou que, até mesmo no que se refere ao segmento C, deveria o DNIT, previamente à execução de obras de ampliação da capacidade da rodovia, obter o licenciamento ambiental, excepcionando-se, unicamente, a finalização de obras já iniciadas à época do TAC e obras de mitigação de danos ambientais. (peça 47, p. 95) 
Ademais, conforme descrito na Cláusula Primeira do TAC, no segmento C, o tipo de obra a ser realizada se trata de ampliação de capacidade (pavimentação/reconstrução) .
À vista disso, pondera-se que, em que pese, nesta oportunidade, as obras não estejam sendo tipificadas pelo Ibama como ampliação de capacidade, essa questão já foi definida em 2007, no âmbito do TAC.  
Sendo assim, permanece válida a tipificação das obras como ampliação de capacidade, na forma definida no TAC, pelo menos até que se formalize outro documento com a mesma força do citado termo alterando essa tipificação.
De toda forma, essa discussão sobre a tipificação das obras a serem realizadas no segmento C não tem maior relevância na medida em que na sentença judicial 287/2008 (peça 47, p. 94) , exarada no âmbito da Ação Civil Pública 0005716-70.2005.4.01.3200 (2005.32.00.005731-4) , excepcionou-se a finalização de obras já iniciadas à época do TAC e obras de mitigação de danos ambientais da necessidade de obtenção de licenciamento ambiental específico. 
Nesse ponto, cabe ressaltar que este exame técnico pretende avaliar se, sob o ponto de vista do Ibama, na qualidade de órgão licenciador do empreendimento, as intervenções previstas no anteprojeto enquadram-se como finalização de obras já iniciadas à época do TAC e obras de mitigação de danos ambientais.
Em resposta aos questionamentos apresentados na oitiva, o Ibama apresentou elementos que dirimiram as dúvidas quanto à adequação do escopo da obra contratada aos termos estabelecidos no TAC e, por consequência, no Ofício 225/2020/DILIC.
Em suma, o Ibama explicou que as alterações realizadas pelo DNIT para atualização do projeto original contempladas no Anteprojeto Engenharia para Reconstrução do Segmento C da Rodovia BR319/AM, parte integrante do Edital 216/2020-00, tiveram por objetivo adequar o escopo da obra aos compromissos pactuados no TAC, sobretudo a obrigação de mitigar os impactos ambientais relacionados à fauna e aos processos erosivos.
À vista disso, a autarquia avaliou ser pertinente a justificativa apresentada pelo DNIT de que foi necessário revisar o projeto propondo a elevação do greide e o alargamento da plataforma da rodovia a fim de incluir as passagens de fauna e dispositivos de drenagem solicitados, como também por questões estruturais (estabilidade do aterro) .
De fato, o projeto executivo vigente à época da celebração do TAC, aprovado pela Portaria 165, expedida em 1/7/2002 pelo Diretor de Planejamento e Pesquisa/DNIT, publicada no Boletim Administrativo 13/2002, de 5/7/2002, não contemplava passagens de fauna, sendo necessário adequar o projeto para o atendimento do Inciso F da Cláusula Terceira do TAC, o qual exige do DNIT a proposição do Programa de Monitoramento de Fauna considerando diversas medidas, dentre elas, a implantação de passagens de fauna. (peça 63, p. 2-49) .
Inclusive, o Ofício 277/2009-COTRA/CGTMO/DILIC/IBAMA retrata a demanda do Ibama, à época, quanto à instalação de passagens de fauna nos segmentos A, B e C. (peça 63, p. 56) .
Além disso, as seções transversais contempladas no Volume 3A - Componente Ambiental do anteprojeto demonstram, de fato, que a implantação de passagem de fauna requer a elevação do greide da rodovia, e consequentemente o alargamento da base do aterro para garantir a estabilidade do talude. (peça 63, p. 50-55) 
Por sua vez, o disposto no Ofício 224/2008/CGMAB/DPP demonstra que o Ibama solicitou ao DNIT, como complementação ao atendimento do Item V da Cláusula Terceira do TAC, que verificasse a adequação e eficácia do sistema de drenagem já instalado e previsto para o segmento. (peça 16, p. 15) 
Nesse contexto, o Relatório Técnico para Proposta de Revisão de Projeto em fase de obras do Lote C da BR-319/AM, elaborado pelo Exército Brasileiro em 13/11/2009, apresenta o relato de diversos problemas identificados no segmento em razão da adoção de soluções técnicas não compatíveis às características pluviométricas e ao tipo de solo daquela região, especialmente em relação ao sistema de drenagem. (peça 64, p. 2-14) .
Ainda, de acordo com a Nota Técnica elaborada por Analista de Infraestrutura do DNIT, não havia no projeto a especificação de dispositivos de drenagem para proteção do pavimento da ação da água por percolação e capilaridade. Para resolver o problema, sugeriu-se a implantação de dispositivos de drenagem ou, alternativamente, a elevação do greide da rodovia com a execução de uma camada de reforço de subleito (30 cm) para interromper as franjas capilares. (peça 64, p. 15-34) 
O Ibama informou ainda que, no que se refere ao acréscimo de terraplenagem, os impactos negativos gerados pela exploração de materiais (caixas de empréstimos) seriam temporários e seriam mitigados com práticas de gestão ambiental consignadas no TAC.
Com efeito, nota-se que há previsão no TAC de ações reparadoras para os impactos detectados, realizadas mediante condicionantes específicas e programas ambientais. Por exemplo, a alínea D do item XII da Cláusula Terceira do TAC exige que o DNIT apresente Programa de Recuperação de Áreas Degradadas, identificando as áreas de apoio instaladas ou propostas no segmento C, como jazidas, áreas de empréstimos, com o detalhamento de recuperação dessas áreas.
Ao fim, o Ibama explicitou que, relativamente ao incremento de serviço de desmatamento e destocamento, não haveria óbice à execução, desde que sejam observados os limites estipulados pela Autorização de Supressão de Vegetal (ASV) a ser emitida pelo Ibama.
Quanto a esse aspecto verifica-se que o TAC também estabeleceu ações reparadoras para os impactos ocasionados pela supressão vegetal. A alínea B do item XII da Cláusula Terceira do TAC estabelece que o DNIT deve apresentar Plano Ambiental de Construção, definindo mecanismos que garantam o controle, monitoramento e mitigação dos impactos gerados por diversos itens, dentre eles o controle da supressão vegetal.
Desse modo, considerando as premissas estabelecidas pelo Ibama para definir a questão, é plausível o entendimento daquela autarquia de que o anteprojeto se mantém aderente aos termos estabelecidos no TAC, e que as alterações de projeto não acarretarão impactos negativos diversos aos já identificados anteriormente.
Nesse ponto, cabe destacar que há obrigações constantes na Cláusula Segunda do TAC cujo cumprimento caberá ao Ibama a fim de garantir que a obra em questão seja executada respeitando o disposto no TAC, tais como (transcrito em partes) :
II - Analisar e emitir pareceres técnicos, contendo apreciação técnica da documentação apresentada pelo DNIT e requisitada neste TERMO, encaminhando cópias dessas análises ao mesmo para conhecimento e adequações.
 (...) 
IV - Orientar e supervisionar a execução das ações realizadas pelo DNIT e acordadas neste TERMO, avaliando seus resultados e reflexos.
V - Realizar vistorias técnicas periódicas de acompanhamento nos trechos da rodovia onde estejam previstas medidas de mitigação e de execução das ações e projetos propostos, avaliando a efetividade das ações realizadas pelo DNIT.
VI- Exercer as atribuições de controle e a fiscalização sobre a execução do objeto deste TERMO, conforme os ditames da Lei 9.605/1998 e Decreto 3179/1999, realizando, caso necessário as ações previstas nestes instrumentos legais.
VII - Notificar o Dnit sobre as irregularidades acaso verificadas quanto à execução das Medidas Ambientais e medidas de mitigação previstas neste TERMO; e,
VIII - Avaliar os requerimentos apresentados para supressão de vegetação relacionada às obras na rodovia nos SEGMENTOS A, B e C, e emitir as devidas ASV's - Autorizações de Supressão de Vegetação, especialmente relativos às APP's - Áreas de Preservação Permanente.
Logo, caberá ao Ibama, nos termos do TAC, o acompanhamento da obra a ser executada, avaliando a eficácia dos programas ambientais implementados e os resultados de proteção ambiental alcançados. 
Assim sendo, a anuência do Ibama quanto à compatibilidade do objeto a ser realizado, definido de acordo com o anteprojeto e o termo de referência, em relação às condicionantes estabelecidas no âmbito do Termo de Acordo e Compromisso (TAC) , firmado em 27/6/2007, bem como no Ofício 225/2020/DILIC, não exime o DNIT de continuar cumprindo essas condicionantes.
Do exposto, conclui-se que os elementos apresentados pelo Ibama são suficientes para afastar os indícios de "ausência de garantia de viabilidade ambiental da obra".
I.3. Manifestação do DNIT
Em resposta à oitiva, o DNIT encaminhou a este Tribunal, por intermédio do Ofício 114123/2020/ACE - DG/DG/DNIT SEDE (peça 59, p. 4-19) , sua manifestação quanto aos apontamentos constantes no Relatório de Fiscalização 135/2020.    
Inicialmente, o DNIT argumenta não ter infringido a legislação vigente com a publicação do Edital 216/2020-00, uma vez que a Lei 12.462/2011, que instituiu o Regime Diferenciado de Contratação Pública (RDC-CI) , não exigiria a obtenção de licença ambiental prévia anteriormente à instauração de procedimento licitatório na contratação integrada. 
Segundo a autarquia, o Acórdão 2725/2016-TCU-Plenário determinou ao DNIT que elaborasse um plano de ação com o propósito de exigir a obtenção de licença prévia antes da licitação de obras pelo regime de contratação integrada do RDC. Uma vez que tal determinação não teria sido contestada à época, seria oportuno, neste momento, um novo debate acerca desse entendimento. 
Acrescenta ainda que, para toda extensão da BR-319/AM, havia sido emitida pelo órgão ambiental estadual licença de instalação autorizando as obras de recuperação e pavimentação da rodovia. Entretanto, posteriormente, o Ibama havia considerado que a competência para o licenciamento ambiental do empreendimento era daquela autarquia federal.
Como resultado, as duas autarquias celebraram Termo de Acordo e Compromisso - TAC, estabelecendo cláusulas, dentre elas, a que autorizava a conclusão das obras no segmento C.
Por este motivo, o DNIT informa ter entendimento diverso ao apresentado pela equipe de auditoria no item 32 do Relatório de Fiscalização 135/2020, já que o segmento C teria autorização de órgão ambiental, e por essa razão, o TAC representaria a licença.
De acordo com a autarquia, a propositura do TAC teria sido ratificar o licenciamento ambiental realizado pelo órgão estadual para o segmento C, como também solicitar que fossem realizados novos estudos ambientais para o segmento do meio (a partir do km 250) . Por tal razão, não se poderia afirmar que o procedimento licitatório foi instaurado sem licenciamento ambiental prévio.
Outro ponto abordado pelo DNIT é que esta unidade técnica especializada "buscou incluir informações de processo judicial que buscou impugnar o Edital por ação do Ministério Público Federal, indicando possível conturbação processual do licenciamento e, com isso, demonstrando que a licitação estaria eivada de vícios". 
Ressaltou que o parquet federal não teria conseguido demonstrar que houve descumprimento dos termos do TAC por parte da autarquia, razão pela qual teria sido expedida decisão judicial favorável à continuidade do certame licitatório. 
Já com relação às atualizações de projeto, a autarquia apresentou as razões para a adoção de soluções técnicas distintas àquelas previstas no projeto original. 
O primeiro apontamento tratado pelo DNIT refere-se à diferença entre a ampliação de plataforma (alargamento) das duas soluções, evidenciada no quadro comparativo de características técnicas apresentado no Relatório de Fiscalização 135/2020 (peça 48, p. 12) .
Segundo a autarquia, o objeto proposto não teria sido alterado, ou seja, continuaria a ser uma rodovia com duas faixas de tráfego e com acostamentos equivalentes em ambos os lados. Já os demais itens seriam componentes acessórios da rodovia, como os dispositivos de drenagem e de segurança.        
Relativamente ao dispositivo de drenagem, cuja alteração de projeto resultou em acréscimo de 0,85 metros na plataforma, ressaltou, inicialmente, que o projeto original teria contemplado soluções oriundas do Álbum-Tipo de Drenagem do DNIT, cuja versão é de 1988. 
Por sua vez, o anteprojeto apresentaria soluções embasadas no Manual IPR - 736 - Álbum de Projetos - tipos de dispositivos de drenagem - 5ª Edição do DNIT. O que, segundo a autarquia, confirmaria haver soluções, à época, distintas às elegidas em anteprojeto.
Inclusive, apresentou, por meio de figura (peça 59, p. 9) , um comparativo entre os dispositivos de drenagem em aterro adotados no projeto de 2002 e no anteprojeto atual, onde se indica a utilização do meiofio do tipo MFC01 no anteprojeto, que possui maior largura e capacidade de vazão que o tipo anteriormente previsto.
Explicou ainda que a mudança teria por fundamento a constatação de processos erosivos na plataforma da rodovia em outros segmentos executados, à época, com a solução prevista no projeto original, cuja causa seria a inadequação de sistema drenagem às características da região. 
Embora o projeto original também tenha previsto ampliar a plataforma da rodovia, a largura adotada não permitiria a implantação de dispositivos de drenagem apropriados para proteger a plataforma da rodovia.
Assim, a alteração proposta teria visado melhorar a proteção do corpo estradal, minimizando o risco de processos erosivos e o assoreamento de cursos d'água.  
Além disso, tal melhoria proposta se coadunaria ao disposto na Cláusula Primeira - Parágrafo Segundo do TAC, que estabeleceu à autarquia a obrigação de mitigar os impactos ambientais já desenvolvidos, a recuperação de áreas degradadas, o controle e prevenção de processos erosivos e assoreamento de cursos d'água. 
Quanto à implantação de defensas metálicas, o DNIT explicou que o emprego do dispositivo seria uma exigência dos normativos vigentes, em razão da altura de aterros e da característica local, tendo por objetivo a segurança dos usuários. À vista disso, teria sido necessário prever espaço para a colocação dos dispositivos, não previsto em projeto original de reconstrução.  
No que se refere à adequação da plataforma, a autarquia argumentou que a solução de pavimentação adotada equivaleria à prevista anteriormente, tratando-se de pavimento composto por camadas granulares e revestimento asfáltico, sendo alteradas apenas as espessuras e as composições de materiais visando melhorar a estrutura do pavimento em virtude da situação atual da rodovia.   
Em relação ao incremento de volume de terraplenagem, o DNIT argumentou, a princípio, que a inadequação das soluções adotadas no projeto original teria motivado o malogro da continuidade das obras no segmento C, consoante retratado em documentos técnicos elaborados pela Secretaria de Gestão dos Programas de Transportes do então Ministério dos Transportes e pelo Exército Brasileiro.  
Por este motivo, teria sido necessário adequar a plataforma para incluir um sistema de drenagem efetivo, assim como adequar o greide para afastar a água da estrutura do pavimento, visando proteger o patrimônio público, já que manter as soluções originais poderia acarretar risco de insucesso da obra em questão.
Quanto ao quantitativo de serviços de desmatamento e destocamento, a autarquia explicitou que, como transcorrera um período de treze anos desde a celebração do TAC, parte da vegetação teria renascido, logo não seria plausível considerar que não haveria a limpeza das áreas adjacentes à plataforma.
Ademais, ressaltou que a supressão de vegetação estaria expressamente autorizada mediante a obtenção de Autorização de Supressão de Vegetação (ASV) , a ser emitida pelo Ibama, conforme expresso no Parágrafo quinto, da Cláusula Primeira do TAC.  
Conclui afirmando ter o anteprojeto idêntica concepção do projeto original, porém com algumas adequações sem, contudo, alterar seu escopo. Segundo o DNIT, tais adequações propiciarão maior resistência à rodovia frente às características daquela região, minimizando os impactos negativos, como também gerando maior proteção à fauna com a inclusão de passagens.
I.3.1. Análise
De início, cabe esclarecer que a determinação contida no subitem 9.1.3 do Acórdão 2725/2016-TCU-Plenário, de relatoria do Exmo. Min. Walton Alencar Rodrigues, de 1/11/2016, já foi objeto de ampla análise no âmbito do TC Processo 024.950/2014-9, que trata de auditoria realizada no DNIT, com a finalidade de verificar os procedimentos utilizados para elaboração, análise e aprovação de anteprojetos a serem utilizados em licitações fundamentadas no Regime Diferenciado de Contratações (RDC) , especificamente no regime de contratação integrada (RDCi) . 
O DNIT, inclusive, interpôs pedido de reexame contra o Acórdão 2725/2016-TCU-Plenário e, no que tange ao subitem 9.1.3, apresentou vários argumentos quanto à suposta inadequação da determinação, dentre eles, a ausência de previsão legal que exija obtenção de licença prévia como pré-requisito para licitação pelo RDCi.
Analisados os argumentos, esta Corte de Contas prolatou o Acórdão 2075/2018-TCU-Plenário, Relatora: Exma. Min. Ana Arraes, de 11/9/2018, por meio do qual deu provimento parcial ao pleito do DNIT, tornando insubsistente o subitem 9.1.4 do Acórdão 2725/2016-TCU-Plenário. Porém, quanto ao subitem 9.1.3, manteve-se inalterada a determinação. 
Inconformado com a decisão, o DNIT interpôs embargos de declaração contra a decisão exarada no Acórdão 2075/2018-TCU-Plenário, os quais foram rejeitados no mérito pelo Tribunal, conforme Acórdão 1525/2019-TCU-Plenário - Relatora: Exma. Min. Ana Arraes, de 4/7/2019.
Logo, cabe ao DNIT dar cumprimento à determinação exarada por este Tribunal, qual seja, exigir a obtenção de licença ambiental previamente à instauração da licitação para que o órgão público competente possa avaliar o impacto ambiental do empreendimento, de modo a atestar a sua viabilidade ambiental. 
A fim de dar cumprimento à deliberação, o DNIT expediu a Portaria 4717, de 8/6/2016, publicada no Diário Oficial da União - Seção I, p. 37, de 4/7/2019, nos seguintes termos transcritos a seguir:
Art. 1º ESTABELECER regra de transição para a obtenção de licença prévia ambiental no âmbito do regime de contratação integrada do RDC, instituído pela Lei nº 12.462/2011.
I - Para os casos em que os anteprojetos de engenharia ainda não foram: contratados, elaborados, analisados ou recebidos por meio de doação, deverão ser contratados ou recebidos juntamente com estes os respectivos EIA - Estudo de Impacto Ambiental e RIMA - Relatório de Impacto Ambiental, possibilitando a obtenção da Licença Prévia antes da licitação de obras pelo regime de contratação integrada do RDC.
Parágrafo único. Para os casos em que os anteprojetos estejam em andamento e, que não haja Licença Prévia Ambiental expedida, sejam eles: em processo de contratação, elaboração, aprovação ou doação, deverão ser incluídos como parte do objeto da licitação, por meio da contratação integrada - RDCi, os respectivos estudos ambientais, possibilitando a obtenção da Licença Prévia antes do início da execução das obras.
Cabe ressaltar que as providências adotadas pela autarquia no sentido de dar cumprimento as determinações exaradas no Acórdão 2725/2016-TCU-Plenário ainda serão objeto de análise por esta parte desta Corte. 
Finalizada essa explanação inicial, vale enfatizar que o fato de o Tribunal ainda não ter emitido sua decisão quanto à razoabilidade da regra de transição constante da Portaria-DNIT 4717/2016 não traz qualquer prejuízo à análise empreendida nesta instrução. Isso porque neste caso concreto não se discute a ausência de licença prévia, mas, sim, a adequação do escopo da obra contratada aos termos estabelecidos no TAC e, por consequência, no Ofício 225/2020/DILIC.
Nesse sentido, cabe contradizer alguns elementos apresentados pelo DNIT quanto à alegação de que o Termo de Acordo e Compromisso (TAC) representa a licença ambiental, como também que o aludido termo teve por objetivo ratificar o licenciamento ambiental realizado pelo órgão estadual para o segmento C.
Segundo o Manual IPR 730 - Manual para Atividades Ambientais Rodoviárias (peça 64, p. 35) "o empreendimento em situação de não conformidade com relação ao licenciamento ambiental tem sua regularização normatizada por meio da MP 2163-41/01, que acrescentou o artigo 79-A nesse sentido à Lei 9.605/98, denominada Lei dos Crimes Ambientais". 
A referida lei permitiu aos órgãos integrantes do Sistema Nacional de Meio Ambiente (SISNAMA) que celebrassem, com força de título executivo extrajudicial, termo de compromisso com pessoas físicas ou jurídicas responsáveis por atividades utilizadoras de recursos ambientais, considerados efetiva ou potencialmente poluidores.
De modo geral, segundo Rodrigues (2002) , pode-se definir o Termo de Ajustamento de Conduta como: 
[...] uma forma de solução extrajudicial de conflitos promovida por órgãos públicos, tendo como objeto a adequação do agir de um violador ou potencial violador de um direito transindividual (direito difuso, coletivo ou individual homogêneo) às exigências legais, valendo como título executivo extrajudicial (RODRIGUES, Geisa de Assis. Ação Civil Pública e Termo de Ajustamento de Conduta: Teoria e Prática. Rio de Janeiro: Editora Forense, 2002, p. 297) .
Já Heck (2013) esclarece que o acordo tem por objetivo prevenir ou reparar integralmente determinados danos, como também obrigar o causador do dano a adequar sua conduta às exigências da lei. (HECK, L. K. T. Termo de ajustamento de conduta: uma forma alternativa de acesso à justiça. Monografia (Graduação em Direito) - Fundação Getúlio Vargas, Rio de Janeiro, 2013, p. 49) .
Consoante Alves & Morong, o TAC traz celeridade, pois é uma alternativa para solução de conflitos que promove a reparação do dano de modo extrajudicial com menor custo e maior reflexo social, garante rápida reparação dos danos e evita uma possível degradação sem que sofra o ônus de um processo judicial (ALVES, Letícia Nalin; MORONG, Fábio Ferreira. Efeitos do termo de ajustamento de conduta em matéria ambiental e seus reflexos nas esferas cível e administrativa. In: Colloquium Socialis, Presidente Prudente, 2017, p. 587-592) .
De acordo com o documento intitulado Guia de Procedimentos do Licenciamento Ambiental Federal - Documento de Referência (Brasília, 2002) , elaborado pelo Centro de Licenciamento Ambiental Federal (CELAF) - Ibama, a regularização de empreendimento cujo licenciamento seja de competência federal se efetivará por meio da celebração, entre o Ibama e o empreendedor, de termo de compromisso, o qual terá força de título executivo extrajudicial. (peça 65, p. 15) 
Acrescenta ainda que o referido termo é o acordo por meio do qual o órgão ambiental exige adequações e correções necessárias ao cumprimento da legislação ambiental, em contrapartida, o empreendedor se compromete a efetuá-las dentro de um cronograma e sob condições determinadas (condicionantes) .  
Nesse sentido, o Manual IPR 730 - Manual para Atividades Ambientais Rodoviárias estabelece que o "Termo de Compromisso deve dispor sobre as condicionantes de sua validade e o prazo correspondente à promoção, pelo empreendedor, das necessárias correções de suas atividades, para o atendimento das exigências impostas pelo Órgão Competente do SISNAMA".  (peça 64, p. 35) 
Logo, o TAC é um instrumento extrajudicial de tratamento de conflitos, firmado entre duas partes, no qual são definidas algumas obrigações de cunho ambiental para que o empreendimento possa ser regularizado, visando à reparação e prevenção de danos ambientais.
Cabe destacar que, segundo a Nota Técnica 023/2007/CCAF/AGU-PBB (peça 64, p. 3637) , elaborada pela Advocacia Geral da União, a proposição de solução administrativa, no caso da BR319/AM, sucedeu-se no âmbito de Câmara de Conciliação Ad Hoc, instituída junto à Advocacia Geral da União, para mediação de conflito entre o DNIT e o Ibama sobre os procedimentos de licenciamento ambiental das obras da rodovia.  
Como resultado, o acordo foi celebrado em 22 de junho de 2007, sob a nomenclatura de Termo de Acordo e Compromisso, nos termos da Portaria Interministerial 273/2004-MT/MMA, no qual foram prescritas obrigações ambientais a serem cumpridas por parte do DNIT na execução das obras da rodovia em tela.
Destaca-se que a Portaria Interministerial 273/2004, no art. 6º, estabeleceu que as obras de ampliação de capacidade de rodovias pavimentadas já iniciadas, que não possuíssem licenciamento ambiental, somente poderiam dar continuidade após a celebração de Termo de Compromisso de Ajustamento de Conduta. 
Diante do exposto, verifica-se que, à época, as obras da BR-319/AM não possuíam o devido licenciamento ambiental, como também que o TAC foi firmado tendo como fundamento o art. 6º da Portaria Interministerial 273/2004, o qual exigia a celebração de acordo para a continuidade das obras. Portanto, não há que se falar que o TAC representa a licença ambiental, tampouco que foi celebrado com o objetivo de validar o licenciamento ambiental efetuado pelo órgão estadual.  
Outro ponto a ser esclarecido refere-se à afirmação do DNIT de que a unidade técnica especializada "buscou incluir informações de processo judicial que buscou impugnar o Edital por ação do Ministério Público Federal, indicando possível conturbação processual do licenciamento e, com isso, demonstrando que a licitação estaria eivada de vícios". 
O propósito da unidade técnica foi apenas informar que o processo de licenciamento ambiental da BR-319/AM tem sido objeto de discussão na esfera judicial, dado que é um fato relevante relacionado às obras em questão.
Ademais, considerando que o Ibama, por meio do Ofício 225/2020/DILIC (peça 36, p. 107-108) informou que a autarquia deveria respeitar os termos fixados pela sentença no âmbito da Ação Civil Pública 0005716-70.2005.4.01.3200 ao executar as obras no segmento C, não poderia a equipe de auditoria deixar de apresentar informações sobre o referido processo. 
Portanto, as informações consignadas, tanto no corpo do Relatório de Fiscalização 135/2020 quanto no Anexo B - Contextualização da Ação Civil Pública 0005716-70.2005.4.01.3200 (2005.32.00.005731-4) , não tiveram por objetivo demonstrar possíveis vícios no procedimento licitatório.     
Relativamente às atualizações de projeto, cabe ressaltar que o objeto de questionamento da unidade técnica, neste caso, não são as soluções propriamente ditas, tampouco a necessidade de atualização de projeto à atual situação da rodovia. 
O que se pretendeu esclarecer foi a conformidade das alterações realizadas pelo DNIT para atualização do projeto original contempladas no Anteprojeto Engenharia para Reconstrução do Segmento C da Rodovia BR-319/AM parte integrante do Edital 216/2020-00 às condições impostas pelo Ibama no TAC e, por consequência, no Ofício 225/2020/DILIC.  
Sobretudo se as intervenções incorporadas já haviam sido regularmente autorizadas, como também se as alterações de projeto respeitaram a vedação de que tais intervenções não poderiam acarretar acréscimo de impacto ambiental negativo, conforme limite estabelecido pelo Ibama no Ofício 225/2020/DILIC.
Por esse motivo, formularam-se os questionamentos feitos em sede de oitiva.
Em respostas a tais questionamentos, o DNIT aduziu, em resumo, que o projeto original contemplava soluções técnicas que não eram adequadas às características pluviométricas e ao solo da região. Tal alegação encontra-se respaldada por documentos técnicos elaborados pelo Exército Brasileiro e pela Secretaria de Gestão dos Programas de Transportes do então Ministério dos Transportes, que demonstram os diversos problemas identificados na rodovia em virtude da incorreção das soluções previstas no projeto original, como presença de água na estrutura do pavimento, sistema de drenagem ineficiente etc. 
Argumentou também que, para corrigir os problemas, seria necessário adequar a plataforma e o greide para que fosse possível implantar adequado sistema de drenagem e afastar a água do pavimento com vistas a minimizar o risco de processos erosivos na borda da plataforma, de assoreamento dos cursos d¿água e degradação precoce do pavimento. 
Tais intervenções, segundo o DNIT, estariam aderentes ao prescrito ao Parágrafo Segundo da Cláusula Primeira do TAC, que autorizou expressamente a execução de obras que tivessem por objeto a mitigação de impactos ambientais, o controle e prevenção de processos erosivos e de assoreamento dos cursos d¿água.   
Por fim, acrescentou que a inclusão de passagens adequadas propiciará proteção à fauna. 
Verifica-se, portanto, que as razões apresentadas pelo DNIT convergem no mesmo sentido às expostas pelo Ibama. 
Conforme já demonstrado no item I.2 da presente instrução, o Ibama, ao ser questionado pela equipe de auditoria, esclareceu, mediante Nota Técnica 7/2020/NLA-PE/DITEC-PE/SUPES-PE (peça 61, p. 1-5) , em síntese, que as alterações de projeto se coadunam aos ditames do TAC, tendo em vista que advêm da necessidade de atender à exigência de mitigar impactos ambientais relativos à fauna e processos erosivos, conforme pactuado pelo DNIT no termo de compromisso. 
Explicou ainda que tais modificações não resultarão em impactos ambientais diversos dos já identificados pelo Ibama anteriormente. 
Sendo assim, considerando que o Ibama detém a prerrogativa e a expertise técnica para avaliar os impactos ambientais gerados pelas obras propostas no anteprojeto, como também para avaliar a adequação das soluções aos limites estipulados no TAC, e que o órgão ambiental confirmou o atendimento das condições impostas ao DNIT, restaram afastadas as dúvidas quanto à inviabilidade ambiental do empreendimento. 
 Achado III.2 - Ausência de requisitos técnicos do anteprojeto.
II.1. Síntese da irregularidade
Apontou-se, no Relatório de Fiscalização 135/2020, que o anteprojeto de engenharia considerou estudos insuficientes para a caracterização dos trechos em solo mole e das caixas de empréstimo de material para terraplenagem, contrariando o disposto na Portaria DNIT 496/2014, assim como na Lei 12.462/2011, art. 9º, § 2º, inc. I. 
Para caracterização dos trechos em solo mole, o anteprojeto balizou-se em sondagens à percussão (SPT) demasiadamente espaçadas (extensão média de 875 m entre sondagens para caracterizar a presença de solo mole, chegando-se a caracterizar um segmento de solo mole com extensão de 2.660 m com uma única sondagem) . 
A Portaria DNIT 496/2014, que estabelece o procedimento padrão para licitação e contratação de anteprojetos no âmbito do DNIT, embora não sendo clara quanto aos requisitos exigidos para trechos em solo mole, define que as sondagens do corpo estradal devem ser executadas segundo a norma de projeto básico (IS-206) , ou seja, em intervalos de no máximo 500 m (peça 38, p. 21-22) . Sendo assim, não haveria porque ser menos restritivo em relação aos trechos em solo mole, que representam um componente de projeto muito mais sensível que um corpo estradal com presença de solo de 1ª ou 2ª categoria.
A equipe de auditoria ponderou, ainda, que uma caracterização insuficiente dos trechos em solo mole poderia trazer risco de dano futuro ao erário associado à incerteza quanto à representatividade do preço orçado na licitação.
Já com relação às caixas de empréstimo de material para terraplenagem, constatou-se que a caracterização dos materiais se deu com base em apenas um único ensaio por caixa de empréstimo.
A Portaria 496/2014 DG/DNIT determina que os ensaios nas áreas de empréstimo devem ser suficientes para uma avaliação segura do volume utilizável e para definição das características dos materiais.
A equipe de auditoria considerou que o número reduzido de ensaios se mostrou um ponto relevante, principalmente porque o resultado desses ensaios foi utilizado no dimensionamento do pavimento em fase de anteprojeto, e porque os valores obtidos foram divergentes daqueles observados em campanha de ensaios realizada em época anterior, com maior nível de detalhamento.
De todo modo, observou-se uma deficiência da normatização do DNIT a respeito do tema, uma vez que a Portaria 496/2014 DG/DNIT não especifica de forma objetiva, qual seria o número de ensaios suficientes para uma adequada caracterização dos empréstimos e ocorrências de materiais granulares para a obra.
Em face dos apontamentos, promoveu-se a oitiva do DNIT para se manifestar sobre:
a) insuficiência dos estudos do anteprojeto da BR-319/AM para a caracterização de trechos de solo mole, em desacordo com a Lei 12.462/2011, art. 9º, § 2º, inc. I, e com interpretação extraída da Portaria 496/2014 DG/DNIT, e os consequentes riscos de dano ao erário ou de insucesso do empreendimento advindos da incerteza quanto à suficiência do preço orçado para os serviços;
b) insuficiência dos estudos geotécnicos do anteprojeto da BR-319/AM para a caracterização das caixas de empréstimo, em desacordo com a Lei 12.462/2011, art. 9º, § 2º, inc. I, e com interpretação extraída da Portaria 496/2014 DG/DNIT e os consequentes riscos de dano ao erário advindos da incerteza quanto à representatividade do preço orçado para os serviços de terraplenagem e pavimentação.
II.2. Quanto à insuficiência dos estudos do anteprojeto da BR-319/AM para a caracterização de trechos de solo mole, em desacordo com a Lei 12.462/2011, art. 9º, § 2º, inc. I, e com interpretação extraída da Portaria 496/2014 DG/DNIT, e os consequentes riscos de dano ao erário ou de insucesso do empreendimento advindos da incerteza quanto à suficiência do preço orçado para os serviços.
II.2.1 Manifestação do DNIT
O DNIT, por meio da Diretoria de Planejamento e Pesquisa (DPP) , manifestou-se conforme transcrito (peça 59, p. 16-18) :
64. (...) inicialmente, importante destacar que esta Diretoria, quando da aprovação do referido anteprojeto, não descumpriu nenhum normativo interno. A instrução técnica do TCU é clara, nos itens 69 e 72, ao demonstrar que a Portaria n. 496/2014-DG/DNIT é " (...) omissa quanto aos requisitos para ensaios em trechos em solo mole", ou seja, " (...) em que pese a norma não seja específica ao estabelecer premissas de estudos a serem realizados em trechos de solo mole (...) ".
65. Em outras oportunidades, esse Tribunal já manifestou entendimento acerca da Portaria n. 496/2014-DG/DNIT, no sentido de que ela poderia conduzir à interpretações em duas vertentes; por um lado de que poderiam ser exigidas, para elaboração de um anteprojeto, sondagens equivalentes àquelas da IS-206, relativas às fases de projetos básico e executivo; por outro, concluindo que não há diretrizes sobre o número mínimo de sondagens na fase de anteprojeto para caracterizar segmentos de solo mole na Portaria n. 496/2014-DG/DNIT.
66. De acordo com o exposto em manifestação já encaminhada (OFÍCIO N. 87106/2020/ACE - DPP/DPP/DNIT SEDE) , iremos demonstrar que a referida Portaria não estabelece premissas mínimas para caracterização de solos moles por razões técnicas. Nesse contexto, reafirma-se o posicionamento anterior de que, na elaboração do presente anteprojeto, nenhum normativo interno do DNIT foi descumprido.
67. A elaboração da referida Portaria foi cuidadosa em transcrever os elementos mínimos necessários para a elaboração de anteprojetos. Nesse aspecto, a Autarquia, deliberadamente, não incluiu a obrigatoriedade de seguir a IS-206 para o caso de caracterização de solos compressíveis.
68. Ao contrário da conclusão externada no item 74 da instrução da área técnica do TCU, há sim um motivo claro e coerente em não ter sido indicado o uso das premissas da IS-206 para caracterização de solos moles no normativo que indica os procedimentos para elaboração de anteprojetos (Portaria n. 496/2014-DG/DNIT) .
69. A IS-206 indica a necessidade de adoção da norma DNER PRO 381/98 para as fases de projeto básico e executivo, diretriz essa não aplicável na fase de anteprojeto, por óbvio. Aliás, em 1998 não existia a Lei 12.462/2011 e, portanto, o normativo não poderia prever a fase de anteprojeto em seu corpo. Nesse contexto, as exigências contidas na DNER PRO 381/98 requerem ensaios especiais que só devem ser aplicados nas fases de projeto básico e executivo. Por exemplo, a DNER PRO 381/98 requer o uso de ensaios tipo vane test, ensaios edométricos, dentre outros, para caracterização dos solos compressíveis, o que só faz sentido quando da elaboração de projetos básico e executivo.
70. Por esse motivo, a obrigatoriedade de seguir tais ensaios na elaboração de anteprojetos para contratações em RDCi não foi incluída na Portaria n. 496/2014-DG/DNIT. Caso contrário, qual seria o sentido de existir a figura do anteprojeto em contratações integradas, bem como a alocação de riscos na Matriz definida em Edital?
71. As questões acima não buscam minimizar a importância de uma adequada caracterização de solos compressíveis na fase de elaboração do anteprojeto. Pelo contrário. O anteprojeto aprovado objeto do RDC n. 216/2020 foi realizado para justamente avaliar, com precisão adequada à etapa de anteprojeto, as regiões que porventura indicam a existência desses materiais, quantificando com menor incerteza em função das experiências do projetista, autor e responsável técnico do documento.
72. Como bem colocado pela área técnica do Tribunal em seu item 69, já mencionada anteriormente, a Portaria não especifica premissas para estudos em trechos de solo mole. Porém, a discussão da razoabilidade é inerente aos estudos desenvolvidos na fase de anteprojeto, de acordo com as sondagens realizadas pelo projetista, as vistorias técnicas realizadas, as informações geológicas, topográficas e históricas colacionadas ao longo do processo, bem como as discussões realizadas pelos técnicos do DNIT. Todo esse rol de informações resultou em adoção de premissas que teve como objetivo minimizar o risco de eventuais superestimativas de quantitativos no orçamento do anteprojeto, adotando-se a proposta de incluir tais incertezas nas discussões relativas ao cálculo do risco envolvido no anteprojeto, uma boa prática no âmbito da contratação integrada nesta Autarquia.
73. Importante destacar, ainda, que as premissas adotadas pelo DNIT na definição dos quantitativos de solos compressíveis no anteprojeto " (...) reduz o risco de dano ao erário decorrente de uma eventual superestimativa do orçamento de referência frente a uma possível situação real da obra (...) ", nas palavras da área técnica do TCU. Por outro lado, como também citado pelo TCU, há risco de insucesso do empreendimento caso o quantitativo real ultrapasse sobremaneira o previsto no orçamento referencial. Concordamos com o TCU que existem riscos, porém estes são inerentes à execução do empreendimento, seja para a Administração Pública ou para a Contratada. Visando minimizar o insucesso do empreendimento, tal possibilidade já foi considerada na metodologia para remuneração do risco, que em linhas gerais garante uma confiabilidade de 80% em relação aos cenários de riscos obtidos da distribuição de probabilidade resultante das simulações realizadas para o empreendimento através de análise quantitativa de risco por meio da captura da opinião de especialistas.
74. Adicionalmente, o futuro contratado ofertará proposta com base nas condições explicitamente apontadas no Anteprojeto, Termo de Referência, Matriz de Risco e em demais documentos associados ao processo de contratação, cabendo ao mesmo assumir a responsabilidade pela entrega do empreendimento nas condições especificadas. Exemplo disto é o que consta no 3° Caderno de Perguntas e Respostas do Edital n° 0216/2020-00, senão vejamos:
PERGUNTA N° 5: O Anteprojeto fornecido pelo DNIT, anexo ao EDITAL RDCi ELETRÔNICO N° 0216/2020-00, indica a existência e localização de diversas caixas de empréstimos e jazidas (ocorrências de materiais) , a fim de serem utilizadas, tanto na execução das obras quanto na elaboração do orçamento e planejamento executivo deste seguimento de rodovia. PERGUNTA-SE: Baseado no que foi apresentado no Anteprojeto, com relação as ocorrências de materiais, distâncias média de transporte, dimensionamento de pavimento, etc. Podemos entender, que os volumes de materiais necessários para execução das diversas camadas do corpo estradal (terraplenagem, reforço do sub-leito, sub-base e base) , estão devidamente asseguradas através das caixas de empréstimo e jazidas apresentadas no Anteprojeto?
RESPOSTA: Não. Por se tratar de uma Contratação Integrada, com Anteprojeto referencial, as licitantes deverão analisar minuciosamente as condições locais e Matriz de Risco, pois caso o Projeto Executivo a ser elaborado pela empresa indique a necessidade de alteração de quantitativos para quaisquer serviços, a alocação desses recursos está prevista na Matriz de Risco.
75. Ao final da instrução técnica neste tópico, alguns aspectos teóricos da DNER PRO 381/98 são citados, indicando que soluções distintas de tratamento de solos compressíveis poderão variar significativamente, caso as espessuras dos bolsões sejam diferentes. Bom ressaltar que a preocupação do TCU é também a preocupação do DNIT. Bons projetos básico e executivo necessitam de bons normativos. Além disso, a nova lei do RDC trouxe a necessidade de incluir a figura do anteprojeto em alguns procedimentos.
76. Por esse motivo, esta Diretoria está promovendo a revisão do referido normativo, bem como da norma DNER PRO 380/98, relativa ao uso de geossintéticos em obras de infraestrutura. Ambos documentos estarão em consulta pública em novembro de 2020 e terão novas diretrizes para diferentes fases dos projetos, adequando novos conceitos, ensaios de campo e premissas. Com isso, as omissões existentes em alguns pontos da Portaria n. 496/2014-DG/DNIT serão, certamente, solucionadas. 
77. Nesse sentido, todos os argumentos expostos anteriormente reafirmam que o anteprojeto atualmente desenvolvido atendeu as atuais diretrizes do DNIT, não tendo sido descumprido nenhuma norma sequer.
II.2.2 Análise
Primeiramente, deve-se esclarecer que o apontamento da auditoria está fundamentado na Portaria 496/2014 DG/DNIT, não se tendo indicado a obrigatoriedade de cumprimento dos requisitos previstos na norma DNER PRO 381/98.
Essa norma foi citada apenas para demonstrar que, em um projeto de engenharia, os solos compressíveis demandam um estudo mais detalhado do que um subleito comum e, por essa razão, de forma análoga, não seria adequado, mesmo em um anteprojeto, admitir um nível de detalhamento inferior ao exigível para um subleito comum, tal como se verificou no anteprojeto das obras de reconstrução da BR-319/AM.
Ou seja, a Portaria 496/2014 DG/DNIT, ao estabelecer a obrigatoriedade de realização de ensaios em quantidades semelhantes àquelas exigíveis em um projeto básico de engenharia para proceder a caracterização geotécnica do subleito, deixou clara a importância desses estudos geotécnicos em um anteprojeto de engenharia. Sendo assim, apesar da omissão da portaria em relação aos solos compressíveis, não haveria razão lógica para se admitir, para estes tipos de solos, um estudo menos criterioso do que o previsto para um subleito comum (material de 1ª e 2ª categoria) , uma vez que representam um componente muito mais sensível no anteprojeto.
Além do mais, o fato de a norma DNER PRO 381/98 não tratar de estudos de solos moles em fase de anteprojeto ou de ser anterior à lei que instituiu o RDC, por si só, não seria motivo impeditivo para que fosse adotada como referência para anteprojetos nesse regime de contratação. Nada impediria que um normativo posterior, tal como a Portaria 496/2014-DG/DNIT, por exemplo, incorporasse parte dos procedimentos previstos naquela norma como premissas a serem exigidas em anteprojetos. 
Também não se pode aceitar a alegação de que a definição de requisitos mínimos de detalhamento a serem exigidos dos estudos geotécnicos para caracterização de solo mole em fase de anteprojeto acarretaria a perda do "sentido de existir a figura do anteprojeto em contratações integradas, bem como a alocação de riscos na Matriz definida em Edital". Ainda que se admita que o anteprojeto requeira nível de detalhamento inferior ao de um projeto básico ou executivo, deve haver um mínimo de detalhe a ser exigido de maneira a cumprir o disposto no inciso I do §2º do art. 9º da Lei 12.462/2011.
Assim sendo, confirma-se a avaliação da equipe de auditoria no sentido de que não se mostra razoável admitir, para a caraterização geotécnica dos solos moles, a realização de sondagens (estudos geotécnicos) com intervalos superiores ao exigido para a caracterização de um subleito comum (material de 1ª e 2ª categoria) , que é de 500 m.
Portanto, não se pode acatar as justificativas de que os estudos geotécnicos teriam atendido a Portaria 496/2014-DG/DNIT. Há de se reconhecer, contudo, que essa conclusão decorre de uma intepretação lógica da Portaria 496/2014-DG/DNIT, e não da aplicação literal dos termos desse normativo.
Nesse sentido, avaliam-se como apropriadas as medidas anunciadas pelo DNIT visando à revisão dos normativos relacionados aos estudos de solos moles, na qual se espera que sejam adequadamente definidos os requisitos técnicos mínimos a serem exigidos para esses estudos nos anteprojetos de engenharia. 
De todo modo, enquanto tais medidas não são implementadas, é possível admitir, provisoriamente, como parâmetro razoável a ser exigido nos anteprojetos de engenharia, a caracterização de solos moles com base em sondagens SPT com espaçamento máximo de 500 m, dada interpretação passível de ser extraída da Portaria 496/2014-DG/DNIT, nos termos desta análise.
Assim, com o objetivo de evitar a recorrência da irregularidade ora em exame nos próximos anteprojetos de engenharia a serem aprovados pelo DNIT, propõe-se dar ciência à autarquia de que a caracterização de solos compressíveis, em fase de anteprojeto, com base em sondagens à percussão com espaçamento superior a 500 m mostra-se incompatível com o nível de detalhamento dos estudos geotécnicos requerido na Portaria 496/2014-DG/DNIT.
No que diz respeito à representatividade do preço orçado para os serviços de tratamento de solos moles nas obras da BR-319/AM - segmento C em face do nível de detalhamento dos estudos geotécnicos, o DNIT ratifica que os riscos associados à incerteza quanto à suficiência dos valores calculados estariam devidamente mitigados, seja pela adoção de premissas conservadoras na quantificação dos serviços, seja pela metodologia de precificação da parcela adicional de risco incorporada ao preço referencial da licitação, associada às condições explicitadas nos documentos que compõem o processo de contratação, sobretudo anteprojeto, termo de referência e matriz de risco.
De fato, no Relatório de Fiscalização 135/2020, apontou-se que o risco decorrente de eventual superestimativa do orçamento referencial (caso as quantidades reais de solo mole se mostrem inferiores às previstas em anteprojeto) estaria reduzido, especialmente em razão de o custo dos serviços de tratamento de solos moles considerado na planilha orçamentária referencial em relação ao preço total estimado para obra não superar 6% do valor total da obra e 20% do valor total dos serviços de terraplenagem. 
Com relação a uma possível subestimativa do orçamento referencial (caso as quantidades reais de solo mole se mostrem superiores às previstas em anteprojeto) , a parcela adicional de risco incorporada ao preço da licitação, em tese, garante a confiabilidade do valor orçado. 
De resto, essa parcela foi precificada mediante metodologia normatizada no âmbito do DNIT (conforme Instrução de Serviço 1/2014 DG/DNIT) , a qual se baseou na opinião de sete servidores integrantes do corpo técnico da autarquia, conforme se verifica à peça 17. 
Ademais, tal como afirmou o DNIT, as incertezas inerentes ao anteprojeto de solos moles, bem como a responsabilidade do contratado pelos custos decorrentes do possível acréscimo de serviços, foram postas de forma clara para o licitante nos documentos integrantes do certame, de modo que lhe coube considerar esses aspectos ao ofertar sua proposta de preço à Administração.
II.3. Quanto à insuficiência dos estudos geotécnicos do anteprojeto da BR-319/AM para a caracterização das caixas de empréstimo, em desacordo com a Lei 12.462/2011, art. 9º, § 2º, inc. I, e com interpretação extraída da Portaria 496/2014 DG/DNIT e os consequentes riscos de dano ao erário advindos da incerteza quanto à representatividade do preço orçado para os serviços de terraplenagem e pavimentação.
II.3.1 Manifestação do DNIT
O DNIT, por meio da por meio da Diretoria de Planejamento e Pesquisa (DPP) , contesta a afirmação constante do Relatório de Fiscalização 135/2020 de que os dados das campanhas de ensaios realizadas em 2017/2018 e em 2019 seriam "muito divergentes". 
Para isso, argumenta (peça 59, p. 18-19) :
82. A conclusão qualitativa da área técnica do TCU deve ser lastreada com conceitos objetivos. Dizer que dois grupos de dados são muito divergentes carece de comprovação científica. Pois bem, para isso a engenharia, assim como o DNIT, utiliza conceitos da estatística para análise de informações. Avaliações qualitativas não fazem parte das premissas e normativos desta Autarquia.
83. Para avaliar se os dois grupos de ensaios possuem resultados divergentes, ou seja, se fazem parte, ou não, de grupos que possuem médias iguais, deve-se realizar o chamado teste estatístico. Nesse caso, utilizaremos o teste T, adequado para uma análise comparativa entre dois grupos de resultados, não pareados, com variâncias distintas e do tipo bi-caudal. A hipótese nula refere-se que as médias dos dois grupos são iguais, enquanto a hipótese alternativa indica que as médias são distintas. A Tabela 1 apresenta o resultado do teste. 
83. O resultado do teste estatístico comprova, com 95% de confiabilidade, que não devemos rejeitar a hipótese nula. Dessa forma, a opinião qualitativa da área técnica do TCU está em confronto com os conceitos da estatística. Nesse contexto, apesar da campanha de ensaios complementares realizadas em 2019 resultarem em mínimos estatísticos diferentes, caso as campanhas sejam analisadas de forma separada, torna-se relevante a informação que, estatisticamente e com alto grau de confiabilidade, pode-se afirmar que os resultados das duas campanhas possuem médias iguais. Isso significa o risco inerente do executor quando da realização das obras. Tal incerteza, contudo, está precificada na matriz de risco associada à contratação.
Quanto ao apontamento de que a Portaria 496/2014-DG/DNIT possui fragilidades por não definir de forma objetiva qual o nível de detalhamento a ser exigido para esses ensaios, o DNIT informa que pretende realizar adequações nesse normativo, propondo reformulações que busquem descrever quais informações mínimas necessitarão constar dos anteprojetos, visando melhorar o nível das contratações de integradas.
Entende, contudo, que o DNIT não teria descumprido nenhum normativo interno e que, dessa forma, o anteprojeto possuiria nível de informação aceitável, de acordo com a matriz de risco incluída no termo de referência.
II.3.2. Análise
Discorda-se das alegações apresentadas pelo DNIT de que as conclusões da auditoria teriam se embasado em mera opinião qualitativa. Diferentemente do que sustenta o DNIT, a avaliação da equipe de auditoria embasou-se em parâmetros objetivos, mormente as consequências (técnicas e econômicas) , neste caso concreto, da alteração de apenas 1% no valor do Índice de Suporte Califórnia - ISC, especialmente no dimensionamento da estrutura do pavimento.
Para sustentar que a equipe de auditoria teria se embasado em uma avaliação meramente qualitativa, o DNIT se apegou ao termo "muito divergentes" utilizado no Relatório de Fiscalização 135/2020 para se referir aos dados das duas campanhas de ensaios. No entanto, embora tal termo tenha sido mencionado, verifica-se que no achado do Relatório de Fiscalização utilizou-se de cálculo estatístico efetuado segundo modelo preconizado pela norma do DNIT IPR-739 - Diretrizes Básicas para Elaboração de Estudos e Projeto Rodoviárias - Instruções para Acompanhamento e Análises, normas do próprio DNIT (p. 396-400) para se obter os valores representativos do ISC nas duas campanhas (2017/2018 e 2019) .
Com base no cálculo estatístico dos resultados da campanha de ensaios realizada nas caixas de empréstimo em 2017/2018, a partir de 137 amostras (conforme Quadro 2 do Relatório de Fiscalização 135/2020 - peça 48, p. 19) , a equipe de auditoria obteve um valor estatístico mínimo para o ISC equivalente a 4%. 
Já na campanha de ensaios realizada em 2019, obteve-se, a partir de 18 amostras, um ISC mínimo de 3%. E foi com base neste resultado que se efetivou o dimensionamento do pavimento em fase de anteprojeto.
Desse modo, sem entrar no mérito do cálculo estatístico trazido na manifestação do DNIT, ainda que sua análise tenha conduzido à possibilidade de ocorrência da denominada "hipótese nula", o fato é que as duas campanhas de ensaios, no que diz respeito ao ISC, resultam em resultados diferentes, aplicando-se a metodologia de cálculo do próprio DNIT. Na campanha de 2017/2018 o resultado obtido é 4%, enquanto que na campanha de 2019 o resultado é 3%.
Ademais, embora a diferença entre 3% e 4% seja de pequena monta em termos absolutos, 1% a mais no valor do ISC do subleito possibilitaria ao projetista adotar uma estrutura menos robusta para o pavimento e, possivelmente, menos onerosa, conforme foi demonstrado no achado III.3 do Relatório de Fiscalização 135/2020 (peça 48, p. 26) .  
Sendo assim, ao se perceber que os ensaios anteriormente realizados, com maior nível de detalhamento (campanha 2017/2018: 137 amostras; campanha 2019: 18 amostras) , conduziriam a resultados mais favoráveis à Administração, poderia o DNIT ter aprofundado os novos estudos, sobretudo por embasarem premissa determinante para o dimensionamento do pavimento.
Reduzir-se-ia, assim, o risco de ocorrência de superestimativa da solução referencial do anteprojeto de pavimentação, que se materializaria caso o contratado, já em fase de projeto, encontre material de melhor qualidade nessas caixas de empréstimo, o que lhe permitiria adotar uma solução menos robusta e menos onerosa. Nessa hipótese, a redução de custo favoreceria o particular, e não a Administração, pois o preço do contrato é definido no certame, antes da elaboração e aprovação do projeto básico/executivo.
De todo modo, considerando que: (i) o instrumento convocatório traz premissas de exigência de qualidade mínima para o pavimento, a exemplo da utilização obrigatória do ligante CAP-30/45 no revestimento e de cal na sub-base e no acabamento da terraplenagem (60 cm) ; (ii) as espessuras das camadas da estrutura de pavimento adotada no anteprojeto já são as mínimas admissíveis em norma (exceto a base, que é 3 cm maior que a espessura mínima) ; (iii) bem como a argumentação do DNIT trazida no tópico seguinte, em que se afirma a impossibilidade de aprovação da solução hipotética sugerida pela equipe de auditoria com base em subleito com ISC=4%, avalia-se que os riscos de dano ao erário advindos da incerteza quanto à representatividade do preço orçado em face do reduzido número de ensaios nas caixas de empréstimo estão atenuados.
No que diz respeito às deficiências da Portaria 496/2014 DG/DNIT verificadas pela falta de especificação objetiva sobre o número de ensaios suficientes para uma adequada caracterização dos empréstimos e ocorrências de materiais granulares para a obra, a manifestação do DNIT corrobora a conclusão da auditoria de que são necessárias melhorias nesse normativo.
Em que pese ainda não se tenha de forma clara a definição de um número mínimo de ensaios a ser exigido em fase de anteprojeto, cabe registrar que não se pode considerar como admissível a caracterização de ocorrências com base em apenas um único ensaio, tal como ocorrido no caso em questão.
A própria Portaria 496/2014 DG/DNIT, no item 2.4.2 - Estudos de Empréstimos e Ocorrências de Materiais Granulares, estabelece que "os estudos realizados (sondagens e ensaios) deverão ser suficientes para uma avaliação segura do volume utilizável e definição das características dos materiais".
Assim, um único ensaio não pode ser considerado como suficiente porque sequer delimita as extremidades da ocorrência estudada, não sendo assim possível estabelecer, de forma segura, o volume disponível de material com características semelhantes às da amostra estudada.
Pelo exposto, com o objetivo de evitar a reincidência da irregularidade em futuros anteprojetos, propõe-se dar ciência ao DNIT de que a caracterização de empréstimos e ocorrências de materiais granulares com base em apenas um único ensaio não pode ser considerada como suficiente para uma avaliação segura do volume utilizável e definição das características dos materiais, nos termos da Portaria 496/2014 DG/DNIT.
Entende-se que, para uma adequada caracterização, os ensaios deveriam abranger, no mínimo, as extremidades e a parte central da área estudada, no mesmo sentido do que é exigível em fase de projeto básico, conforme prevê a IS-206 - Instrução de Serviço para Estudos Geotécnicos, no que diz respeito aos estudos de ocorrências de materiais:
Cinco a dez furos de sondagem na periferia e na parte central da área delimitada, convenientemente localizados até a profundidade necessária ou compatível com os métodos de extração adotados. Em cada furo de sondagem e para cada camada, será coletada uma amostra suficiente para a realização dos ensaios de caracterização, compactação e ISC.
Achado III.3 - Falha no estabelecimento de premissas de garantia de qualidade do objeto licitado.
III.1. Síntese da irregularidade
Apontou-se que, no Edital 216/2020-00, não foram estabelecidas premissas suficientes para garantir que o objeto a ser entregue pelo contratado apresente qualidade e desempenho compatíveis ou superiores aos previstos no anteprojeto, em descordo com os preceitos do art. 3 º da Lei 12.462/2011. 
Ressalta-se que parte das impropriedades foram sanadas pelo DNIT no decorrer da auditoria, mediante alterações promovidas no termo de referência e no anteprojeto de engenharia, as quais ensejaram a prorrogação da data de abertura da licitação para o dia 22/9/2020.
Entretanto, ainda permaneceram fragilidades no estabelecimento de premissas para o projeto de pavimentação, as quais decorrem, especificamente, da ausência de uma normatização (procedimentos a serem adotados) para a realização da análise mecanística, bem como da existência de dubiedades quanto à definição da solução da camada final de terraplenagem.
Em face dessas fragilidades, realizou-se a oitiva do DNIT para manifestação quanto aos seguintes pontos:
a) dubiedades quanto à definição da solução da camada final de terraplenagem, acarretando risco de proposição, por parte do licitante/contratado, de solução que não contemple o uso da cal em toda a camada final da terraplenagem (60 cm) , o que, conforme justificativa no próprio anteprojeto, configuraria uma perda de qualidade em relação à solução referencial do anteprojeto;
b) subjetividade na análise do dimensionamento do pavimento a ser apresentado pelo contratado, em decorrência da falta de normativo técnico no âmbito do DNIT que defina quais os modelos de fadiga a serem aplicados nas análises mecanísticas de projetos de pavimentação;
c) ausência de registro das justificativas que embasaram a alteração do modelo de fadiga adotado para a camada de base em solo-brita-cimento, bem como a alteração do parâmetro admissível, antes relacionado à tensão de tração, e agora relacionado à deformação de tração; e
d) dubiedades de informação no anteprojeto no que se refere ao parâmetro admissível para camada de base (tensão ou deformação de tração) .
III.2. Sobre as dubiedades quanto à definição da solução da camada final de terraplenagem, acarretando risco de proposição, por parte do licitante/contratado, de solução que não contemple o uso da cal em toda a camada final da terraplenagem (60 cm) , o que, conforme justificativa no próprio anteprojeto, configuraria uma perda de qualidade em relação à solução referencial do anteprojeto.
III.2.1. Manifestação do DNIT
O DNIT manifestou-se conforme transcrito a seguir (peça 59, p. 20) :
87. (...) cumpre destacar a discordância do DNIT com relação ao apontado pela equipe de auditoria no item 116 do Relatório de Fiscalização no que se refere à possibilidade desta Autarquia aceitar proposição de projeto da contratada de menor qualidade que a indicada no Anteprojeto, haja vista as especificações do item 9.1.2 do Anexo I - Termo de Referência quanto à necessidade de que qualquer solução proposta pela contratada deve atender ou superar as prerrogativas estabelecidas no Anteprojeto nos quesitos de, dentre outros, qualidade e durabilidade.
88. Ainda que se reconheça que estamos na fase de anteprojeto e existe a possibilidade do projetista propor nova solução do pavimento, dada a quantidade de variáveis existentes ao se avaliar o desempenho de um pavimento, o que impede a determinação de critérios objetivos que esgotem todas as possibilidades de análise, o DNIT entende que, com base no conhecimento técnico e experiência acumulada nesta Autarquia, não é possível a aceitação de qualquer solução nos moldes da aventada pela equipe do TCU no item 142 do Relatório de Auditoria, até porque, de maneira objetiva, as deformações no topo do subleito e na fibra inferior da base da solução aventada pelo TCU são superiores àquelas do anteprojeto, bem como a tensão de tração na sub-base da solução apontada pela equipe de auditoria é superior à obtida no anteprojeto.
Mais adiante em sua manifestação, ratifica a exigência de uso da cal em toda a camada de acabamento da terraplenagem, conforme trecho a seguir (peça 59, p. 22) :
104. O último aspecto a ser comentado, refere-se sobre a previsão do reforço de subleito proposto no projeto do pavimento. A proposta é incluir uma camada de reforço de 60 cm com solo estabilizado quimicamente com cal, melhorando a susceptibilidade em relação a umidade e melhorando sua capacidade mecânica ao mesmo tempo. Além disso, afasta o pavimento das adjacências onde a presença de água é uma grande preocupação do projeto. Os solos do subleito são fracos e possuem características que, em contato com a água, podem apresentar comportamentos inadequados, conforme já exposto nesta nota anteriormente.
105. Essa proposta é uma premissa do anteprojeto do pavimento. Na análise do projeto executivo a ser apresentado, esta Autarquia tomará os cuidados necessários que tal premissa não seja alterada, assim como as demais premissas estabelecidas no anteprojeto. A preocupação externada pela área técnica do TCU é pertinente e merece atenção por parte do DNIT.
III.2.2. Análise
O apontamento da auditoria se deu porque, embora o anteprojeto de pavimentação tivesse adotado o uso da cal em toda a camada final da terraplenagem (com espessura de 60 cm) , aventou-se a possibilidade de o termo de referência dar margem ao entendimento equivocado, por parte do licitante, de que não haveria a obrigatoriedade de uso da cal em toda a camada final de terraplenagem. 
Isso porque, ao tratar das premissas exigidas para o projeto de pavimentação, o termo de referência reportou-se a tal camada como sendo um reforço de subleito (e não uma camada final de terraplenagem) e, além disso, deixou de especificar a sua espessura.
Não obstante, na manifestação em análise nesta oportunidade, o DNIT deixou clara a importância do uso da cal em toda a extensão da camada final da terraplenagem (ou reforço de subleito, como se queira denominar) , com espessura de 60 cm, tendo em vista não somente as propriedades mecânicas do pavimento, mas também a necessidade de se proteger o pavimento das variações de umidade características da região.
Nesse ponto, vale lembrar as justificativas trazidas no anteprojeto de engenharia para a adoção dessa solução:
Mesmo que os cálculos indiquem, para algumas das hipóteses, que os parâmetros admissíveis são atingidos, o fato dos materiais de subleito serem excessivamente expansivos e com curvas de compactação bastante "aguçadas" indica a necessidade de estabilização química mediante emprego de melhoradores de desempenho tipo cal, para as camadas finais de terraplenagem, sob pena de que a suscetibilidade do material à água torne seu desempenho inadequado mesmo com pequenas variações de umidade.
Cabe mencionar que no 3º Caderno de Perguntas e Respostas (peça 66) , publicado após a conclusão do Relatório de Fiscalização 135/2020, o DNIT respondeu a questionamento de um licitante nos seguintes termos:
PERGUNTA N°1: O Anteprojeto fornecido pelo DNIT, anexo ao EDITAL RDCi ELETRÔNICO N° 0216/2020-00, sugere a solução para camada de reforço do subleito, a mistura de solo (proveniente das caixas empréstimo apresentadas no mesmo Anteprojeto) com adição de 3% de cal. PERGUNTA-SE: Respeitando as condicionantes de suporte, número "N", estrutura da rodovia, etc. Podemos apresentar uma solução alternativa para execução desta camada? 
RESPOSTA: Sim, conforme estabelecido nos itens 9.1.2 e 9.1.7 do Anexo I - Termo de referência.
Muito embora a resposta dada pelo DNIT tenha sinalizado a possibilidade de alteração da solução para a camada final de terraplenagem proposta no anteprojeto de engenharia, considera-se, inclusive diante do que foi dito pela autarquia na presente manifestação em análise, que a interpretação a ser extraída da mencionada resposta é de que a solução referencial é passível de alteração, desde que respeitadas as premissas estabelecidas nos itens 9.1.2 e 9.1.7 do termo de referência, as quais, por sua vez, determinam que qualquer solução proposta pela contratada deverá atender ou superar as prerrogativas estabelecidas no anteprojeto nos quesitos de, dentre outros, qualidade e durabilidade, bem como que será obrigatório o uso da cal.
Sendo assim, qualquer solução alternativa que porventura venha a ser adotada no projeto executivo deverá prever, obrigatoriamente, a estabilização química com o uso de cal, bem como em uma camada com espessura mínima de 60 cm, do contrário haverá perda de qualidade do objeto contratado. 
Nesse sentido, a solução hipotética apresentada no parágrafo 142 do Relatório de Fiscalização 135/2020 (peça 48) , de fato, não poderia ser aceita, não somente em função dos parâmetros de deformação e tensão citados na manifestação do DNIT, mas também em razão da menor espessura da camada de terraplenagem/reforço de subleito tratada quimicamente, que acarretaria pior desempenho com relação a outros aspectos também mencionados pelo DNIT, tais como a susceptibilidade em relação à umidade e o afastamento do pavimento das adjacências onde a presença de água é uma grande preocupação do projeto.
Diante disso, propõe-se dar ciência ao DNIT de que a aprovação de projeto executivo que não preveja solução compatível com o disposto acima configura perda de qualidade do objeto contratado e descumprimento do princípio da vinculação ao instrumento convocatório, em afronta à Lei 12.462/2011, art. 3º.
III.3. Quanto à subjetividade na análise do dimensionamento do pavimento a ser apresentado pelo contratado, em decorrência da falta de normativo técnico no âmbito do DNIT que defina quais os modelos de fadiga a serem aplicados nas análises mecanísticas de projetos de pavimentação.
III.3.1. Manifestação do DNIT
O DNIT manifestou-se conforme transcrito a seguir (peça 59, p. 20-22) :
89. (...) , deve-se lembrar que o DNIT possui a previsão do uso de conceitos mecanicistas no dimensionamento de pavimentos em seu Manual desde 2006. Contudo, é fato que o uso vinha acompanhado com certo grau de incerteza haja vista a inaplicabilidade de alguns critérios de ruptura para a situação brasileira. Para que haja uma adequada formulação mecanicista, torna-se necessária sua calibração em função das variáveis existentes que, muitas vezes, não são controláveis pelo projetista, tais como tráfego e clima. Por esse motivo, os métodos ainda são denominados mecanístico-empíricos. 
90. Mais recentemente, o DNIT está no processo de validação da sua própria ferramenta que desenvolve o dimensionamento do pavimento com base em um banco de dados que promoveu relativa calibração em diferentes segmentos rodoviários. Apesar dos avanços, ainda estão ausentes na ferramenta alguns tipos de materiais e seus respectivos critérios de ruptura. Além disso, algumas premissas precisam ser validadas com trabalhos de campo em seções-teste para que o modelo desenvolvido evolua com o contínuo incremento de informações.
91. O DNIT corrobora a afirmação da equipe de auditoria quanto à ausência de normativo específico que defina a metodologia a ser adotada na avaliação mecanística quando da análise e aceitação do projeto básico e executivo a ser elaborado pela empresa vencedora do certame da contratação integrada, acarretando a necessidade de emprego, pela equipe do DNIT, de uma análise técnica, comum aos engenheiros, na avaliação do projeto de pavimentação. Nesse aspecto, deve-se ressaltar que há profissionais altamente qualificados para a referida análise no âmbito da CGDESP.
92. Em que pese o entendimento da área técnica do Tribunal acerca da aplicação do princípio da impessoalidade apresentado no item 121 da instrução, cabe o esclarecimento de que o DNIT observa criteriosamente os princípios que regem todo o certame licitatório, conforme preconiza o art. 3.º da Lei 12.462/2011, bem como o art. 3.º da Lei 8.666/93. No entanto, no âmbito do desenvolvimento técnico-científico de projetos de engenharia, é preferível que as opiniões sejam expostas, cada qual com seu ponto de vista, com suas bases técnicas, com conhecimentos e experiências acumuladas, visando agregar conceitos e teses que, ao final, promovam o desejado avanço da engenharia.
93. É certo que alguns parâmetros, especificações, métodos sejam normatizados para minimizar riscos, até mesmo porque alguns materiais possuem limites em suas propriedades. Contudo, o conceito central deve ser aquele em que o projetista possua certo grau de liberdade para que ele possa criar, fazer engenharia. É inerente a existência da posição pessoal do engenheiro no desenvolvimento de um projeto de engenharia. Portanto, é de difícil aplicabilidade o princípio da impessoalidade numa discussão técnica, haja vista a gama de variáveis e experiências envolvidas em um projeto de engenharia.
94. Ademais, o princípio da impessoalidade preconizado no art. 3.º da Lei 12.462/2011 refere-se ao tratamento a ser disponibilizado aos licitantes, que deve ser realizado de maneira igualitária, não podendo existir fatores subjetivos que acarretem a pessoalidade no seu tratamento, a fim de garantir a absoluta neutralidade na relação dos licitantes com a Administração. Já na análise dos projetos, que ocorre após a contratação do vencedor do certame licitatório, não é possível especificar critérios objetivos que esgotem todas as variáveis inerentes à comparação de desempenho entre duas soluções de pavimentação.
95. Torna-se relevante que, ao longo do processo de transição pelo qual esta Autarquia está passando, a equipe técnica que realiza as análises dos projetos de pavimento tenha a liberdade de aplicar os conceitos existentes na literatura técnica, aliado com a experiência absorvida ao longo de anos, para melhor definir uma determinada solução. A crítica realizada no item 127 da instrução técnica, de que " (...) não se descarta a possibilidade de que o contratado proponha soluções baseadas em outros modelos de fadiga, que, eventualmente, lhe proporcionem alguma vantagem construtiva ou econômica, mas que, com base nos modelos adotados de anteprojeto, não se mostrem tecnicamente adequadas ou não possuam desempenho superior" deve ser refutada por esta Autarquia, considerando a capacidade técnica da equipe do DNIT bem como a integridade dos técnicos que atuam no âmbito da área de projetos. Aceitar a tese que será possível aprovar projetos de desempenho inferior ao estabelecido no anteprojeto, além de ir contra os preceitos do Edital, é uma afirmação que afronta o trabalho desenvolvido nesta Autarquia.
96. Ademais, vale lembrar que o item 9.1.2 do Anexo I do Edital traz condições para que sejam aceitas soluções de pavimentação diferentes das indicadas no Anteprojeto, senão vejamos:
"Poderá ser aceita solução de engenharia diferente daquela apresentada no Anteprojeto de Engenharia, desde que se comprove tecnicamente que o desempenho da mesma é igual ou superior ao da solução prevista no Anteprojeto, e havendo anuência por parte do DNIT, após manifestação do órgão ambiental licenciador acerca da alteração pretendida."
97. Da mesma forma, o item 9.1.7 do Anexo I também indica:
"O projeto de pavimentação deve ser desenvolvido com base em dados recentes, levando em conta os novos estudos de tráfego e de geotecnia a serem realizados pela própria Contratada, visto que as soluções do Anteprojeto são de caráter referencial. Em virtude desses novos estudos, poderão ser propostas soluções diferentes daquela apresentada no Anteprojeto, a depender da necessidade e da comprovação de igual ou melhor desempenho."
98. Portanto, considerando as prescrições dos itens 9.1.2. e 9.1.7 do Anexo I do Edital, entende-se que o risco do DNIT aceitar solução técnica de pavimentação de desempenho inferior à solução do Anteprojeto encontra-se devidamente mitigado.
99. Na opinião da área técnica do TCU, a utilização de critérios de ruptura da literatura técnica de reconhecida validade é imprecisa. A definição de critérios será, sempre, originárias de estudos técnico-científicos que permitem estabelecer modelos que melhor representam a realidade. No caso do anteprojeto em destaque, esta Diretoria buscou um modelo que avançou na direção do processo da validação, desenvolvido em pesquisa junto a Rede Temática, patrocinada pela Petrobrás, com processo de calibração em campo. Apesar do modelo, ainda, não fazer parte de um documento público, não invalida sua aplicabilidade em um projeto de engenharia. A discussão deve estar focada nas bases conceituais do modelo, e não apenas na sua formalização. Quanto ao normativo do DER/SP, citado pelo TCU, o DNIT desconhece a literatura técnica que subsidiou os critérios de ruptura de seu normativo, mas espera-se, de igual modo, que tenha a sua origem em estudos técnicos-científicos adequados.
100. Aliás, o exemplo citado pelo TCU (TC Processo 009.942/2018-1) talvez não represente a atual discussão, considerando que, ao que parece, o projetista havia proposto um método (?) que comparava a resistência a tração por compressão indireta com a tensão de tração na fibra inferior do revestimento asfáltico. Tal proposta não encontra nenhum respaldo na literatura técnica. Acertadamente, após auditoria do TCU, a proposta foi alterada para um modelo conhecido ao menos conhecido na literatura técnica. Importante ressaltar, também, que o processo não foi objeto de análise por esta Diretoria e, caso tivesse sido, o dimensionamento poderia ter sido outro.
101. Ademais, tomando o exemplo da discussão sobre soluções geotécnicas em solos compressíveis, já colocado anteriormente, os normativos do DNIT (PRO 381/98) não determinam, acertadamente, quais modelos devem ser utilizados para um determinado projeto. Cabe ao projetista propor, com base no seu conhecimento e experiência, o método que melhor se aplica ao caso concreto. O DNIT analisará a proposta utilizando, da mesma forma, o conhecimento dos técnicos e suas experiências, para validar, ou não, a proposta apresentada. Ou seja, trata-se de uma análise técnica, de engenharia, que, como exposto anteriormente, é de difícil aplicabilidade do princípio da impessoalidade, pela sua própria natureza e objetivo. Assim, da mesma forma, não há modelos e regras pré-estabelecidas para dimensionamentos de aterros sobre solos compressíveis. O mesmo deverá ocorrer para projetos de pavimentos.
102. O que se busca, com o desenvolvimento do MeDiNa, é criar um banco de dados capaz de permitir que os técnicos realizem análises, inferências, testes, com uma base de dados, materiais e modelos, visando permitir maior confiabilidade nos projetos. Não esperamos "engessar" o projetista com o desenvolvimento do MeDiNa.
II.3.2. Análise
Conforme sua manifestação, o DNIT reconhece a ausência de normativo específico que defina a metodologia a ser adotada na avaliação mecanística quando da análise e aceitação do projeto básico e executivo a ser elaborado pela empresa vencedora do certame da contratação integrada, acarretando a necessidade de emprego de subjetividade na avaliação do projeto de pavimentação. 
Diante dessa situação, o DNIT assegura que já está adotando providências, especialmente mediante a implementação do MeDiNa. 
Vale lembrar que o desenvolvimento desse sistema se dá, também, em atendimento a determinação proferida por esta Corte de Contas, conforme item 9.1.2 do Acórdão 1994/2013-TCU-Plenário (Relator: Ministro José Múcio Monteiro) , a saber:
9.1 determinar ao Departamento Nacional de Infraestrutura de Transportes  (DNIT)  que, em futuros projetos de obras rodoviárias: 
 (...) 
9.1.2. elabore normatização definindo as situações em que cada método de dimensionamento de pavimentos deve ser empregado, bem como detalhando os parâmetros a serem utilizados para essas análises;
Ademais, em sede de monitoramento da decisão supra, determinou-se, nos termos do Acórdão 1216/2015-TCU-Plenário, que esta unidade técnica acompanhasse o desenvolvimento do novo método de dimensionamento de pavimento asfáltico. 
Observa-se, assim, que a necessidade de implementação e normatização de uma metodologia própria de dimensionamento de pavimentos baseada em análises mecanicistas já é uma demanda anterior deste Tribunal de Contas. 
Verifica-se que, embora o DNIT já tenha avançado de forma significativa, sobretudo no que se refere à criação da ferramenta de análise (MeDiNa) , a DPP informa que ainda existem ações a serem adotadas, especialmente a inclusão de alguns tipos de materiais e a validação de premissas do sistema, que requer a realização de trabalhos de campo em seções-teste. 
Cabe, portanto, a esta unidade técnica manter o acompanhamento da efetiva implementação do sistema e da normatização do método mecanístico, em cumprimento ao Acórdão 1216/2015-TCU-Plenário.
De todo modo, não se pode perder de vista o foco deste achado de auditoria, que é a garantia de premissas de qualidade do objeto contratado.
Concorda-se que o processo de elaboração e análise de projetos envolve certa parcela de subjetividade, dada a complexidade e a diversidade de variáveis aplicáveis a um projeto de engenharia. 
Contudo, em que pese o termo de referência haver estabelecido a obrigatoriedade de que o projeto de pavimentação apresente solução com igual ou melhor desempenho que a solução do anteprojeto, como também não olvidando a qualidade técnica dos analistas do DNIT, não se pode descartar, por completo, o risco de ocorrência de interpretações equivocadas das premissas editalícias, seja por parte da empresa contratada na elaboração no projeto, seja pelos servidores do DNIT no momento de analisar esse documento.
Nesse contexto, e não obstante o fato de que irregularidades precedentes não servem, por si só, como evidência para sustentar possíveis falhas em casos futuros, vale lembrar que, em recentes fiscalizações realizadas por esta Corte de Contas em contratos oriundos de licitações do tipo RDC-CI foram apontadas irregularidades justamente em face ocorrência de projetos executivos que foram aprovados sem observarem-se integralmente premissas estabelecidas nos termos de referência. Como exemplo, citam-se os casos tratados no TC Processo 031.690/2018-1 e no TC Processo 015.621/2018-9.     
Assim sendo, considera-se que seja pertinente tornar mais claras as regras em que deverá se dar a avaliação do desempenho da solução de pavimento a ser proposta pelo contratado.
Nesse ponto, cabe destacar que o anteprojeto de pavimentação, ao apresentar os resultados da análise mecanística da estrutura de pavimento adotada como referência na licitação, trouxe dados importantes, e que são fundamentais para que se permita realizar uma aferição comparativa entre o desempenho da solução alternativa a ser eventualmente proposta pelo contratado e a solução referencial do anteprojeto.
Por exemplo, o termo de referência deixou explícita a obrigatoriedade de atendimento da deflexão no topo do pavimento máxima de 57×10-2 mm, que corresponde ao valor encontrado na análise mecanicista da solução referencial do anteprojeto de pavimentação. 
Em relação aos demais parâmetros da análise mecanicista, o termo de referência foi menos específico, estabelecendo que deverá ser adotada "a solução mais segura, tanto em termos de espessura das camadas, como de desempenho mecanístico, (...) devendo ser utilizadas as premissas e metodologias, principalmente quanto à aderência entre camadas, previstas no anteprojeto de engenharia". O termo de referência reforça, ainda, que as alterações efetivadas estarão sujeitas à aceitação e aprovação pelo DNIT.
Quanto a esse aspecto, o próprio DNIT demonstrou como poderia se dar a análise comparativa de desempenho, ao refutar a solução hipotética apresentada no Relatório de Fiscalização 135/2020, quando afirma, conforme manifestação transcrita no tópico anterior, que não seria possível "a aceitação de qualquer solução nos moldes da aventada pela equipe do TCU no item 142 do Relatório de Auditoria, até porque, de maneira objetiva, as deformações no topo do subleito e na fibra inferior da base da solução aventada pelo TCU são superiores àquelas do anteprojeto, bem como a tensão de tração na sub-base da solução apontada pela equipe de auditoria é superior à obtida no anteprojeto". (grifou-se) 
Vale destacar que a solução hipotética trazida no Relatório de Fiscalização 135/2020 apresenta valor de deflexão no topo da superfície do pavimento inferior ao valor observado na solução referencial do anteprojeto. Em defesa da solução hipotética, poder-se-ia argumentar, por exemplo, que o ganho de desempenho relativo à deflexão compensaria a piora do desempenho em relação aos demais parâmetros. Entretanto, esse seria um argumento fracassado, uma vez que no entendimento explicitado pelo DNIT, a superação dos parâmetros críticos do dimensionamento da solução de anteprojeto é uma premissa obrigatória para demonstrar a melhor qualidade (desempenho estrutural) de uma estrutura de pavimento alternativa.
Esse exercício serve para demonstrar a importância de se definirem, nas futuras contratações do DNIT, parâmetros mínimos de desempenho mecanístico a serem exigidos do licitante, com o objetivo de evitar discussões, tais como a trazida acima, que eventualmente poderiam acarretar impasses no processo de aceitação do projeto básico e executivo a ser elaborado no RDC. 
Salienta-se, ainda, que o estabelecimento de parâmetros objetivos de análise não impede que avaliação do projeto de pavimentação envolva, adicionalmente, outras variáveis e critérios que sejam devidamente fundamentados na boa técnica de engenharia, dada a complexidade inerente ao tema da mecânica dos pavimentos, como bem apontou o DNIT.
Nesse sentido, de maneira a reforçar as garantias de emprego, nas obras de reconstrução do segmento C da BR-319/AM, de soluções que apresentem desempenho compatível ou superior ao daquelas previstas no anteprojeto de engenharia, propõe-se dar ciência do DNIT de que a aprovação, na fase de projeto executivo, de solução de pavimentação que apresente parâmetros críticos de análise mecanicista (tensões, deformações e deslocamentos críticos) que, considerando suas especificidades, traspassem os valores limites observados na solução referencial do anteprojeto de pavimentação configura perda de qualidade do objeto contratado e inobservância ao princípio da vinculação ao instrumento convocatório, em afronta à Lei 12.462/2011, art. 3º.
Outro ponto discorrido na manifestação do DNIT refere-se ao apontamento do Relatório de Fiscalização 135/2020 de que a premissa de utilização de critérios de ruptura da literatura técnica de reconhecida validade seria imprecisa.
Apesar de se concordar com as alegações do DNIT de que esses critérios serão sempre originários de estudos técnico-científicos, bem assim com o fato de que novos estudos, quando consistentes, podem e devem sim ser incorporados aos projetos rodoviários, entende-se que deve haver um regramento mínimo para se estabelecer a sua utilização nas contratações públicas.
Cabe esclarecer que a afirmação trazida no Relatório de Fiscalização 135/2020 de que "não se descarta a possibilidade de que o contratado proponha soluções baseadas em outros modelos de fadiga, que, eventualmente, lhe proporcionem alguma vantagem construtiva ou econômica, mas que, com base nos modelos adotados de anteprojeto, não se mostrem tecnicamente adequadas ou não possuam desempenho superior" não pode ser vista como uma crítica ao trabalho dos analistas do DNIT. 
Note-se que a hipótese aventada pela equipe de auditoria referiu-se à possibilidade de o contratado propor soluções baseadas em modelos de fadiga inadequados, e não de o DNIT aceitá-las. O risco previsto, nesse caso, estaria associado ao impasse decorrente da divergência de opiniões técnicas do contratado e dos analistas do DNIT, que poderia, eventualmente, implicar consequências negativas ao empreendimento, tais como atrasos, judicializações, paralisações, ou, até mesmo, o abandono da obra pelo construtor. Inclusive, a título exemplificativo, impasse como esse ocorreu nas obras de adequação da BR-116/BA - Lote 5 (TC Processo 015.621/2018-9) , em que, em razão de ambiguidades presentes no edital de licitação, o processo de aprovação do projeto executivo se arrastou por mais de três anos e este, mesmo assim, foi alvo de críticas deste Tribunal, culminando na paralisação da obra.
Ademais, ao contrário do que afirmou o DNIT, o exemplo da obra fiscalizada no TC Processo 009.942/2018-1 trazido no Relatório de Fiscalização 135/2020 traduz, exatamente, a discussão em questão, pois apresenta um caso real em que o projetista propôs um dimensionamento de pavimento baseado em um modelo tecnicamente questionável, demonstrando que a hipótese aventada pela equipe de auditoria é pertinente. 
Registra-se que, naquela ocasião, em um primeiro momento, a autarquia havia aprovado o projeto com o dimensionamento de pavimento baseado no modelo tecnicamente questionável proposto pelo projetista. Somente após atuação desta Corte de Contas, o DNIT reviu seu entendimento, culminando por aprovar uma solução baseada nos modelos de fadiga previstos na norma IP-DE-P00/001 - DER/SP (peça 67) . A propósito, não se mostra apropriada a alegação de que "o DNIT desconhece a literatura técnica que subsidiou os critérios de ruptura" do referido normativo, uma vez que, naquele caso, a iniciativa da utilização dos critérios dessa norma partiu do próprio DNIT, conforme se verifica na peça 68.
Além disso, a afirmação de que "esse processo não teria sido objeto de análise pela Diretoria de Planejamento e Pesquisa e, caso tivesse sido, o dimensionamento poderia ter sido outro", sugere que há uma fragilidade no controle do DNIT no tocante ao processo de aprovação de projetos de pavimentos, indicando que a adequabilidade da solução de projeto depende do setor que o aprova. Ressalta-se que, no âmbito da autarquia, não é só a Diretoria de Planejamento e Pesquisa que aprova projetos rodoviários, mas também a Diretoria de Infraestrutura Rodoviária e as Superintendências Regionais.
Frisa-se que, apesar da solução engendrada no caso tratado no TC Processo 009.942/2018-1, não há garantia de que o consenso entre o contratado (projetista) e o DNIT vá ocorrer em todas as situações. Vale lembrar que o pavimento é um componente significativo do custo de uma obra rodoviária, e, tratando-se de um RDC-CI, em que o preço do contrato já foi previamente ajustado, presume-se que o contratado envidará o máximo esforço para aprovar junto ao DNIT uma solução que lhe seja economicamente mais vantajosa. Ou, pela mesma razão, poderá o contratado eventualmente oferecer alguma resistência em aceitar modificações impostas pelos analistas do DNIT que onerem o seu projeto.
Tais fatos reforçam ainda mais o entendimento de que é necessário estabelecer algum tipo de regramento relacionado à realização de análises mecanicistas em projetos de pavimentos rodoviários no DNIT.
Entende-se que esse regramento poderia contemplar uma rotina de procedimentos a serem aplicados pelas unidades técnicas responsáveis pela aprovação de anteprojetos e projetos de engenharia rodoviária, que, a título sugestivo, poderiam englobar: 
requisitos mínimos (tais como a inclusão dos resultados das análises mecanísticas que foram objeto de estudo, a exemplo de como constou do anteprojeto de pavimentação da BR-319/AM analisado nestes autos) ;
equações de fadiga recomendadas;
procedimento para validação de novas equações de fadiga além daquelas já recomendadas, incluindo, eventualmente, a exigência de parecer técnico a ser emitido pelo Instituto de Pesquisa Rodoviárias, considerando ser este responsável pela implementação do MeDiNa.
Diante do exposto, considerando que já existe determinação deste Tribunal nesse sentido (item 9.1.2 do Acórdão 1994/2013-TCU-Plenário) , e com o propósito de reforçar a necessidade de adoção de providências por parte do DNIT, propõe-se dar ciência à autarquia de que a ausência de normativo que defina a metodologia a ser adotada em avaliações mecanísticas de pavimentos em anteprojetos e projetos de obras rodoviárias está em desacordo com o referido acórdão.
III.4. Quanto à ausência de registro das justificativas que embasaram a alteração do modelo de fadiga adotado para a camada de base em solo-brita-cimento, bem como a alteração do parâmetro admissível, antes relacionado à tensão de tração, e agora relacionado à deformação de tração; e quanto às dubiedades de informação no anteprojeto no que se refere ao parâmetro admissível para camada de base (tensão ou deformação de tração) .
III.5.1. Manifestação do DNIT
Sobre essas questões, o DNIT informou (peça 59, p. 103) :
103. Com relação ao modelo utilizado no dimensionamento do pavimento no anteprojeto, primeiramente deve ser destacado o fato de ter havido um erro material no texto do anteprojeto. A análise considerou a deformação de tração e os valores demonstrados no dimensionamento deixam isso claro (fl. 753 do Volume 1 do Anteprojeto) . A leitura do trabalho desenvolvido por Nascimento (2017) é clara ao informar que apenas o critério de ruptura que utiliza a variável de deformação de tração foi calibrado com dados de campo, portanto esse é o modelo que deveria, e foi, utilizado no anteprojeto.
III.5.2. Análise
Vale lembrar que o apontamento da auditoria se deu porque, na verificação mecanística adotada no anteprojeto original (Evidência 20, p. 7) , definiu-se, como sendo um dos parâmetros críticos a ser analisado, a tensão de tração na fibra inferior da camada de base, adotando o modelo de fadiga para solos estabilizados com cimento proposto por Ceratti (1991) . Por sua vez, a versão do anteprojeto revisada durante a auditoria (Evidência 21) alterou essa premissa, passando a considerar como sendo crítica, a deformação de tração na fibra inferior da camada de base, adotando o parâmetro admissível calculado segundo o modelo de fadiga para base cimentada tipo BGTC (brita graduada tratada com cimento) , proposto por Nascimento (2017)  (Evidência 29) .
Sendo assim, solicitou-se que o DNIT justificasse duas questões: primeira, porque se alterou o modelo de fadiga, antes sendo aquele proposto por Ceratti (1991) , para solos estabilizados com cimento, e depois passando-se a adotar o modelo proposto por Nascimento (2017) , para base tipo BGTC; e segunda, porque o parâmetro de análise, que antes era a tensão de tração, passou a ser a deformação de tração.
Verifica-se que, quanto aos motivos para a alteração do modelo de fadiga adotado no anteprojeto de engenharia, o DNIT não apresentou as razões pelas quais deixou de utilizar o modelo de fadiga para solos estabilizados com cimento, proposto por Ceratti (1991) , e passou a adotar o modelo de fadiga para base cimentada tipo BGTC, proposto por Nascimento (2017) . 
Note-se que nenhum dos dois modelos refere-se propriamente ao tipo de base adotada no anteprojeto, que é composta de mistura de solo-brita-cimento (enquanto o modelo de Ceratti (1991) se aplica a solos estabilizados com cimento, e o modelo de Nascimento (2017) se aplica a brita graduada tratada com cimento) . Nesse contexto, espera-se que, quando da necessidade do uso de modelos de fadiga que não representem exatamente o material que compõe a camada do pavimento projetado, tal como se vê no caso em questão, deveria estar inserida no anteprojeto justificativa técnica para a escolha do modelo então adotado.
Com relação a alteração do parâmetro admissível, antes relacionado à tensão de tração, e agora relacionado à deformação de tração, a justificativa do DNIT denota que a escolha desse critério se deu, não como premissa da verificação mecanística, mas sim em razão do modelo adotado (Nascimento, 2017) , que calibrou em campo apenas a equação relativa à deformação.
Nesse sentido, reforça-se a proposta de encaminhamento do tópico anterior, que retrata a necessidade de o DNIT elaborar normativo definindo a metodologia a ser adotada em avaliações mecanísticas de pavimentos, no qual poderiam estar contempladas as equações de fadiga recomendadas em projetos rodoviários (soluções técnicas comumente adotadas em projetos de pavimentos rodoviários flexíveis e semi-rígidos) , bem como o procedimento a ser adotado para validação de novas equações de fadiga.
De todo modo, a ausência da justificativa técnica sobre a escolha do modelo de fadiga adotado no anteprojeto para a camada de base perde relevância, na medida em que é possível que esse mesmo critério não venha a ser adotado em fase de projeto executivo, haja vista que a contratação integrada em questão possibilita ao contratado propor solução alternativa para a base (composta por outro tipo de material) , que não necessariamente se enquadre, no caso, ao modelo de fadiga de Nascimento (2017) . 
Além disso, deve-se deixar claro que os modelos de fadiga têm apenas o objetivo de verificar se a estrutura do pavimento atenderá a vida útil mínima requerida para a rodovia, no caso, 10 (dez) anos. Destaca-se que, além de atender a vida útil mínima, a estrutura a ser proposta pelo contratado deverá superar o desempenho mecanístico (e, portanto, os parâmetros de deflexão, tensão e deformação) da estrutura prevista no anteprojeto de engenharia, conforme abordado no tópico anterior.
Com relação às dubiedades de informação no anteprojeto acerca do parâmetro avaliado (tensão de tração ou deformação de tração) , considera-se como uma falha formal, haja vista que está claro no anteprojeto que o parâmetro determinante na análise mecanística foi o de deformação.
CONCLUSÃO
A presente instrução teve por objetivo analisar as respostas apresentadas pelo DNIT e pelo Ibama em cumprimento às oitivas determinadas no despacho do Ministro Relator à peça 51, relacionadas aos indícios de irregularidade apurados na Fiscalização 135/2020, realizada no Edital 216/2020-00, relativo à contratação de empresa para elaboração dos projetos básico e executivo de engenharia e execução das obras para reconstrução do Lote C, na rodovia BR-319/AM, no segmento compreendido entre o km 198,2 e o km 250,0 (extensão total de 51,8 km) , sob a égide do Regime Diferenciado de Contratações - Contratação Integrada (RDC-CI) .
Na auditoria foram apontados os seguintes achados:
a) Achado III.1 - Ausência de garantia de viabilidade ambiental da obra;
b) Achado III.2 - Ausência de requisitos técnicos do anteprojeto; 
c) Achado III.3 - Falha no estabelecimento de premissas de garantia de qualidade do objeto licitado; e
d) Achado III.4 - Falha na quantificação e precificação de serviços no orçamento de referência da licitação.
O Achado III.4 foi sanado ainda no decorrer da auditoria. Para os demais achados, realizou-se a oitiva do DNIT, e no caso do Achado III.1, também do Ibama.
Com relação ao Achado III.1 (tópico I desta instrução) , considerou-se afastado o risco de inviabilidade ambiental do empreendimento, haja vista os esclarecimentos prestados pelo DNIT e pelo Ibama, que dirimiram os questionamentos levantados pela auditoria, e ratificaram a aderência do anteprojeto das obras de reconstrução do segmento C da BR-319/AM aos limites estipulados no Termo de Acordo e Compromisso celebrado em 2007.
Sobre o Achado III.2, no que se refere à insuficiência dos estudos geotécnicos para caracterização de solos moles (tópico II.2 desta instrução) , os elementos apresentados não foram capazes de afastar a irregularidade, apontando, ainda, para a necessidade de aprimoramento dos normativos do DNIT de modo a se definirem os requisitos técnicos mínimos a serem exigidos para esses estudos nos anteprojetos de engenharia. 
As ações com vistas à melhoria dos normativos já estão sendo providenciadas pela autarquia. De qualquer forma, enquanto tais medidas não são implementadas, é possível admitir, provisoriamente, como parâmetro razoável a ser exigido nos anteprojetos de engenharia, a caracterização de solos moles com base em sondagens SPT com espaçamento máximo de 500 m, dada interpretação passível de ser extraída da Portaria 496/2014-DG/DNIT, nos termos da análise procedida nesta instrução.
Assim, com o objetivo de evitar a recorrência da irregularidade nos próximos anteprojetos de engenharia, propõe-se dar ciência ao DNIT de que a caracterização de solos compressíveis com base em sondagens à percussão com espaçamento superior a 500 m mostra-se incompatível com o nível de detalhamento requerido para os estudos geotécnicos em fase de anteprojeto, nos termos na Portaria 496/2014-DG/DNIT.
Ainda sobre o Achado III.2, no que diz respeito aos estudos geotécnicos para caracterização das caixas de empréstimo (tópico II.3 desta instrução) , os elementos apresentados não foram capazes de alterar o entendimento explicitado pela equipe de auditoria acerca da insuficiência do número de ensaios realizados, em que pese a ausência de critérios objetivos na Portaria 496/2014-DG/DNIT.  
Em que pese a intenção manifestada pelo DNIT em realizar adequações na Portaria 496/2014-DG/DNIT, contemplando reformulações que busquem descrever quais informações mínimas necessitarão constar dos anteprojetos, propõe-se, com o objetivo de evitar a reincidência da irregularidade em futuros anteprojetos, dar ciência à autarquia de que a caracterização de empréstimos e ocorrências de materiais granulares com base em apenas um único ensaio não pode ser considerada como suficiente para uma avaliação segura do volume utilizável e definição das características dos materiais, nos termos da Portaria 496/2014 DG/DNIT.
Finalmente, com relação ao Achado III.3 (tópico III desta instrução) , as justificativas apresentadas pelo DNIT enfatizaram a inexistência de risco de aprovação, por parte da autarquia, de solução de pavimentação que apresente qualidade inferior àquela considerada no anteprojeto de engenharia. 
Não obstante os argumentos apresentados, entende-se que é pertinente propor encaminhamento no sentido de firmar procedimentos a serem observados pelo DNIT quando da análise do projeto a ser apresentado pelo contratado, a fim de assegurar a qualidade do objeto a ser entregue. Diante disso, propõe-se dar ciência ao DNIT de que, no âmbito do contrato decorrente do Edital 216/2020-00:
a aprovação de projeto executivo contemplando solução para o acabamento da terraplenagem que não preveja, obrigatoriamente, a estabilização química com o uso de cal, bem como em camada com espessura mínima de 60 cm, configura perda da qualidade do objeto contratado, em afronta ao princípio da vinculação ao instrumento convocatório (Lei 12.462/2011, art. 3º) ; e
a aprovação de projeto executivo contemplando solução de pavimentação que apresente parâmetros críticos de análise mecanicista (tensões, deformações e deslocamentos críticos) que traspassem os valores limites observados na solução referencial do anteprojeto de pavimentação configura perda de qualidade do objeto contratado, em afronta ao princípio da vinculação ao instrumento convocatório (Lei 12.462/2011, art. 3º) .
Também se verificou a necessidade de o DNIT normatizar metodologia a ser adotada nas análises mecanicistas em projetos de pavimentos rodoviários, de modo a minimizar o emprego da subjetividade. Nesse sentido, propõe-se dar ciência ao DNIT de que a ausência de normativo que defina a metodologia a ser adotada em avaliações mecanísticas de pavimentos em anteprojetos e projetos de obras rodoviárias está em desacordo com o item 9.1.2 do Acórdão 1994/2013-TCU-Plenário.
PROPOSTA DE ENCAMINHAMENTO
Ante todo o exposto, submetem-se os autos à consideração superior propondo:
dar ciência, nos termos do art. 2º da Resolução TCU 315/2020, ao Departamento Nacional de Infraestrutura de Transportes que:
no âmbito do contrato decorrente do Edital 216/2020-00, a aprovação de projeto executivo para as obras de reconstrução do segmento C da BR319/AM contemplando solução para o acabamento da terraplenagem que não preveja, obrigatoriamente, a estabilização química com o uso de cal, bem como em camada com espessura mínima de 60 cm, configura perda da qualidade do objeto contratado, em afronta ao princípio da vinculação ao instrumento convocatório (Lei 12.462/2011, art. 3º) ;
no âmbito do contrato decorrente do Edital 216/2020-00, a aprovação de projeto executivo para as obras de reconstrução do segmento C da BR319/AM contemplando solução de pavimentação que apresente parâmetros críticos de análise mecanicista (tensões, deformações e deslocamentos críticos) que traspassem os valores limites observados na solução referencial do anteprojeto de pavimentação configura perda de qualidade do objeto contratado, em afronta ao princípio da vinculação ao instrumento convocatório (Lei 12.462/2011, art. 3º) ; 
a ausência de normativo que defina a metodologia a ser adotada em avaliações mecanísticas de pavimentos em anteprojetos e projetos de obras rodoviárias está em desacordo com o item 9.1.2 do Acórdão 1994/2013-TCU-Plenário;
a caracterização de solos compressíveis com base em sondagens à percussão (SPT) com espaçamento superior a 500 m mostra-se incompatível com o nível de detalhamento requerido para os estudos geotécnicos em fase de anteprojeto, nos termos da Portaria 496/2014 DG/DNIT; 
a caracterização de empréstimos e ocorrências de materiais granulares com base em apenas um único ensaio não pode ser considerada como suficiente para uma avaliação segura do volume utilizável e definição das características dos materiais, nos termos da Portaria 496/2014 DG/DNIT;
encaminhe cópia da decisão a ser proferida ao Departamento Nacional de Infraestrutura de Transportes e ao Instituto Brasileiro do Meio Ambiente e dos Recursos Naturais Renováveis, dando-lhes ciência de que o inteiro teor da deliberação poderá ser consultado no endereço www.tcu.gov.br/acordaos; 
arquivar o presente processo, nos termos do inc. V do art. 169 do Regimento Interno do TCU.
		É o Relatório.

não há.

Não atuou.

RELATÓRIO DE AUDITORIA. OBRAS DE RECONSTRUÇÃO RODOVIÁRIA. REGIME DIFERENCIADO DE CONTRATAÇÕES. BR 319/AM. ACHADOS DE AUDITORIA. Ausência de garantia de viabilidade ambiental da obra e de requisitos técnicos do anteprojeto. FALHAS no estabelecimento de premissas de garantia de qualidade do objeto licitado E NA quantificação e precificação de serviços no orçamento de referência da licitação. OITIVA. SANEAMENTO. ciência. ARQUIVAMENTO.

RELATÓRIO DE AUDITORIA (RA)

Secretaria de Fiscalização de Infraestrutura Rodoviária e de Aviação Civil (SeinfraRod).

Trata-se do Relatório de Auditoria realizada no Departamento Nacional de Infraestrutura de Transportes - Dnit, tendo como objeto o Edital 216/2020-00, relativo à contratação de empresa para elaboração dos projetos básico e executivo de engenharia e execução das obras para reconstrução do Lote C, na rodovia BR-319/AM, sob a égide do Regime Diferenciado de Contratações - Contratação Integrada (RDC-CI) .
2.	Consoante a equipe da Secretaria de Fiscalização de Infraestrutura Rodoviária e de Aviação Civil - SeinfraRodoviaAviação, a auditoria, realizada no período de 24/6/2020 a 15/08/2020, avaliou em que medida os recursos estão sendo aplicados de acordo com a legislação de regência, tendo sido formuladas as seguintes questões:
 
a) Questão 1: O edital de licitação tem cláusulas que visam garantir a contratação de profissionais e empresas qualificados sem restringir a competitividade?
b) Questão 2: O anteprojeto do RDC-CI contempla os requisitos mínimos exigidos para o tipo de empreendimento?
c) Questão 3: Os preços dos serviços definidos no orçamento da obra são compatíveis com os valores de mercado?
d) Questão 4: Existe licença prévia ambiental para a licitação das obras?
3.	Os trabalhos de fiscalização foram realizados em conformidade com as Normas de Auditoria do Tribunal (Portaria-TCU 280/2010, alterada pela Portaria-TCU 168/2011) e em observância aos Padrões de Auditoria de Conformidade (Portaria-Segecex 26/2009) .
4.	A unidade técnica esclareceu que a metodologia utilizada consistiu em análise documental, indagação escrita, pesquisas em sistemas informatizados (Sistema Eletrônico de Informações/DNIT - SEI) , procedimentos de revisão analítica, comparação com a legislação vigente e a jurisprudência do TCU e conferência de cálculos.
5.	Ao final da fiscalização, foram apontados os seguintes indícios de irregularidades, consoante transcrição do Relatório da Auditoria:
a)	Achado III.1 - Ausência de garantia de viabilidade ambiental da obra: trata-se de indícios de que a licitação está sendo realizada sem a imprescindível garantia da viabilidade ambiental das obras a serem contratadas, haja vista que não está suficientemente claro que o empreendimento atende as condicionantes estabelecidas pelo órgão ambiental (IBAMA) ;
b)	Achado III.2 - Ausência de requisitos técnicos do anteprojeto: trata-se da constatação de que estudos geotécnicos do anteprojeto se mostraram insuficientes para uma adequada caracterização dos trechos em solo mole e das caixas de empréstimo de material para terraplenagem, contrariando o disposto na Portaria DNIT 496/2014, assim como na Lei 12.462/2011.
c)	Achado III.3 - Falha no estabelecimento de premissas de garantia de qualidade do objeto licitado: constatou-se a ausência de premissas suficientes para garantir que o objeto a ser entregue pelo contratado apresente qualidade e desempenho compatíveis ou superiores aos previstos no anteprojeto, em descordo com os preceitos do art. 3 º da Lei 12.462/2011. Tais premissas relacionam-se aos projetos de terraplenagem e pavimentação, bem como aos serviços de implantação de defensas metálicas e de meios fios.
d)	Achado III.4 - Falha na quantificação e precificação de serviços no orçamento de referência da licitação: refere-se a incorreções no orçamento estimativo, que culminaram num sobrepreço de 7,85% do valor originalmente estimado pelo DNIT, em desacordo ao estabelecido no inciso II, art. 9º da Lei 12.462/2011.
6.	Parte das impropriedades referenciadas no "Achado III.3" foram sanadas pelo Dnit ainda no curso da auditoria. E quanto ao "Achado III.4", foram providenciadas, pela entidade promotora, as devidas correções no orçamento referencial. 
7.	Com referência aos demais achados, ensejaram a promoção de oitiva do Dnit e do Ibama, que acudiram aos autos apresentando documentação com vistas a esclarecer os fatos. 
8.	Consoante o relatório precedente, na presente fase processual foram analisadas as manifestações do Dnit e do Ibama relativamente aos achados de auditoria.
9.	Após detida análise, a SeinfraRodoviaAviação concluiu, com referência ao "Achado III.1", que restou afastado o risco de inviabilidade ambiental do empreendimento, tendo em vista os esclarecimentos prestados pelo Dnit e pelo Ibama, os quais dirimiram os questionamentos levantados pela auditoria e ratificaram a aderência do anteprojeto das obras de reconstrução do segmento C da BR-319/AM aos limites estipulados no Termo de Acordo e Compromisso celebrado em 2007.
10.	Com referência ao "Achado III.2", relativo à possível insuficiência dos estudos geotécnicos para caracterização de solos moles, a equipe da unidade técnica especializada concluiu que os elementos apresentados não foram capazes de afastar a falha apontada, sendo necessário o aprimoramento dos normativos do Dnit de modo a se definirem os requisitos técnicos mínimos a serem exigidos para os mencionados estudos nos anteprojetos de engenharia.
11.	Foi destacado, ainda, na instrução final de mérito, que as ações visando à melhoria dos normativos já estão em curso no âmbito daquela autarquia.  
12.	No que respeita ao "Achado III.3", a SeinfraRodoviaAviação asseverou que as justificativas apresentadas pelo Dnit enfatizaram a inexistência de risco de aprovação de solução de pavimentação que apresente qualidade inferior àquela considerada no anteprojeto de engenharia. 
13.	Entretanto, concluiu a unidade técnica, nada obstante os argumentos apresentados, ser pertinente "propor encaminhamento no sentido de firmar procedimentos a serem observados pelo Dnit quando da análise do projeto a ser apresentado pelo contratado, a fim de assegurar a qualidade do objeto a ser entregue", bem como se verificou a necessidade de a autarquia "normatizar metodologia a ser adotada nas análises mecanicistas em projetos de pavimentos rodoviários, de modo a minimizar o emprego da subjetividade".
14.	Nesse ponto, verifico que a unidade instrutiva analisou, com bastante propriedade e percuciência, todos os argumentos apresentados pelos jurisdicionados, esgotando a análise da matéria e tornando desnecessária a adução de considerações adicionais.
15.	Sendo assim, acolho como razões de decidir o exame empreendido pela SeinfraRodoviaAviação, incorporando-o como minhas próprias razões de decidir, e julgo pertinente o endereçamento, ao Dnit, em sua integralidade, da proposta de encaminhamento apresentada.
	Ante o exposto, VOTO porque o Tribunal adote a minuta de Acórdão que ora submeto à apreciação deste Colegiado.
TCU, Sala das Sessões, em 26 de janeiro de 2022.
AROLDO CEDRAZ 
Relator